# Origini storiche dell'approccio frequentista {#sec-freq-intro}

::: {.callout-note appearance="minimal"}

In questo capitolo, esamineremo le origini storiche della statistica frequentista e il suo legame con il contesto culturale e scientifico della fine dell'Ottocento e dell'inizio del Novecento. Comprendere queste origini non solo ci aiuta a contestualizzare i metodi statistici che utilizziamo ancora oggi, ma ci permette anche di sviluppare uno sguardo critico sui presupposti epistemologici su cui si basano.
:::

::: callout-important
## In questo capitolo imparerai a

- Comprendere il contesto storico e culturale da cui si è sviluppato l'approccio frequentista.
- Riconoscere le connessioni tra le origini della statistica moderna e le ideologie dell'epoca.
- Identificare i principi fondamentali del paradigma frequentista.
:::

::: callout-tip
## Prerequisiti

- Leggere il capitolo *Sampling* di [Statistical Inference via Data Science: A ModernDive into R and the Tidyverse (Second Edition)](https://moderndive.com/v2/).
:::

::: {.callout-caution collapse=true title="Preparazione del Notebook"}

```{r}
here::here("code", "_common.R") |> 
  source()
```
:::

## Contesto storico e sviluppo della statistica moderna

### Francis Galton e la misurazione dell'ereditarietà

Francis Galton (1822–1911), cugino di Charles Darwin, è stato una figura poliedrica – esploratore, medico, meteorologo e scienziato. Il suo lavoro ha gettato le basi per numerosi concetti statistici fondamentali. Il suo contributo più duraturo risiede nello studio sistematico della variabilità e dell'ereditarietà dei tratti umani, in particolare del "genio".

Galton  ha formalizzato l'uso della **distribuzione normale** come modello per descrivere la variabilità dei fenomeni naturali e sociali. La sua osservazione che le distribuzioni delle caratteristiche fisiche e mentali tendono a raggrupparsi attorno a un valore medio, con una simmetria decrescente verso gli estremi, ha contribuito a consolidare questo modello statistico come strumento descrittivo standard. In questo contesto, introdusse i concetti di deviazione standard e di regressione verso la media (da lui inizialmente chiamata *regressione verso la mediocrità*), nati dallo studio dell'altezza dei figli rispetto a quella dei genitori. La famosa espressione *nature and nurture*, coniata da Galton, tentava di distinguere il contributo dell'eredità (la "natura") da quello dell'ambiente (l'"educazione"). 

È importante notare che la ricerca di Galton era strettamente legata al **movimento eugenetico**. Egli fondò l'eugenetica come disciplina che mirava a "migliorare" il patrimonio genetico umano mediante politiche di selezione riproduttiva. Queste idee, che oggi riconosciamo come scientificamente infondate ed eticamente inaccettabili, hanno comunque contribuito allo sviluppo di alcuni strumenti statistici. Le sue argomentazioni e metodologie influenzarono direttamente gli statistici che formalizzarono **l'approccio frequentista**.

### L'eredità metodologica: Pearson e Fisher

Il lavoro di Galton trovò due sviluppatori fondamentali in **Karl Pearson** (1857–1936) e **Ronald Fisher** (1890–1962), le cui innovazioni formarono l'ossatura della moderna statistica frequentista.

Karl Pearson, che ereditò e occupò la cattedra di eugenetica fondata da Galton presso l'*University College* di Londra, fu un formalizzatore sistematico. A lui si devono il test del chi-quadrato per la bontà di adattamento, il coefficiente di correlazione lineare e una rigorosa sistematizzazione del concetto di deviazione standard. Il suo approccio enfatizzava la misurazione, la classificazione e il test rispetto alle distribuzioni teoriche, spostando l'attenzione verso una statistica descrittiva e inferenziale **oggettiva**.

Ronald Fisher portò questa ricerca di oggettività a un nuovo livello di sofisticazione matematica. Sviluppò l'analisi della varianza (ANOVA), formalizzò il concetto di significatività statistica (e i relativi valori-$p$) e introdusse il metodo della massima verosimiglianza come principio fondamentale di stima. Il suo lavoro, spesso in esplicita opposizione all'inferenza bayesiana, mirava a sviluppare una metodologia statistica priva di elementi soggettivi, distanziandosi così dall'approccio probabilistico di Laplace e Bayes che ammetteva l'uso di distribuzioni a priori basate sullo stato di conoscenza.

Questa spinta storica verso un'**oggettività totale**, nata anche dal **contesto eugenetico**, ha influenzato profondamente l'insegnamento e la pratica statistica del XX secolo, mettendo in secondo piano per decenni la tradizione inferenziale bayesiana.

## Il Paradigma Frequentista

Oltre alla sua collocazione storica, il frequentismo si definisce per una serie di principi metodologici che ne caratterizzano l’approccio all’inferenza statistica.

### Probabilità come frequenza relativa

Il frequentismo adotta un'interpretazione oggettiva della probabilità, definita in termini di frequenze relative a lungo termine. Formalmente, se un esperimento casuale viene ripetuto un numero molto elevato di volte in condizioni identiche, la probabilità di un evento è data dal limite della frequenza con cui l'evento si verifica, man mano che il numero di prove aumenta.

### Parametri fissi e dati casuali

Nell'inferenza frequentista, l'obiettivo è trarre conclusioni riguardo a una popolazione a partire da un campione osservato. L’impianto concettuale si basa sulle seguenti premesse:

- i dati osservati costituiscono una realizzazione casuale estratta da una popolazione più ampia;
- il parametro di interesse della popolazione è trattato come una quantità fissa, anche se sconosciuta.
- il modello statistico assume l’esistenza di un meccanismo sottostante di generazione dei dati, descritto da una distribuzione di probabilità nota, eccetto il valore del parametro;
- ogni campione osservato rappresenta una delle molteplici possibili realizzazioni che si sarebbero potute ottenere dallo stesso processo generatore: questo principio è noto come **ripetibilità del campionamento**.

### Stima puntuale dei parametri

Per stimare un parametro, come la media di una popolazione, il frequentismo individua uno **stimatore**, ovvero una funzione dei dati campionari che soddisfi proprietà ottimali in senso probabilistico. Tra queste, figurano la **non distorsione** (correttezza) e la **consistenza**, che garantisce la convergenza in probabilità del valore stimato verso il vero parametro, man mano che la dimensione del campione aumenta.

### Intervalli di confidenza

In alternativa alla stima puntuale, il frequentismo propone la costruzione di **intervalli di confidenza**. L'interpretazione di tali intervalli si basa sul principio della ripetizione dell'esperimento: applicando ripetutamente la stessa procedura di campionamento e di costruzione dell'intervallo, una frazione prefissata degli intervalli ottenuti (per esempio, il 95%) conterrà il valore vero del parametro.

È fondamentale sottolineare che il livello di confidenza (ad esempio, 95%) si riferisce alla **procedura** di costruzione e non a un intervallo specifico una volta calcolato. Dopo l’osservazione del campione, l’intervallo risulta determinato: o contiene il parametro, o non lo contiene, senza che sia possibile assegnare una probabilità al singolo risultato.

### Test di ipotesi: fondamenti e criticità

Nella verifica delle ipotesi, l’approccio frequentista definisce una **regione critica** in base a un livello di significatività prefissato (tipicamente $\alpha = 0.05$). Il test conduce a una decisione dicotomica: l'ipotesi nulla viene rifiutata o non rifiutata.

Tale metodologia presenta tuttavia diverse limitazioni concettuali e operative:

1. **Rigidità della decisione binaria**: l’esito categoriale (rifiuto/non rifiuto) può risultare inadeguato per descrivere fenomeni complessi e sfumati, specialmente quando la differenza tra l’evidenza empirica e l’ipotesi nulla è graduale.

2. **Soglia di significatività arbitraria**: il valore di $\alpha$, solitamente fissato a 0.05 per convenzione storica, non ha una giustificazione teorica assoluta. Ciò può portare a esiti opposti per differenze minime nei dati: un valore-$p$ di 0.049 comporta il rifiuto, mentre uno di 0.051 no, senza una sostanziale distinzione nell’evidenza empirica sottostante.

3. **Interpretazione fuorviante del valore-$p$**: un valore-$p$ basso non fornisce una misura diretta della probabilità che l’ipotesi nulla sia vera o falsa. Indica solamente la probabilità di osservare dati altrettanto o più estremi di quelli effettivamente raccolti, a condizione che l’ipotesi nulla sia vera. La confusione tra questa probabilità condizionata e la probabilità a posteriori dell'ipotesi costituisce un errore interpretativo frequente.

## Riflessioni conclusive

In questo capitolo è stato delineato come la statistica frequentista, pur rappresentando un pilastro dell’inferenza moderna, sia storicamente e filosoficamente situata in un contesto complesso. L’analisi della sua genesi consente di gettare luce sull’ideale di **oggettività assoluta** che la sottende, rivelando le assunzioni epistemologiche e le condizioni pratiche che ne hanno plasmato lo sviluppo.

La riflessione storica solleva domande rilevanti riguardo al metodo e alle sue applicazioni. In discipline come la psicologia, la crisi della replicabilità evidenzia come un'applicazione acritica o meccanica delle procedure frequentiste possa talvolta compromettere la solidità delle conclusioni scientifiche.

In sintesi, il frequentismo non deve essere considerato come una semplice collezione di tecniche, ma come un paradigma scientifico con implicazioni culturali, etiche e metodologiche profonde. Nei capitoli successivi verranno esaminate nel dettaglio le procedure inferenziali frequentiste e i loro limiti intrinseci, gettando le basi per la presentazione dell'approccio bayesiano, che costituirà il fulcro del presente manuale.

::: {.callout-note}
**Nota didattica:** L’approccio frequentista viene qui trattato con un duplice scopo: fornire gli strumenti concettuali necessari per interpretare criticamente la letteratura scientifica esistente e motivare l’esplorazione di paradigmi alternativi. La sua comprensione rimane un fondamento indispensabile per una formazione statistica rigorosa e consapevole.
:::

::: {.callout-note collapse=true title="Informazioni sull'ambiente di sviluppo"}
```{r}
sessionInfo()
```
:::

## Bibliografia {.unnumbered .unlisted}

