# Stime, stimatori e parametri {#sec-freq-stime-parametri}

::: {.callout-note appearance="minimal"}

In questo capitolo ci concentreremo sul concetto di **distribuzione campionaria**, uno dei pilastri dell'inferenza statistica frequentista. La distribuzione campionaria descrive come le stime dei parametri della popolazione variano da campione a campione e permette di stabilire proprietà probabilistiche delle stime campionarie, fondamentali per costruire intervalli di confidenza e condurre test di ipotesi.
:::

::: callout-important
## In questo capitolo imparerai a

- comprendere il concetto di distribuzione campionaria;
- familiarizzare con le proprietà della distribuzione campionaria della media;
- comprendere il teorema del limite centrale e le sue implicazioni.
:::

::: callout-tip
## Prerequisiti

- Leggere il capitolo *Sampling* di [Statistical Inference via Data Science: A ModernDive into R and the Tidyverse (Second Edition)](https://moderndive.com/v2/).
- Consultare il modulo sulla probabilità per i concetti di variabili casuali, valore atteso e varianza.
:::

::: {.callout-caution collapse=true title="Preparazione del Notebook"}

```{r}
here::here("code", "_common.R") |> 
  source()
```
:::

## Concetti di base

L’analisi statistica ha spesso come obiettivo la conoscenza di una o più caratteristiche di una popolazione di interesse. Tuttavia, nella pratica, l’intera popolazione è raramente osservabile, e l’inferenza deve basarsi su un campione estratto da essa.

In questo contesto si definiscono tre concetti fondamentali:

- **parametro**: quantità fissa ma incognita che descrive una caratteristica della popolazione (ad esempio, la sua media o varianza). Rappresenta il bersaglio dell’inferenza.
- **stimatore**: regola o funzione matematica dei dati campionari, utilizzata per ottenere un valore approssimativo del parametro. Formalmente, è una variabile casuale prima dell’osservazione del campione.
- **stima**: valore numerico effettivamente calcolato a partire da un campione specifico applicando lo stimatore. È una realizzazione concreta dello stimatore.

La distinzione tra stimatore (funzione campionaria dotata di proprietà probabilistiche) e stima (valore numerico osservato) è fondamentale. Le stime sono inevitabilmente soggette a incertezza statistica, in quanto dipendono dal campione casuale osservato e, in generale, non corrispondono al valore effettivo del parametro della popolazione.

## Distribuzione campionaria

Per introdurre il concetto di *distribuzione campionaria*, utilizziamo un esempio con una popolazione molto piccola, così da poter enumerare tutti i possibili campioni.

### Esempio introduttivo

Supponiamo di avere la seguente popolazione costituita da quattro valori:

```{r}
x <- c(2, 4.5, 5, 5.5)
x
```

Questi valori potrebbero rappresentare, ad esempio, i tempi di reazione (in secondi) di quattro partecipanti a un esperimento. Calcoliamo la media e la varianza della popolazione:

```{r}
mean(x)  # Media
var(x)   # Varianza
```

### Campionamento e distribuzione campionaria

Ora estraiamo **tutti i possibili campioni di dimensione** (n = 2) **con reinserimento** dalla popolazione. Poiché a ogni estrazione esistono quattro possibili valori, il numero totale di campioni distinti è:

$$
4^2 = 16.
$$

```{r}
samples <- expand.grid(x, x)
samples
```

```{r}
nrow(samples)
```

Per ciascun campione calcoliamo la media, ottenendo così la **distribuzione campionaria della media**:

```{r}
sample_means <- rowMeans(samples)
sample_means
```

### Visualizzazione della distribuzione campionaria

```{r}
df <- data.frame(Valori = sample_means)

ggplot(df, aes(x = Valori)) +
  geom_histogram(
    bins = 7,
    aes(y = after_stat(density)),
    fill = "steelblue",
    color = "white"
  ) +
  labs(
    title = "Distribuzione campionaria delle medie (n = 2)",
    x = "Media campionaria",
    y = "Densità"
  )
```

L’istogramma mostra chiaramente che le medie campionarie non sono distribuite uniformemente. Alcuni valori di media compaiono più spesso perché possono essere ottenuti in più modi dai valori della popolazione. Questo esempio illustra un punto chiave: anche quando la popolazione è molto semplice, la distribuzione campionaria di una statistica (in questo caso, la media) presenta una struttura propria, determinata sia dalla forma della popolazione sia dalla dimensione del campione.

### Proprietà della distribuzione campionaria

#### Media della distribuzione campionaria

Un risultato fondamentale della teoria della stima afferma che la media della distribuzione campionaria coincide con la media della popolazione. Possiamo verificarlo nel nostro esempio:

```{r}
mean(x)            # Media della popolazione
mean(sample_means) # Media della distribuzione campionaria
```

Questa uguaglianza mostra che la media campionaria $\bar{X}$ è uno **stimatore non distorto**: se ripetessimo il campionamento un numero indefinito di volte, la media delle nostre stime tenderebbe al valore reale della popolazione.

#### Varianza della distribuzione campionaria

La variabilità delle medie campionarie è descritta da:

$$
\text{Var}(\bar{X}) = \frac{\sigma^2}{n},
$$
dove $\sigma^2$ è la varianza della popolazione e $n$ la dimensione del campione. Verifichiamo il risultato nel nostro caso:

```{r}
var(x)                    # Varianza della popolazione
var(x) / 2                # Varianza teorica (σ²/n per n = 2)
var(sample_means) * 15/16 # Varianza empirica (corretta per popolazione finita)
```

La riduzione della varianza all'aumentare di (n) riflette un principio intuitivo: campioni più grandi forniscono stime più stabili della media.


## Il teorema del limite centrale

Il **teorema del limite centrale** (TLC) è uno dei pilastri della statistica inferenziale. Stabilisce che, al crescere della dimensione campionaria, la distribuzione della media campionaria assume una forma approssimativamente normale, anche quando la distribuzione della popolazione non è normale.

### Enunciato formale

Sia $X_1, X_2, \ldots, X_n$ una sequenza di variabili casuali indipendenti e identicamente distribuite, con media $\mu$ e varianza finita $\sigma^2$. Allora, per $n$ sufficientemente grande:

$$
\bar{X} \sim \mathcal{N}\left(\mu, \frac{\sigma^2}{n}\right),
$$
e in forma standardizzata:

$$
Z = \frac{\bar{X} - \mu}{\sigma / \sqrt{n}} \xrightarrow{d} \mathcal{N}(0, 1).
$$

Questo risultato spiega perché la distribuzione normale compare così spesso in psicologia e nelle scienze empiriche: molte statistiche derivate da campioni, e in particolare la media, tendono naturalmente a distribuirsi in modo approssimativamente gaussiano, anche quando i dati di partenza non lo sono.

### Dimostrazione mediante simulazione

Per vedere concretamente come opera il teorema del limite centrale, consideriamo una distribuzione uniforme sull'intervallo [0, 1]. Si tratta di una distribuzione molto diversa da quella normale: è piatta, simmetrica e con varianza limitata. Proprio per questo motivo, rappresenta un buon esempio per mostrare come il TLC agisca anche quando la distribuzione di partenza non è affatto "a campana".

Il codice seguente genera 10.000 campioni per tre diverse dimensioni campionarie ($n$ = 5, $n$ = 30, $n$ = 100) e calcola la media di ciascun campione.

```{r}
set.seed(123)
n_samples <- 10000

# Funzione per calcolare medie campionarie
calculate_means <- function(sample_size) {
  replicate(n_samples, mean(runif(sample_size, min = 0, max = 1)))
}

# Medie per diverse dimensioni campionarie
means_n5 <- calculate_means(5)
means_n30 <- calculate_means(30)
means_n100 <- calculate_means(100)

# Visualizzazione
par(mfrow = c(1, 3))
hist(means_n5, breaks = 40, main = "n = 5", xlab = "Media", probability = TRUE)
hist(means_n30, breaks = 40, main = "n = 30", xlab = "Media", probability = TRUE)
hist(means_n100, breaks = 40, main = "n = 100", xlab = "Media", probability = TRUE)
```

```{r}
#| echo: false
par(mfrow = c(1, 1))
```

Con l'aumento della dimensione del campione, si osservano due fenomeni chiave:

1. **la forma della distribuzione delle medie si avvicina rapidamente a una distribuzione normale**, anche se la distribuzione di partenza non lo è;
2. **la variabilità delle medie diminuisce**: i valori si concentrano sempre più vicino alla media della distribuzione originale (0.5 nel caso della distribuzione uniforme [0,1]).

Questa simulazione mostra chiaramente la caratteristica centrale del TLC: a prescindere dalla forma della distribuzione iniziale, la distribuzione delle medie campionarie tenderà comunque a una distribuzione normale e sarà sempre più concentrata attorno al valore atteso della popolazione, man mano che il campione aumenta.

## Errore Standard

L'**errore standard** (SE) rappresenta la deviazione standard della distribuzione campionaria di uno stimatore, fornendo quindi una misura della sua variabilità teorica sotto ripetuto campionamento. Nel caso specifico della media campionaria $\bar{X}$, l'errore standard è definito da:

$$
\text{SE}(\bar{X}) = \frac{\sigma}{\sqrt{n}},
$$
dove $\sigma$ è la deviazione standard della popolazione e $n$ la dimensione del campione.

Poiché nella pratica il parametro $\sigma$ è raramente noto, esso viene sostituito dalla sua stima campionaria, la deviazione standard campionaria $s$, ottenendo l'errore standard stimato:

$$
\widehat{\text{SE}}(\bar{X}) = \frac{s}{\sqrt{n}}.
$$

L'errore standard costituisce una misura fondamentale della precisione di uno stimatore: valori più piccoli indicano una minore dispersione attorno al valore atteso, segnalando quindi una maggiore affidabilità della stima.

## Implicazioni per l'inferenza

La distribuzione campionaria e il concetto di errore standard formano il fondamento teorico dell'inferenza frequentista. La comprensione del comportamento di uno stimatore sotto il principio della ripetizione del campionamento consente di:

1.  **quantificare l'incertezza**: attribuire una misura di variabilità (l'errore standard) a una stima puntuale, trasformandola da un singolo numero in un'informazione associata a una distribuzione di probabilità.
2.  **costruire intervalli di confidenza**: derivare un intervallo di valori plausibili per il parametro incognito, la cui interpretazione è legata alla percentuale di copertura della procedura di costruzione nel lungo termine.
3.  **condurre test di ipotesi**: calcolare probabilità (come il p-value) che quantificano quanto estremi siano i dati osservati rispetto a un'ipotesi nulla di riferimento, assumendo la validità di tale ipotesi e del modello di campionamento ripetuto.

::: {.callout-note}
Il concetto di distribuzione campionaria può risultare controintuitivo perché richiede di pensare a cosa succederebbe se ripetessimo l'esperimento molte volte, anche se in pratica raccogliamo un solo campione. Questa è una caratteristica distintiva del pensiero frequentista.
:::

## Riflessioni conclusive

In questo capitolo sono stati introdotti i principi fondamentali che governano l'inferenza statistica nell'approccio frequentista. È stato illustrato come la distribuzione campionaria costituisca il concetto centrale, descrivendo la variabilità teorica di uno stimatore nell'ipotesi di ripetuto campionamento dalla stessa popolazione.

In particolare, per la media campionaria $\bar{X}$ è stato dimostrato che la sua distribuzione campionaria ha valore atteso pari al parametro della popolazione μ, garantendo la proprietà di non distorsione dello stimatore. La sua varianza è data da $\sigma^2/n$, il che evidenzia come la precisione della stima aumenti con l'aumentare della dimensione del campione, n. Il teorema del limite centrale fornisce il fondamento teorico per l'approssimazione normale di tale distribuzione quando n è sufficientemente grande, a prescindere dalla forma della distribuzione sottostante. L'errore standard, definito come la radice quadrata della varianza della distribuzione campionaria, fornisce una misura quantitativa di tale precisione.

Questi concetti costituiscono la struttura logica necessaria per sviluppare e comprendere gli strumenti inferenziali fondamentali, ovvero gli intervalli di confidenza e i test di ipotesi, che verranno approfonditi nei capitoli successivi.

::: {.callout-note collapse=true title="Informazioni sull'ambiente di sviluppo"}
```{r}
sessionInfo()
```
:::

