# Stime, stimatori e parametri {#sec-freq-stime-parametri}

::: {.callout-note title="In sintesi"}
**Da sapere**  Nell'inferenza frequentista, il parametro è una quantità fissa del modello, lo stimatore è una regola applicata ai dati e la stima è il valore numerico osservato. Le proprietà di uno stimatore vengono valutate immaginando di ripetere il campionamento nelle stesse condizioni.

**Da saper fare**  Distinguere parametro, stimatore e stima; interpretare bias, consistenza, efficienza ed errore quadratico medio; distinguere deviazione standard ed errore standard; spiegare perché una stima puntuale deve essere accompagnata da una misura di precisione.
:::

## Introduzione {.unnumbered .unlisted}

Il capitolo precedente ha mostrato come la statistica frequentista si sia formata attraverso contributi differenti: lo studio della variabilità, la regressione e la correlazione, la significatività fisheriana e il controllo degli errori di Neyman--Pearson. Passiamo ora dalla storia al primo problema operativo dell'inferenza:

> Come possiamo usare un campione per stimare una quantità sconosciuta della popolazione o del modello?

La risposta frequentista non consiste soltanto nel calcolare un numero. Occorre anche valutare la procedura che produce quel numero: quanto varia da campione a campione, se tende sistematicamente a sbagliare e se diventa più precisa quando aumentano le informazioni disponibili.

Questo capitolo introduce il lessico necessario per comprendere i capitoli successivi. Gli intervalli di confidenza e i test di ipotesi dipendono infatti dalla stessa idea fondamentale: una statistica osservata va interpretata attraverso il comportamento che avrebbe sotto campionamenti ripetuti.

## Perché la stima è il primo passo dell'inferenza?

Immaginiamo di voler conoscere il livello medio di ansia degli studenti iscritti a un'università. Non possiamo osservare ogni studente, quindi selezioniamo un campione e calcoliamo la media dei punteggi.

La media campionaria descrive il campione osservato. Per usarla come informazione sulla popolazione dobbiamo però affrontare due domande:

1. **Quale quantità vogliamo stimare?**
2. **Quanto cambierebbe la nostra stima se osservassimo un altro campione?**

La prima domanda riguarda il parametro o, più precisamente, la **quantità bersaglio** dell'analisi. La seconda riguarda la variabilità campionaria dello stimatore.

::: {.callout-important title="Prima della formula viene la domanda"}
Una stima è interpretabile soltanto se sono definiti con chiarezza:

- la popolazione o il processo a cui si vuole generalizzare;
- il costrutto psicologico e il modo in cui viene misurato;
- la quantità da stimare;
- il meccanismo di campionamento o di assegnazione;
- il modello che collega i dati alla quantità bersaglio.

Una procedura può essere matematicamente precisa e stimare con grande accuratezza la quantità sbagliata.
:::

::: {.callout-tip title="Prerequisiti"}
È utile avere letto:

- l'introduzione a questo modulo e il capitolo sulle origini storiche del frequentismo;
- il capitolo [Dal campione all'evidenza](https://ccaudek.github.io/utet-prob/chapters/probability/13_from_sample_to_evidence.html) del sito dedicato alla probabilità;
- i richiami su valore atteso, varianza e distribuzioni campionarie.

Qui non ridimostreremo la Legge dei Grandi Numeri o il Teorema del Limite Centrale. Useremo quei risultati per comprendere la logica frequentista della stima.
:::

## Panoramica del capitolo {.unnumbered .unlisted}

Il capitolo procede in sette passaggi:

1. distingue parametro, stimatore e stima;
2. chiarisce che cosa significa produrre una stima puntuale;
3. introduce correttezza e bias;
4. presenta consistenza, efficienza ed errore quadratico medio;
5. collega lo stimatore alla sua distribuzione campionaria;
6. distingue deviazione standard ed errore standard;
7. confronta, senza sovrapporle, la stima frequentista e quella bayesiana.

::: {.callout-note title="Preparazione del notebook"}
Per eseguire gli esempi, prepara l'ambiente comune del progetto:

```{r}
#| echo: true
#| message: false
#| warning: false
here::here("code", "_common.R") |>
  source()
```
:::

## Il problema della stima {#sec-freq-estimation-problem}

Una ricercatrice raccoglie un campione di studenti e osserva un punteggio medio di ansia pari a 18.4. Questo numero è una descrizione esatta del campione, ma è soltanto una possibile stima della media della popolazione.

Se venisse selezionato un altro campione, la media sarebbe probabilmente diversa. Il problema inferenziale nasce quindi dalla distanza tra:

- la quantità della popolazione o del modello che interessa alla ricerca;
- l'informazione parziale e variabile fornita dal campione.

Nel frequentismo standard, il parametro viene trattato come **fisso ma ignoto** all'interno del modello. La nostra conoscenza del parametro è incompleta, ma la probabilità non viene normalmente usata per assegnare una distribuzione ai suoi valori possibili. Viene invece usata per descrivere dati, statistiche e procedure sotto ripetizioni reali o ipotetiche.

::: {.callout-note title="La domanda frequentista"}
Una domanda frequentista tipica è:

> Se applicassimo lo stesso stimatore a molti campioni generati nelle stesse condizioni, come si comporterebbero le stime?

Questa domanda consente di definire bias, errore standard, copertura ed errori decisionali.
:::

## Parametro, stimatore e stima {#sec-freq-parameter-estimator-estimate}

I tre termini descrivono livelli differenti dell'analisi.

| Termine | Significato | Esempio |
|---|---|---|
| **Parametro** | Quantità fissa e ignota del modello o della popolazione | La media della popolazione, $\mu$ |
| **Stimatore** | Regola o funzione dei dati usata per stimare il parametro | La media campionaria, $\bar X$ |
| **Stima** | Valore numerico assunto dallo stimatore nel campione osservato | $\bar x = 18.4$ |

Il **parametro** è l'obiettivo dell'inferenza. Può essere una media, una proporzione, una varianza, una differenza tra gruppi, una correlazione o un coefficiente di regressione.

Lo **stimatore** è una funzione dei dati. Prima di osservare il campione, il suo valore non è noto perché dipende da quali dati verranno raccolti. Per questo motivo viene rappresentato con una variabile casuale, come $\bar X$ o $\hat\theta$.

La **stima** è la realizzazione osservata dello stimatore, indicata spesso con lettere minuscole, come $\bar x$ o $\hat\theta_{\mathrm{obs}}$.

::: {.callout-warning title="Stimatore e stima non sono sinonimi"}
Correttezza, consistenza, varianza ed efficienza sono proprietà dello **stimatore come procedura**. La singola **stima osservata** può essere vicina o lontana dal parametro. Poiché il valore vero è ignoto, la sua accuratezza non può essere letta direttamente dal numero osservato.
:::

## La stima puntuale {#sec-freq-point-estimate}

Una **stima puntuale** usa un singolo numero come sintesi del parametro di interesse. Esempi comuni sono:

- $\bar x$ per stimare la media $\mu$;
- $\hat p$ per stimare una proporzione $p$;
- $\bar x_1-\bar x_2$ per stimare una differenza tra medie;
- $r$ per stimare una correlazione $\rho$.

Il termine *puntuale* non significa che quel valore sia certamente corretto, né necessariamente che sia il valore «più probabile». Significa soltanto che la procedura restituisce un singolo valore.

Due studi possono produrre la stessa stima ma livelli molto differenti di precisione:

| Studio | Stima della media | Errore standard |
|---|---:|---:|
| A | 18.4 | 0.30 |
| B | 18.4 | 1.80 |

La stima puntuale coincide, ma nello studio B lo stimatore varia molto di più da campione a campione. Il numero 18.4 non contiene, da solo, questa informazione.

::: {.callout-important title="Precisione non significa accuratezza"}
Un errore standard piccolo indica che la procedura produce stime poco variabili nelle condizioni assunte. Non dimostra che la stima sia vicina alla quantità scientificamente rilevante.

Un campione molto grande può produrre una stima estremamente precisa ma sistematicamente distorta a causa di selezione dei partecipanti, misurazione inadeguata o modello errato.
:::

## Come si sceglie uno stimatore?

Uno stesso parametro può essere stimato in modi differenti. La scelta può derivare:

- da una sintesi naturale dei dati, come la media campionaria;
- dal metodo dei minimi quadrati;
- dalla massimizzazione della verosimiglianza;
- da criteri di robustezza o regolarizzazione;
- da proprietà teoriche considerate desiderabili.

La **massima verosimiglianza**, per esempio, sceglie il valore del parametro che rende massimi i dati osservati secondo il modello. Il sito dedicato alla probabilità introduce separatamente il concetto di [verosimiglianza](https://ccaudek.github.io/utet-prob/chapters/probability/14_likelihood.html).

La scelta di uno stimatore non dipende soltanto dalla disponibilità di una formula. Dipende dal modello, dallo scopo dell'analisi e dal costo attribuito ai diversi tipi di errore.

## Che cosa rende buono uno stimatore? {#sec-freq-good-estimators}

Le proprietà seguenti descrivono il comportamento dello stimatore sotto il modello e il meccanismo di campionamento specificati. Nessuna di esse garantisce, da sola, che il modello o la misura siano adeguati alla domanda psicologica.

### Correttezza e bias

Uno stimatore $\hat\theta$ è **corretto**, o **non distorto**, se il suo valore atteso coincide con il parametro:

$$
\operatorname{E}(\hat\theta)=\theta.
$$

Il **bias statistico** è definito come:

$$
\operatorname{Bias}(\hat\theta)
=
\operatorname{E}(\hat\theta)-\theta.
$$

Uno stimatore corretto è centrato sul parametro nel lungo periodo. Non segue che ogni singola stima sia vicina al valore vero: uno stimatore può essere non distorto ma molto variabile.

::: {.callout-warning title="Due significati diversi di bias"}
Il bias dello stimatore è una proprietà matematica definita rispetto a un modello e a ripetizioni del campionamento.

Espressioni come *bias di selezione*, *bias di misurazione* o *bias di pubblicazione* indicano invece distorsioni del processo di ricerca. Non sono automaticamente rappresentate da $\operatorname{Bias}(\hat\theta)$ e non vengono eliminate scegliendo uno stimatore non distorto.
:::

### Consistenza

Uno stimatore è **consistente** se converge al parametro quando la dimensione del campione cresce. Una formulazione comune è la convergenza in probabilità:

$$
\hat\theta_n \xrightarrow{P} \theta
\qquad
\text{quando } n\to\infty.
$$

La consistenza è una proprietà asintotica. Non garantisce che lo stimatore funzioni bene in un campione piccolo, né corregge automaticamente errori di misura, campionamento non rappresentativo o specificazione errata del modello.

Uno stimatore può essere consistente pur essendo lievemente distorto nei campioni finiti, purché il bias e la variabilità si riducano con l'aumentare di $n$.

### Efficienza

All'interno di una classe specificata di stimatori e sotto un dato modello, uno stimatore viene detto più **efficiente** se raggiunge una precisione maggiore, spesso espressa da una varianza inferiore.

Il confronto richiede cautela:

- deve riguardare lo stesso parametro;
- deve usare lo stesso modello e lo stesso schema di campionamento;
- deve chiarire la classe di stimatori considerata;
- può essere esatto in campioni finiti oppure soltanto asintotico.

L'efficienza non è quindi una proprietà assoluta separata dalle assunzioni.

### Il compromesso bias-varianza

Uno stimatore lievemente distorto può avere una varianza molto inferiore a quella di uno stimatore non distorto. Per uno stimatore scalare con secondo momento finito, l'**errore quadratico medio** è:

$$
\operatorname{MSE}(\hat\theta)
=
\operatorname{E}\!\left[(\hat\theta-\theta)^2\right]
=
\operatorname{Var}(\hat\theta)
+
\operatorname{Bias}(\hat\theta)^2.
$$

La formula mostra due modi diversi di sbagliare:

- le stime possono essere molto disperse;
- le stime possono essere sistematicamente spostate rispetto al parametro.

Ridurre una componente può aumentare l'altra. Per questo motivo la non distorsione non è sempre l'unico criterio rilevante.

## La distribuzione campionaria {#sec-freq-role-sampling-distribution}

La **distribuzione campionaria** descrive i valori che lo stimatore assumerebbe in campioni ripetuti generati secondo lo stesso modello e lo stesso disegno.

Non è:

- la distribuzione dei dati individuali;
- la distribuzione osservata in un singolo campione;
- una distribuzione di probabilità sul parametro.

È una distribuzione dello **stimatore**.

La distribuzione campionaria permette di:

- calcolare errori standard;
- confrontare stimatori;
- costruire intervalli di confidenza;
- definire statistiche test e valori critici;
- valutare errori di tipo I, errori di tipo II e potenza.

::: {.callout-note title="Collegamento con il sito sulla probabilità"}
Il sito sulla probabilità sviluppa il passaggio dal campione alla distribuzione campionaria. Qui cambiamo prospettiva: usiamo quella distribuzione per valutare una procedura inferenziale.

Questa separazione evita di ripetere la teoria probabilistica e chiarisce il ruolo specifico del modulo frequentista.
:::

## L'errore standard {#sec-freq-standard-error-operational}

L'**errore standard** è la deviazione standard della distribuzione campionaria di uno stimatore:

$$
\operatorname{SE}(\hat\theta)
=
\sqrt{\operatorname{Var}(\hat\theta)}.
$$

Per una media calcolata su $n$ osservazioni indipendenti con la stessa varianza finita $\sigma^2$:

$$
\operatorname{SE}(\bar X)
=
\frac{\sigma}{\sqrt n}.
$$

Poiché $\sigma$ è generalmente ignota, nel caso elementare viene stimata mediante la deviazione standard campionaria:

$$
\widehat{\operatorname{SE}}(\bar X)
=
\frac{s}{\sqrt n}.
$$

Questa formula non è universale. Dati raggruppati, misure ripetute, dipendenza temporale, campionamenti complessi o eteroschedasticità richiedono errori standard appropriati alla struttura dei dati.

::: {.callout-warning title="Deviazione standard ed errore standard"}
La **deviazione standard** descrive la dispersione delle osservazioni.

L'**errore standard** descrive la dispersione campionaria di uno stimatore.

Aumentando $n$, l'errore standard della media tende a diminuire, ma la variabilità tra gli individui non scompare.
:::

::: {.callout-note title="Che cosa comunica l'errore standard"}
L'errore standard è una misura della **precisione campionaria della procedura**, sotto le assunzioni adottate.

Non misura direttamente:

- la validità del costrutto;
- il bias di selezione;
- l'importanza dell'effetto;
- la probabilità che il parametro si trovi vicino alla stima;
- la probabilità di replicare un risultato statisticamente significativo.
:::

## Dalla stima puntuale all'intervallo

Una stima puntuale risponde alla domanda:

> Quale valore ha restituito lo stimatore nel campione osservato?

L'errore standard aggiunge:

> Quanto varierebbe lo stimatore sotto ripetizioni del campionamento?

Il capitolo successivo combinerà stima, errore standard e valore critico per costruire un **intervallo di confidenza**. L'obiettivo non sarà assegnare una probabilità al parametro, ma costruire una procedura con una frequenza di copertura controllata sotto il modello.

Non anticipiamo qui la derivazione. È sufficiente riconoscere il passaggio logico:

$$
\text{stima puntuale}
\quad\longrightarrow\quad
\text{variabilità campionaria}
\quad\longrightarrow\quad
\text{procedura intervallare}.
$$

## Stima frequentista e stima bayesiana {#sec-freq-estimation-bayes-contrast}

Frequentismo e bayesianesimo possono condividere:

- lo stesso insieme di dati;
- lo stesso modello generativo;
- la stessa funzione di verosimiglianza;
- la stessa domanda sostantiva.

Differiscono nel modo in cui rappresentano l'incertezza inferenziale.

| Aspetto | Stima frequentista | Stima bayesiana |
|---|---|---|
| Parametro | Fisso all'interno del modello | Rappresentato mediante una distribuzione di probabilità |
| Quantità probabilistiche | Dati, statistiche e procedure sotto campionamento | Parametri e predizioni condizionati a prior, modello e dati |
| Oggetto centrale | Stimatore e distribuzione campionaria | Distribuzione a posteriori |
| Misura elementare di precisione | Errore standard | Dispersione a posteriori |
| Valutazione | Proprietà sotto ripetizioni | Coerenza dell'aggiornamento e adeguatezza del modello |

La distinzione non implica che un'analisi frequentista produca soltanto un numero o che un'analisi bayesiana non possa essere valutata nelle ripetizioni. Indica quale oggetto viene usato come base immediata dell'inferenza.

::: {.callout-important title="Un confronto utile, non una gara di slogan"}
L'errore standard non è una deviazione standard a posteriori e un intervallo di confidenza non è un intervallo di credibilità.

Le quantità possono talvolta risultare numericamente simili, ma hanno significati diversi perché derivano da costruzioni probabilistiche differenti.
:::

## Riflessioni conclusive {.unnumbered .unlisted}

Stimare un parametro significa molto più che calcolare una statistica descrittiva. Nel frequentismo, lo stimatore viene trattato come una procedura casuale prima dell'osservazione dei dati e valutato attraverso la sua distribuzione campionaria.

Abbiamo distinto parametro, stimatore e stima; introdotto correttezza, bias, consistenza, efficienza ed errore quadratico medio; chiarito che l'errore standard misura la precisione campionaria e non la variabilità individuale o la validità scientifica.

La lezione centrale è duplice:

1. una stima puntuale senza una misura di precisione è incompleta;
2. una stima molto precisa può essere scientificamente fuorviante se il campione, la misura o il modello sono inadeguati.

Nel prossimo capitolo vedremo come la logica della distribuzione campionaria conduce agli intervalli di confidenza e perché la loro interpretazione riguarda la copertura della procedura, non una probabilità assegnata al parametro osservato.

## Esercizi {.unnumbered .unlisted}

1. In uno studio su 120 studenti, la media osservata di una scala di stress è 24.6. Identifica il parametro, lo stimatore e la stima.

2. Due studi producono la stessa stima, ma il primo ha errore standard 0.4 e il secondo 2.1. Che cosa puoi concludere sulla loro precisione? Che cosa non puoi concludere sulla loro accuratezza?

3. Perché uno stimatore non distorto può produrre una singola stima molto lontana dal parametro?

4. Uno stimatore è lievemente distorto nei campioni piccoli, ma il bias e la varianza tendono a zero quando $n$ aumenta. Può essere consistente? Spiega.

5. Perché un campione molto grande non elimina automaticamente il bias di selezione o gli errori di misurazione?

6. Qual è la differenza tra la deviazione standard dei punteggi e l'errore standard della media?

7. Che cosa mostra la decomposizione
   $\operatorname{MSE}=\operatorname{Var}+\operatorname{Bias}^2$?

8. Frequentismo e bayesianesimo usano la stessa verosimiglianza. In che modo differisce l'oggetto immediato con cui rappresentano l'incertezza sul parametro?

::: {.callout-tip title="Soluzioni" collapse="true"}
1. Il parametro è la media della scala di stress nella popolazione definita dallo studio. Lo stimatore è la media campionaria $\bar X$. La stima osservata è $\bar x=24.6$.

2. Il primo studio ha una stima campionariamente più precisa: lo stimatore varia meno sotto le ripetizioni assunte. Non possiamo però sapere dal solo errore standard quale stima sia più vicina al parametro vero, né se campione e misura siano privi di distorsioni.

3. La non distorsione riguarda la media delle stime in molte ripetizioni. Se la distribuzione campionaria è molto dispersa, una singola stima può comunque risultare lontana dal parametro.

4. Sì. La consistenza richiede che lo stimatore converga al parametro quando $n$ cresce. Non richiede necessariamente che sia non distorto per ogni dimensione campionaria.

5. Aumentare $n$ riduce soprattutto la variabilità campionaria. Se il campione esclude sistematicamente una parte della popolazione o lo strumento misura in modo distorto, più dati possono rendere molto precisa una stima sistematicamente errata.

6. La deviazione standard descrive quanto differiscono le osservazioni individuali. L'errore standard descrive quanto varierebbe la media campionaria tra campioni ripetuti.

7. Mostra che l'errore complessivo di uno stimatore dipende sia dalla sua dispersione sia dallo spostamento sistematico rispetto al parametro. Uno stimatore può migliorare riducendo una componente anche se l'altra aumenta leggermente.

8. Nel frequentismo l'incertezza viene rappresentata immediatamente attraverso lo stimatore e la sua distribuzione campionaria. Nel bayesianesimo viene rappresentata mediante la distribuzione a posteriori del parametro, condizionata a prior, modello e dati.
:::

::: {.callout-note title="Punti chiave" collapse="true"}
- Il parametro è la quantità fissa che si vuole conoscere all'interno del modello.
- Lo stimatore è una funzione dei dati; la stima è il valore osservato.
- La stima puntuale non contiene, da sola, una misura di precisione.
- La non distorsione riguarda il valore atteso dello stimatore, non la vicinanza di ogni singola stima al parametro.
- La consistenza è una proprietà asintotica.
- L'efficienza dipende dal modello e dalla classe di stimatori considerata.
- L'MSE combina varianza e bias al quadrato.
- L'errore standard descrive la variabilità campionaria dello stimatore.
- Precisione campionaria, accuratezza, validità della misura e rappresentatività del campione sono concetti distinti.
- Frequentismo e bayesianesimo possono condividere la verosimiglianza, ma rappresentano diversamente l'incertezza inferenziale.
:::

::: {.callout-note title="Ambiente di sviluppo" collapse="true"}
Le informazioni sull'ambiente R possono essere ottenute con:

```{r}
#| echo: true
sessionInfo()
```
:::
