# Stime, stimatori e parametri {#sec-freq-stime-parametri}

::: {.callout-note appearance="minimal"}
Questo capitolo introduce il modo in cui l'inferenza frequentista affronta il problema della **stima dei parametri**. Nel companion sulla probabilità abbiamo già discusso distribuzioni campionarie, errore standard, Legge dei Grandi Numeri e Teorema del Limite Centrale. Qui non ripeteremo quei risultati: li useremo come strumenti per comprendere che cosa significa, nel paradigma frequentista, stimare una quantità sconosciuta a partire da un campione.
:::

::: {.callout-important}
## In questo capitolo imparerai a

- distinguere tra **parametro**, **stimatore** e **stima**;
- capire perché, nel frequentismo, il parametro è considerato fisso ma ignoto;
- descrivere le proprietà desiderabili di uno stimatore: correttezza, consistenza, efficienza e compromesso bias-varianza;
- interpretare l'errore standard come misura operativa dell'incertezza campionaria;
- comprendere perché la stima puntuale conduce naturalmente agli intervalli di confidenza.
:::

::: {.callout-tip collapse="true"}
## Prerequisiti

Per seguire questo capitolo è utile aver letto:

- il capitolo sul campione e l'evidenza del companion sulla probabilità, in particolare @sec-prob-inference-uncertainty;
- il capitolo sulle proprietà delle variabili casuali, per valore atteso e varianza;
- il capitolo introduttivo di questo modulo, in cui sono state distinte le domande frequentiste dalle domande bayesiane.

In questo capitolo useremo espressioni come "distribuzione campionaria" ed "errore standard" senza ridimostrarle. Il punto non è ripetere la teoria probabilistica, ma chiarire come essa viene impiegata nelle procedure frequentiste di stima.
:::

::: {.callout-caution collapse=true title="Preparazione del Notebook"}

```{r}
here::here("code", "_common.R") |>
  source()
```
:::

## Il problema della stima {#sec-freq-estimation-problem}

Una ricercatrice vuole stimare il livello medio di ansia in una popolazione di studenti universitari. Non può osservare tutti gli studenti, quindi raccoglie un campione e calcola la media osservata. Ottiene, per esempio, una media pari a 18.4 su una scala psicometrica.

Questo numero è utile, ma da solo non risponde alla domanda inferenziale principale. La media osservata è solo il risultato di uno specifico campione. Se la ricercatrice avesse osservato un altro campione, avrebbe probabilmente ottenuto un valore diverso.

Il problema della stima nasce da questa distanza tra due livelli:

- la **popolazione**, che contiene la quantità di interesse;
- il **campione**, che fornisce solo un'osservazione parziale e variabile.

Nel paradigma frequentista, il parametro della popolazione è considerato una quantità fissa ma ignota. L'incertezza non riguarda il parametro in sé, ma la procedura usata per stimarlo a partire da campioni possibili.

::: {.callout-note title="La domanda frequentista"}
Una domanda frequentista tipica non è:

> Qual è la probabilità che il parametro abbia un certo valore, dati questi dati?

ma piuttosto:

> Se applicassimo questa procedura a molti campioni estratti nelle stesse condizioni, quali proprietà avrebbe la stima prodotta?
:::

Questa distinzione è essenziale. In un approccio bayesiano, l'incertezza sul parametro viene rappresentata direttamente mediante una distribuzione di probabilità. In un approccio frequentista, invece, la probabilità descrive il comportamento dei dati e delle statistiche campionarie nel caso di ipotetiche ripetizioni del campionamento.

## Parametro, stimatore e stima {#sec-freq-parameter-estimator-estimate}

Per evitare ambiguità, introduciamo tre termini fondamentali.

::: {.callout-note title="Tre livelli da distinguere"}

| Termine | Significato | Esempio |
|---|---|---|
| **Parametro** | Quantità fissa ma ignota della popolazione | La media vera dell'ansia, $\mu$ |
| **Stimatore** | Regola che usa i dati per stimare il parametro | La media campionaria, $\bar X$ |
| **Stima** | Valore numerico ottenuto nel campione osservato | $\bar x = 18.4$ |

:::

Il **parametro** è l'obiettivo dell'inferenza. Può essere una media, una proporzione, una varianza, una differenza tra medie, una correlazione o un coefficiente di regressione. Nel frequentismo il parametro non è casuale: ha un valore vero, anche se sconosciuto.

Lo **stimatore** è invece una funzione dei dati. Prima di osservare il campione, il suo valore è incerto perché dipende da quali osservazioni verranno effettivamente selezionate. Per questo motivo, lo stimatore ha una distribuzione campionaria.

La **stima** è il valore che otteniamo dopo aver osservato i dati. È il numero che compare nel report, nell'articolo o nella tabella dei risultati.

::: {.callout-warning title="Errore comune"}
Non bisogna confondere lo stimatore con la stima. Le proprietà teoriche, come correttezza o efficienza, riguardano lo **stimatore** come procedura. La singola **stima** osservata può essere vicina o lontana dal parametro, ma da sola non permette di sapere quanto sia accurata.
:::

## La stima puntuale {#sec-freq-point-estimate}

La forma più semplice di inferenza è la **stima puntuale**: si usa un singolo numero per rappresentare il valore più plausibile o più naturale del parametro.

Esempi comuni sono:

- la media campionaria $\bar x$ come stima della media della popolazione $\mu$;
- la proporzione campionaria $\hat p$ come stima della proporzione della popolazione $p$;
- la differenza tra due medie campionarie come stima della differenza tra due medie di popolazione;
- il coefficiente di correlazione campionario $r$ come stima della correlazione nella popolazione $\rho$.

La stima puntuale è indispensabile perché fornisce una sintesi dei dati. Tuttavia, non basta. Una stima puntuale non comunica quanta incertezza sia associata al risultato.

Supponiamo che due studi stimino la stessa media:

```{r}
stima_A <- 18.4
se_A <- 0.30

stima_B <- 18.4
se_B <- 1.80

risultati <- data.frame(
  Studio = c("A", "B"),
  Stima = c(stima_A, stima_B),
  Errore_standard = c(se_A, se_B)
)

risultati
```

Le due stime puntuali sono identiche, ma non hanno lo stesso significato inferenziale. Nel primo caso la procedura produce stime più stabili; nel secondo, la stessa stima è associata a maggiore variabilità campionaria. Questo esempio anticipa il ruolo degli intervalli di confidenza: una stima va sempre accompagnata da una misura della sua incertezza.

## Che cosa rende buono uno stimatore? {#sec-freq-good-estimators}

Nel frequentismo, uno stimatore viene valutato in base al suo comportamento nel lungo periodo, cioè sotto ripetizione ideale dello stesso procedimento di campionamento. Le proprietà più importanti sono correttezza, consistenza, efficienza e, più in generale, errore quadratico medio.

### Correttezza

Uno stimatore è **corretto** o **non distorto** se, nel lungo periodo, il suo valore medio coincide con il parametro che intende stimare:

$$
E(\hat\theta) = \theta.
$$

Intuitivamente, uno stimatore corretto non tende sistematicamente né a sovrastimare né a sottostimare il parametro. Questo non significa che ogni singola stima sia vicina al valore vero. Significa che gli errori positivi e negativi si compensano nel lungo periodo.

### Bias

Il **bias** di uno stimatore misura la distanza tra il valore atteso dello stimatore e il parametro:

$$
\mathrm{Bias}(\hat\theta) = E(\hat\theta) - \theta.
$$

Uno stimatore con bias positivo tende a sovrastimare il parametro; uno stimatore con bias negativo tende a sottostimarlo. Il bias può derivare dalla formula dello stimatore, ma anche da problemi più sostanziali: campionamento non rappresentativo, strumenti di misura distorti, dati mancanti non casuali.

::: {.callout-important title="Bias statistico e bias metodologico"}
Nel linguaggio tecnico, il bias può indicare una proprietà matematica dello stimatore. Nella pratica della ricerca psicologica, però, molte distorsioni nascono prima dell'analisi: dalla selezione dei partecipanti, dalla qualità della misura, dal disegno dello studio o dal modo in cui i dati sono raccolti. Un campione grande riduce l'incertezza campionaria, ma non elimina automaticamente le distorsioni sistematiche.
:::

### Consistenza

Uno stimatore è **consistente** se, al crescere della dimensione del campione, tende ad avvicinarsi al valore vero del parametro. In forma intuitiva:

$$
\hat\theta_n \longrightarrow \theta \quad \text{quando} \quad n \longrightarrow \infty.
$$

La consistenza collega la stima al comportamento asintotico della procedura. Uno stimatore consistente può essere impreciso in campioni piccoli, ma diventa affidabile quando il campione cresce.

### Efficienza

Tra due stimatori corretti dello stesso parametro, si dice più **efficiente** quello con varianza minore. In termini pratici, uno stimatore efficiente produce stime meno disperse da campione a campione.

Questo concetto è importante perché due stimatori possono essere entrambi centrati sul parametro, ma avere livelli molto diversi di precisione.

### Il compromesso bias-varianza

In molti problemi reali non esiste uno stimatore perfetto. A volte uno stimatore leggermente distorto può avere una varianza molto più piccola di uno stimatore non distorto. Per valutare complessivamente uno stimatore si considera spesso l'**errore quadratico medio**:

$$
\mathrm{MSE}(\hat\theta) = \mathrm{Var}(\hat\theta) + \mathrm{Bias}(\hat\theta)^2.
$$

Questa formula mostra che l'accuratezza di una procedura dipende sia dalla variabilità delle stime sia dalla loro eventuale distorsione sistematica.

## Il ruolo della distribuzione campionaria {#sec-freq-role-sampling-distribution}

La distribuzione campionaria è il concetto che permette al frequentismo di valutare una procedura di stima. Essa descrive come cambierebbe lo stimatore se lo studio fosse ripetuto molte volte nelle stesse condizioni.

Nel companion sulla probabilità abbiamo visto che la media campionaria ha alcune proprietà fondamentali: è centrata sulla media della popolazione, la sua variabilità diminuisce al crescere di $n$ e, sotto condizioni ampie, la sua distribuzione diventa approssimativamente normale per campioni grandi. Qui useremo questi risultati senza ridimostrarli.

::: {.callout-note title="Funzione della distribuzione campionaria in questo modulo"}
La distribuzione campionaria non viene introdotta qui come nuovo oggetto probabilistico, ma come fondamento delle procedure frequentiste:

- consente di definire l'errore standard;
- permette di costruire intervalli di confidenza;
- permette di valutare test di ipotesi;
- giustifica affermazioni sul comportamento a lungo termine delle procedure.
:::

La logica è questa: anche se osserviamo un solo campione, possiamo progettare procedure che, se applicate molte volte a campioni simili, abbiano proprietà controllate. Gli intervalli di confidenza e i test di ipotesi sono costruiti precisamente in questo modo.

## L'errore standard come misura operativa {#sec-freq-standard-error-operational}

L'**errore standard** è la deviazione standard della distribuzione campionaria di uno stimatore. Esso misura quanto lo stimatore varierebbe da campione a campione.

Per la media campionaria, quando la deviazione standard della popolazione è $\sigma$, l'errore standard teorico è:

$$
SE(\bar X) = \frac{\sigma}{\sqrt n}.
$$

Nella pratica, $\sigma$ non è nota, quindi viene sostituita dalla deviazione standard campionaria $s$:

$$
\widehat{SE}(\bar X) = \frac{s}{\sqrt n}.
$$

Il messaggio operativo è semplice: l'errore standard misura l'incertezza della **stima**, non la variabilità dei singoli dati. Una deviazione standard descrive quanto differiscono gli individui; un errore standard descrive quanto differirebbero le stime se ripetessimo il campionamento.

::: {.callout-warning title="Deviazione standard ed errore standard"}
La **deviazione standard** descrive la dispersione delle osservazioni. L'**errore standard** descrive la dispersione di uno stimatore sotto campionamento ripetuto. Confondere queste due quantità porta a interpretazioni errate dei risultati empirici.
:::

## Dal numero osservato alla procedura {#sec-freq-from-estimate-to-procedure}

Una stima puntuale risponde alla domanda:

> Qual è il valore osservato nel mio campione?

L'inferenza frequentista aggiunge una seconda domanda:

> Quali garanzie avrebbe la procedura che ha prodotto questa stima se fosse applicata ripetutamente?

Questa seconda domanda è il tratto distintivo del paradigma frequentista. Il singolo risultato osservato viene interpretato alla luce di una procedura più ampia: la procedura di campionamento, lo stimatore scelto, la sua distribuzione campionaria e le regole usate per costruire intervalli o test.

Per questo motivo, la stima puntuale non è il punto di arrivo, ma il punto di partenza. Nei capitoli successivi vedremo due modi frequentisti di trasformare una stima in un risultato inferenziale:

1. gli **intervalli di confidenza**, che associano alla procedura una proprietà di copertura nel lungo periodo;
2. i **test di ipotesi**, che valutano la compatibilità dei dati con un'ipotesi di riferimento attraverso il comportamento atteso della statistica test.

## Confronto con la prospettiva bayesiana {#sec-freq-estimation-bayes-contrast}

Il confronto con il bayesianesimo aiuta a chiarire che le differenze non sono soltanto tecniche, ma riguardano il significato attribuito alla probabilità.

| Aspetto | Frequentismo | Bayesianesimo |
|---|---|---|
| Parametro | Fisso ma ignoto | Incerto e descritto da una distribuzione |
| Fonte della probabilità | Ripetizione ipotetica del campionamento | Grado di credenza razionale dato il modello |
| Oggetto dell'incertezza | Stimatore, dati possibili, procedura | Parametro dato il campione osservato |
| Risultato tipico | Stima, errore standard, intervallo di confidenza | Distribuzione posterior, intervallo di credibilità |
| Domanda centrale | Come si comporta la procedura nel lungo periodo? | Che cosa crediamo sul parametro dopo aver visto i dati? |

Questa differenza diventerà particolarmente importante nel capitolo sugli intervalli di confidenza. Un intervallo di confidenza al 95% non significa che ci sia il 95% di probabilità che il parametro cada nell'intervallo osservato. Significa che la procedura, applicata molte volte in condizioni analoghe, produce intervalli che contengono il parametro nel 95% dei casi.

## Riflessioni conclusive {.unnumbered .unlisted}

In questo capitolo abbiamo ridefinito il problema della stima dal punto di vista frequentista. Il parametro è trattato come una quantità fissa ma ignota; lo stimatore è una procedura che varia da campione a campione; la stima è il valore ottenuto nel campione osservato.

Le proprietà di uno stimatore, come correttezza, consistenza ed efficienza, riguardano il suo comportamento sotto ripetizione ipotetica del campionamento. L'errore standard sintetizza la variabilità dello stimatore e permette di passare dalla stima puntuale alla quantificazione dell'incertezza.

Il punto essenziale è che l'inferenza frequentista fornisce garanzie sulle **procedure**, non probabilità dirette sui parametri. Questa impostazione è potente e ha avuto un ruolo centrale nella ricerca psicologica, ma richiede cautela interpretativa. Il prossimo capitolo mostrerà come questa logica conduce agli intervalli di confidenza.

## Punti chiave da ricordare {.unnumbered}

::: {.callout-important}

1. Un **parametro** è una quantità fissa ma ignota della popolazione.
2. Uno **stimatore** è una funzione dei dati e varia da campione a campione.
3. Una **stima** è il valore numerico ottenuto nel campione osservato.
4. Uno stimatore corretto non tende sistematicamente a sovrastimare o sottostimare il parametro.
5. L'errore standard misura la variabilità dello stimatore, non la dispersione dei dati grezzi.
6. Nel frequentismo, le garanzie principali riguardano il comportamento a lungo termine delle procedure.
7. La stima puntuale deve essere accompagnata da una misura dell'incertezza.

:::

::: {.callout-important title="Esercizi" collapse="true"}

1. In uno studio su 120 studenti, la media osservata a una scala di stress è 24.6. Qual è il parametro? Qual è lo stimatore? Qual è la stima?
2. Spiega con parole tue perché uno stimatore corretto può produrre una singola stima lontana dal parametro.
3. Perché l'errore standard non deve essere interpretato come misura della variabilità individuale?
4. Quale differenza c'è tra dire "il parametro è incerto" e dire "lo stimatore è variabile"?

:::

::: {.callout-note collapse=true title="Informazioni sull'ambiente di sviluppo"}
```{r}
sessionInfo()
```
:::
