# Intervalli di fiducia {#sec-frequentism-confidence-intervals}

::: {.callout-note appearance="minimal"}

Gli intervalli di confidenza sono uno strumento fondamentale dell'inferenza statistica frequentista. Essi permettono di stimare un parametro sconosciuto della popolazione, come la media $\mu$, tenendo conto dell'incertezza derivante dal fatto che la stima si basa su un campione.
:::

::: callout-important
## In questo capitolo imparerai a

- costruire intervalli di confidenza per la media di una popolazione;
- interpretare correttamente il significato di un intervallo di confidenza;
- distinguere tra interpretazione corretta e fraintendimenti comuni.
:::

::: callout-tip
## Prerequisiti

- Leggere il capitolo *Estimation, Confidence Intervals, and Bootstrapping* di [Statistical Inference via Data Science: A ModernDive into R and the Tidyverse (Second Edition)](https://moderndive.com/v2/).
- Aver compreso il concetto di distribuzione campionaria (capitolo precedente).
:::

::: callout-caution
## Preparazione del Notebook

```{r}
here::here("code", "_common.R") |> 
  source()
```
:::

## Costruzione dell'intervallo di confidenza

### Caso con varianza nota

Consideriamo una popolazione distribuita normalmente con media $\mu$ sconosciuta e varianza $\sigma^2$ nota. In questo contesto, la media campionaria $\bar{X}$ ha una distribuzione normale:

$$
\bar{X} \sim \mathcal{N}\!\left(\mu, \; \frac{\sigma^2}{n}\right).
$$

Standardizzando otteniamo una variabile normale standard:

$$
Z = \frac{\bar{X} - \mu}{\sigma / \sqrt{n}} \sim \mathcal{N}(0, 1).
$$

Per un livello di confidenza del 95%, il valore critico della normale standard è (z_{0.025} = 1.96). Questo garantisce che:

$$
P(-1.96 \leq Z \leq 1.96) = 0.95.
$$

A questo punto possiamo “invertire” la standardizzazione, isolando (\mu) all’interno della doppia disuguaglianza. Il risultato è l’intervallo di confidenza al 95% per la media:

$$
\left(\bar{X} - 1.96 \,\frac{\sigma}{\sqrt{n}},\quad
\bar{X} + 1.96 \,\frac{\sigma}{\sqrt{n}}\right).
$$

Questo intervallo rappresenta l’insieme dei valori di $\mu$ compatibili con i dati osservati, dato il modello assunto e il livello di confidenza scelto.

### Caso con varianza incognita

Nella maggior parte delle applicazioni reali la varianza della popolazione (\sigma^2) non è disponibile. In questi casi la stimiamo tramite la varianza campionaria (s^2). Questa sostituzione introduce un’ulteriore fonte di incertezza, che viene tenuta in conto utilizzando la distribuzione (t) di Student anziché la normale standard.

La statistica di interesse diventa:

$$
T = \frac{\bar{X} - \mu}{s / \sqrt{n}} \sim t_{,n-1},
$$
dove i $n-1$ gradi di libertà riflettono il fatto che la varianza viene stimata dai dati.

L’intervallo di confidenza per $\mu$, con livello di confidenza $\gamma$, assume quindi la forma:

$$
\left(
\bar{X} - t^{*}_{\,n-1},\frac{s}{\sqrt{n}},
\quad
\bar{X} + t^{*}_{\,n-1},\frac{s}{\sqrt{n}}
\right),
$$
dove $t^{*}_{\,n-1}$ è il quantile corrispondente della distribuzione $t$ con $n-1$ gradi di libertà.

Rispetto al caso con varianza nota, l’intervallo è leggermente più ampio: la distribuzione $t$ tiene conto dell’incertezza aggiuntiva legata alla stima di $s$, soprattutto quando il campione è di piccole dimensioni.

## Esempio pratico in R

Consideriamo un campione di punteggi di benessere psicologico, con l'obiettivo di stimare la media della popolazione tramite un intervallo di confidenza.

```{r}
# Dati campionari
punteggi <- c(28, 22, 26, 18, 30, 24, 27, 17, 21, 25)
n <- length(punteggi)

# Statistiche descrittive
media <- mean(punteggi)
dev_std <- sd(punteggi)

cat("Media campionaria:", round(media, 2), "\n")
cat("Deviazione standard:", round(dev_std, 2), "\n")
cat("Dimensione campionaria:", n, "\n")
```

Successivamente, procediamo alla costruzione manuale di un intervallo di confidenza al 95% per la media della popolazione, utilizzando la distribuzione $t$ di Student.

```{r}
# Calcolo manuale dell'intervallo di confidenza al 95%
alpha <- 0.05
t_star <- qt(1 - alpha/2, df = n - 1)
errore_standard <- dev_std / sqrt(n)
margine_errore <- t_star * errore_standard

limite_inf <- media - margine_errore
limite_sup <- media + margine_errore

cat("Valore critico t*:", round(t_star, 3), "\n")
cat("Errore standard:", round(errore_standard, 2), "\n")
cat("Intervallo di confidenza al 95%: [", 
    round(limite_inf, 2), ", ", round(limite_sup, 2), "]\n")
```

Il risultato può essere verificato utilizzando la funzione `t.test()`, che fornisce direttamente l'intervallo di confidenza e altre statistiche rilevanti:

```{r}
t.test(punteggi, conf.level = 0.95)
```

L'output della funzione conferma i limiti dell'intervallo calcolati manualmente, offrendo al contempo il valore della statistica test e il relativo valore-$p$ per la verifica dell'ipotesi nulla.

## Il significato del livello di copertura

Il **livello di copertura** rappresenta la proporzione di intervalli che, sul lungo periodo, includerà il vero valore del parametro. Si tratta di un concetto riferito alla procedura utilizzata per costruire gli intervalli e non al singolo intervallo ottenuto.

### Simulazione del livello di copertura

```{r}
set.seed(42)

# Parametri della popolazione
mu_vero <- 50
sigma <- 10
n <- 25
n_simulazioni <- 1000

# Generazione dei campioni e calcolo degli intervalli
risultati <- replicate(n_simulazioni, {
  campione <- rnorm(n, mean = mu_vero, sd = sigma)
  test <- t.test(campione, conf.level = 0.95)
  c(test$conf.int[1], test$conf.int[2])
})

# Verifica della copertura
contiene_mu <- (risultati[1, ] <= mu_vero) & (risultati[2, ] >= mu_vero)
copertura_empirica <- mean(contiene_mu)

cat("Copertura empirica:", round(copertura_empirica * 100, 1), "%\n")
cat("Copertura teorica: 95%\n")
```

### Visualizzazione

```{r}
# Mostriamo i primi 50 intervalli
n_mostra <- 50
df_ic <- data.frame(
  id = 1:n_mostra,
  lower = risultati[1, 1:n_mostra],
  upper = risultati[2, 1:n_mostra],
  contiene = contiene_mu[1:n_mostra]
)

ggplot(df_ic, aes(x = id)) +
  geom_segment(aes(xend = id, y = lower, yend = upper, color = contiene),
               linewidth = 0.5) +
  geom_hline(yintercept = mu_vero, linetype = "dashed", color = "red") +
  scale_color_manual(values = c("FALSE" = "red", "TRUE" = "steelblue"),
                     labels = c("Non contiene μ", "Contiene μ")) +
  labs(title = "50 intervalli di confidenza al 95%",
       subtitle = "La linea tratteggiata indica il valore reale di μ",
       x = "Campione", y = "Intervallo di confidenza", color = "") +
  coord_flip()
```

## Interpretazione corretta e fraintendimenti comuni

::: {.callout-warning}

### Interpretazione corretta

“Se ripetessimo lo stesso studio molte volte, il 95% degli intervalli costruiti con questa procedura includerebbe il vero valore del parametro.”

L’enfasi è sulla **procedura**, non sul singolo intervallo.
:::

::: {.callout-caution}

### Fraintendimenti da evitare

1. ❌ *“C’è il 95% di probabilità che il parametro sia in questo intervallo.”*
   Nel framework frequentista il parametro è fisso: non ha una distribuzione di probabilità.

2. ❌ *“Il 95% dei valori della popolazione cade nell’intervallo.”*
   L’intervallo riguarda la stima della media, non la dispersione dei dati.

3. ❌ *“Valori più centrali nell’intervallo sono più probabili.”*
   L’intervallo di confidenza non fornisce una densità di probabilità sul parametro.
:::

## Effetto del livello di confidenza

Aumentando il livello di confidenza, l’intervallo si fa più ampio:

```{r}
# Confronto tra livelli di confidenza
livelli <- c(0.80, 0.90, 0.95, 0.99)

for (liv in livelli) {
  test <- t.test(punteggi, conf.level = liv)
  ampiezza <- test$conf.int[2] - test$conf.int[1]
  cat(sprintf("IC al %d%%: [%.2f, %.2f] - Ampiezza: %.2f\n",
              liv * 100, test$conf.int[1], test$conf.int[2], ampiezza))
}
```

Livelli più elevati aumentano la “copertura”, ma riducono la **precisione** dell’intervallo: un tipico compromesso in statistica inferenziale.

## Effetto della dimensione campionaria

All’aumentare della dimensione del campione, l’intervallo si restringe:

```{r}
set.seed(123)

dimensioni <- c(10, 30, 100, 500)
popolazione <- rnorm(10000, mean = 50, sd = 10)

for (n in dimensioni) {
  campione <- sample(popolazione, n)
  test <- t.test(campione, conf.level = 0.95)
  ampiezza <- test$conf.int[2] - test$conf.int[1]
  cat(sprintf("n = %3d: IC = [%.2f, %.2f] - Ampiezza: %.2f\n",
              n, test$conf.int[1], test$conf.int[2], ampiezza))
}
```

L’ampiezza dell’intervallo decresce come (1 / \sqrt{n}): per ottenere intervalli più stretti occorrono aumenti sostanziali della numerosità.


## Limiti dell’approccio frequentista

L’interpretazione degli intervalli di confidenza solleva alcune difficoltà concettuali:

1. **Riferimento al lungo periodo.**
   L’inferenza si basa su ripetizioni ipotetiche dell’esperimento, mentre in pratica disponiamo di un solo campione.

2. **Assenza di probabilità sul parametro.**
   Non è possibile formulare affermazioni probabilistiche sul parametro stesso.

3. **Dipendenza dal piano di campionamento.**
   Due intervalli costruiti con dati identici possono differire se differente era il piano sperimentale.

Questi aspetti motivano la prospettiva bayesiana, che consente di formulare direttamente affermazioni probabilistiche sul parametro tramite gli **intervalli di credibilità**, basati sulla distribuzione a posteriori.

## Riflessioni conclusive

Gli intervalli di confidenza sono lo strumento utilizzato dall'approccio frequentista per esprimere l'incertezza associata alla stima di un parametro di popolazione. È importante interpretarli nel modo corretto: il livello di confidenza (ad esempio, il 95%) si riferisce alla **performance della procedura di costruzione nel lungo periodo**, non alla probabilità che un singolo intervallo calcolato contenga il parametro. Una volta osservati i dati, l'intervallo ottenuto è un'entità deterministica: esso contiene o non contiene il valore vero, e non è possibile attribuirgli una probabilità.

L'ampiezza dell'intervallo di confidenza è determinata da tre fattori principali: la variabilità intrinseca dei dati, il livello di confidenza scelto (con livelli più elevati che producono intervalli più ampi) e la dimensione del campione, che generalmente porta a stime più precise e intervalli più stretti.

Nonostante la loro diffusione, gli intervalli di confidenza frequentisti sono spesso soggetti a fraintendimenti interpretativi, in particolare alla tentazione di assegnare loro una probabilità  riguardo al parametro. Questa difficoltà interpretativa evidenzia una differenza filosofica fondamentale tra i diversi paradigmi statistici e motiva l'esplorazione di approcci alternativi. L'inferenza bayesiana, in particolare, fornisce un quadro concettuale diverso che permette di quantificare l'incertezza sui parametri in modo più intuitivo, attraverso la distribuzione di probabilità a posteriori. Questo sarà il tema centrale dei capitoli successivi.

::: {.callout-note collapse=true title="Informazioni sull'ambiente di sviluppo"}
```{r}
sessionInfo()
```
:::
