# Intervalli di confidenza {#sec-frequentism-confidence-intervals}

::: {.callout-note appearance="minimal"}
Nel capitolo precedente abbiamo distinto il **parametro**, lo **stimatore** e la **stima**. Una stima puntuale, come ad esempio una media campionaria, è un riassunto utile dei dati osservati, ma non comunica da sola l'incertezza associata al risultato.

Gli **intervalli di confidenza** sono lo strumento con cui l'inferenza frequentista accompagna una stima puntuale con una misura della sua incertezza. La loro interpretazione richiede tuttavia attenzione: un intervallo di confidenza non assegna una probabilità al parametro. Esprime, piuttosto, una garanzia sulla **procedura** che ha prodotto l'intervallo, valutata nel lungo periodo e ipotizzando la ripetizione del campionamento.
:::

::: {.callout-important}
## In questo capitolo imparerai a

- costruire un intervallo di confidenza per la media di una popolazione;
- interpretare il livello di confidenza come **copertura nel lungo periodo**;
- distinguere tra intervallo di confidenza e intervallo di credibilità;
- riconoscere i fraintendimenti più comuni;
- comprendere come livello di confidenza, variabilità e dimensione campionaria influenzano l'ampiezza dell'intervallo.
:::

::: {.callout-tip collapse="true"}
## Prerequisiti

Per seguire questo capitolo è utile aver letto:

- @sec-freq-stime-parametri, per la distinzione tra parametro, stimatore e stima;
- il capitolo del companion sulla probabilità dedicato al passaggio dal campione all'evidenza, in particolare per errore standard e distribuzione campionaria;
- l'introduzione a questo modulo, dove abbiamo distinto le domande frequentiste dalle domande bayesiane.

Qui non ripeteremo in dettaglio la teoria della distribuzione campionaria. Useremo quel risultato per capire come il frequentismo costruisce intervalli con una proprietà di copertura controllata.
:::

::: {.callout-caution collapse=true title="Preparazione del Notebook"}

```{r}
here::here("code", "_common.R") |>
  source()
```
:::

## Dalla stima puntuale all'intervallo {#sec-freq-from-point-to-interval}

Supponiamo di voler stimare il punteggio medio di benessere psicologico in una popolazione di studenti. Raccogliamo un campione e otteniamo una media pari a 24.8. Questo valore è la nostra **stima puntuale** della media della popolazione, indicata con $\mu$.

Il problema è che un altro campione avrebbe probabilmente prodotto una media diversa. La variabilità campionaria rende quindi incompleta una comunicazione basata solo sulla stima puntuale.

Un intervallo di confidenza fornisce una seconda informazione: non solo "qual è la stima?", ma anche "quanto è variabile la procedura che ha prodotto questa stima?".

Nel caso più comune, un intervallo di confidenza ha la forma:

$$
\text{stima} \; \pm \; \text{margine di errore}.
$$

Il margine di errore combina due elementi:

1. una misura della variabilità della stima, cioè l'**errore standard**;
2. un valore critico, scelto in base al livello di confidenza desiderato.

Per la media di una popolazione, quando la varianza viene stimata dal campione, la forma generale è:

$$
\bar X \pm t^*_{n-1}\frac{s}{\sqrt n},
$$
dove $\bar X$ è la media campionaria, $s$ è la deviazione standard campionaria, $n$ è la dimensione del campione e $t^*_{n-1}$ è il valore critico della distribuzione *t* di Student con $n-1$ gradi di libertà.

## La logica della copertura {#sec-freq-coverage-logic}

La nozione centrale per interpretare un intervallo di confidenza è la **copertura**.

Un intervallo di confidenza al 95% viene costruito con una procedura che, se applicata molte volte a campioni estratti nelle stesse condizioni, produrrebbe intervalli contenenti il vero valore del parametro nel 95% dei casi.

::: {.callout-important title="Interpretazione corretta"}
Un intervallo di confidenza al 95% non significa che, per l'intervallo osservato, vi sia il 95% di probabilità che il parametro sia al suo interno.

Significa invece che la **procedura** usata per costruire l'intervallo ha una copertura del 95% nel lungo periodo.
:::

Questa distinzione è il cuore dell'interpretazione frequentista. Prima di osservare i dati, l'intervallo è casuale, perché dipende dal campione che verrà osservato. Dopo aver osservato i dati, l'intervallo è fissato: contiene oppure non contiene il parametro vero. Nella prospettiva frequentista, non assegniamo una probabilità a questo evento per il singolo intervallo osservato, in quanto il parametro non è considerato una variabile casuale.

::: {.callout-note title="La domanda frequentista"}
La domanda non è:

> Qual è la probabilità che $\mu$ sia in questo intervallo?

ma:

> Che percentuale di intervalli costruiti con questa procedura conterrebbe $\mu$ se ripetessimo lo studio molte volte?
:::

## Costruzione dell'intervallo per una media {#sec-freq-ci-mean}

### Caso ideale: varianza nota

Il caso più semplice, anche se raramente realistico, è quello in cui la popolazione è normale, la media $\mu$ è ignota e la deviazione standard della popolazione $\sigma$ è nota. In questo caso:

$$
\bar X \sim \mathcal{N}\!\left(\mu, \frac{\sigma^2}{n}\right).
$$

Standardizzando:

$$
Z = \frac{\bar X - \mu}{\sigma/\sqrt n} \sim \mathcal{N}(0,1).
$$

Per un livello di confidenza del 95%, il valore critico della normale standard è circa 1.96. L'intervallo diventa:

$$
\bar X \pm 1.96\frac{\sigma}{\sqrt n}.
$$

Questo caso è utile perché mostra la struttura logica dell'intervallo: stima puntuale, errore standard e valore critico. Nella ricerca psicologica, però, $\sigma$ non è quasi mai nota.

### Caso usuale: varianza ignota

Quando la deviazione standard della popolazione non è nota, la stimiamo con la deviazione standard campionaria $s$. Questa sostituzione introduce ulteriore incertezza. Per tenere conto di ciò, utilizziamo la distribuzione *t* di Student:

$$
T = \frac{\bar X - \mu}{s/\sqrt n} \sim t_{n-1}.
$$

L'intervallo di confidenza al livello $1-\alpha$ è:

$$
\left(
\bar X - t^*_{n-1}\frac{s}{\sqrt n},
\;
\bar X + t^*_{n-1}\frac{s}{\sqrt n}
\right),
$$
dove $t^*_{n-1}$ è il quantile della distribuzione *t* di Student corrispondente al livello di confidenza scelto.

Per campioni piccoli, la distribuzione *t* di Student presenta code più pesanti rispetto alla distribuzione normale standard e produce intervalli più ampi. Per campioni grandi, la distribuzione *t* di Student diventa molto simile alla distribuzione normale.

::: {.callout-note title="Perché la distribuzione t?"}
La distribuzione *t* di Student tiene conto del fatto che stiamo utilizzando $s$ al posto di $\sigma$. In altre parole, non stiamo solo stimando la media: stiamo anche stimando la variabilità della popolazione. Questa incertezza aggiuntiva rende l'intervallo più prudente, soprattutto con pochi dati.
:::

## Esempio pratico in R {#sec-freq-ci-example-r}

Consideriamo un piccolo campione di punteggi di benessere psicologico. L'obiettivo è stimare la media della popolazione e costruire un intervallo di confidenza al 95%.

```{r}
punteggi <- c(28, 22, 26, 18, 30, 24, 27, 17, 21, 25)

n <- length(punteggi)
media <- mean(punteggi)
dev_std <- sd(punteggi)
errore_standard <- dev_std / sqrt(n)

cat("Media campionaria:", round(media, 2), "\n")
cat("Deviazione standard campionaria:", round(dev_std, 2), "\n")
cat("Errore standard:", round(errore_standard, 2), "\n")
cat("Dimensione campionaria:", n, "\n")
```

Calcoliamo ora manualmente l'intervallo di confidenza.

```{r}
alpha <- 0.05
t_star <- qt(1 - alpha / 2, df = n - 1)
margine_errore <- t_star * errore_standard

limite_inf <- media - margine_errore
limite_sup <- media + margine_errore

cat("Valore critico t*:", round(t_star, 3), "\n")
cat("Margine di errore:", round(margine_errore, 2), "\n")
cat("Intervallo di confidenza al 95%: [",
    round(limite_inf, 2), ", ", round(limite_sup, 2), "]\n")
```

La stessa procedura può essere eseguita con `t.test()`:

```{r}
t.test(punteggi, conf.level = 0.95)
```

L'output di `t.test()` include anche una statistica test e un valore-$p$. In questo capitolo ci concentriamo sull'intervallo di confidenza; il valore-$p$ verrà discusso nel capitolo sui test di ipotesi.

::: {.callout-tip title="Come scrivere il risultato"}
Una formulazione corretta è:

> La media campionaria è 23.8 e l'intervallo di confidenza al 95% per la media della popolazione va da 20.75 a 26.85.

Una formulazione da evitare è:

> C'è il 95% di probabilità che la media vera sia tra 20.75 e 26.85.
:::

## Simulare la copertura {#sec-freq-ci-coverage-simulation}

La copertura è una proprietà della procedura. Per renderla più intuitiva, possiamo simulare molti campioni da una popolazione con media nota e verificare quante volte l'intervallo contiene il valore vero.

```{r}
set.seed(42)

mu_vero <- 50
sigma_vera <- 10
n <- 25
n_simulazioni <- 1000

intervalli <- replicate(n_simulazioni, {
  campione <- rnorm(n, mean = mu_vero, sd = sigma_vera)
  test <- t.test(campione, conf.level = 0.95)
  c(inferiore = test$conf.int[1], superiore = test$conf.int[2])
})

contiene_mu <- (intervalli["inferiore", ] <= mu_vero) &
  (intervalli["superiore", ] >= mu_vero)

copertura_empirica <- mean(contiene_mu)

cat("Copertura empirica:", round(copertura_empirica * 100, 1), "%\n")
cat("Copertura nominale: 95%\n")
```

La copertura empirica non sarà esattamente 95%, perché abbiamo simulato un numero finito di campioni. Tuttavia, dovrebbe oscillare attorno al valore nominale.

Visualizziamo i primi 50 intervalli simulati.

```{r}
n_mostra <- 50

df_ic <- data.frame(
  id = seq_len(n_mostra),
  inferiore = intervalli["inferiore", seq_len(n_mostra)],
  superiore = intervalli["superiore", seq_len(n_mostra)],
  contiene = contiene_mu[seq_len(n_mostra)]
)

ggplot(df_ic, aes(x = id)) +
  geom_segment(aes(xend = id,
                   y = inferiore,
                   yend = superiore,
                   linetype = contiene),
               linewidth = 0.7) +
  geom_hline(yintercept = mu_vero, linetype = "dashed") +
  labs(
    title = "Intervalli di confidenza costruiti su campioni ripetuti",
    subtitle = "La linea tratteggiata indica il valore vero della media",
    x = "Campione simulato",
    y = "Intervallo di confidenza",
    linetype = "Contiene la media vera"
  ) +
  coord_flip()
```

Il grafico mostra perché l'interpretazione frequentista riguarda la procedura e non il singolo intervallo. In molti campioni l'intervallo contiene il valore vero, in altri no. Dopo aver osservato un solo intervallo, non è possibile sapere a quale dei due casi appartenga.

## Interpretazioni corrette e fraintendimenti comuni {#sec-freq-ci-misinterpretations}

Gli intervalli di confidenza sono spesso interpretati in modo intuitivo ma scorretto. La tabella seguente riassume le distinzioni principali.

| Affermazione | Corretta? | Perché |
|---|---:|---|
| "La procedura produce intervalli che contengono il parametro nel 95% dei campioni ripetuti." | Sì | Questa è l'interpretazione frequentista della copertura. |
| "C'è il 95% di probabilità che il parametro sia dentro questo intervallo." | No | Nel frequentismo il parametro è fisso, non casuale. |
| "Il 95% dei valori individuali della popolazione cade nell'intervallo." | No | L'intervallo riguarda il parametro, non i singoli valori osservabili. |
| "I valori centrali dell'intervallo sono più probabili dei valori vicini agli estremi." | No | L'intervallo di confidenza non è una distribuzione di probabilità sul parametro. |
| "Un intervallo più stretto indica maggiore precisione della stima, a parità di condizioni." | Sì | L'ampiezza riflette errore standard e livello di confidenza. |

::: {.callout-warning title="Il punto più importante"}
Un intervallo di confidenza sembra parlare direttamente del parametro, ma la sua giustificazione formale riguarda la procedura che lo genera. Questa è la ragione per cui l'interpretazione corretta è spesso meno intuitiva di quella desiderata dai ricercatori.
:::

## Che cosa determina l'ampiezza dell'intervallo? {#sec-freq-ci-width}

L'ampiezza di un intervallo di confidenza dipende da tre elementi principali.

### Livello di confidenza

Aumentare il livello di confidenza aumenta l'ampiezza dell'intervallo. Per garantire una copertura più elevata nel lungo periodo, la procedura deve produrre intervalli più larghi.

```{r}
livelli <- c(0.80, 0.90, 0.95, 0.99)

for (livello in livelli) {
  test <- t.test(punteggi, conf.level = livello)
  ampiezza <- diff(test$conf.int)
  cat(sprintf(
    "IC al %d%%: [%.2f, %.2f], ampiezza = %.2f\n",
    livello * 100,
    test$conf.int[1],
    test$conf.int[2],
    ampiezza
  ))
}
```

### Variabilità dei dati

A parità di dimensione campionaria, dati più variabili producono un errore standard maggiore e quindi intervalli più ampi. In psicologia questo punto è cruciale: misure rumorose o costrutti eterogenei rendono più difficile ottenere stime precise.

### Dimensione campionaria

Aumentare $n$ riduce l'errore standard e quindi restringe l'intervallo. Tuttavia, la relazione non è lineare: l'errore standard diminuisce come $1/\sqrt n$. Per dimezzare l'errore standard, occorre circa quadruplicare la dimensione del campione.

```{r}
set.seed(123)

dimensioni <- c(10, 30, 100, 300)
popolazione <- rnorm(10000, mean = 50, sd = 10)

risultati_n <- lapply(dimensioni, function(n) {
  campione <- sample(popolazione, size = n)
  test <- t.test(campione, conf.level = 0.95)
  data.frame(
    n = n,
    inferiore = test$conf.int[1],
    superiore = test$conf.int[2],
    ampiezza = diff(test$conf.int)
  )
})

risultati_n <- do.call(rbind, risultati_n)
risultati_n
```

::: {.callout-note title="Precisione e validità"}
Un intervallo stretto indica una bassa incertezza campionaria, ma non necessariamente una alta qualità scientifica. Se il campione non è rappresentativo o la misura è distorta, l'intervallo può essere molto preciso, ma centrato sul valore sbagliato.
:::

## Intervalli di confidenza e intervalli di credibilità {#sec-freq-ci-vs-credible}

Per gli studenti che stanno studiando l'inferenza bayesiana, il confronto con gli intervalli di credibilità è inevitabile. I due strumenti possono apparire simili perché entrambi forniscono un intervallo numerico. Tuttavia, rispondono a domande diverse.

| Aspetto | Intervallo di confidenza | Intervallo di credibilità |
|---|---|---|
| Paradigma | Frequentista | Bayesiano |
| Oggetto probabilistico | La procedura in campioni ripetuti | Il parametro, condizionatamente ai dati e al modello |
| Domanda | Quale procedura ha copertura del 95% nel lungo periodo? | Quale intervallo contiene il 95% della probabilità a posteriori? |
| Parametro | Fisso ma ignoto | Incerto, rappresentato da una distribuzione |
| Dipende da una prior? | No, nella forma standard | Sì, attraverso la distribuzione a posteriori |
| Interpretazione intuitiva | Procedurale | Diretta sul parametro, dato il modello |

Un intervallo di credibilità bayesiano al 95% può essere interpretato come un intervallo che contiene il 95% della probabilità a posteriori del parametro, dato il modello, la prior e i dati. Questa è spesso l'interpretazione che i ricercatori vorrebbero dare agli intervalli di confidenza, ma formalmente appartiene al paradigma bayesiano.

::: {.callout-important title="Stessa forma, significato diverso"}
Due intervalli possono avere numeri simili e interpretazioni diverse. La differenza non è solo di natura computazionale, ma riguarda anche il significato che attribuiamo al termine "probabilità" e l'oggetto che consideriamo incerto.
:::

## Limiti e ruolo degli intervalli di confidenza {#sec-freq-ci-limits}

Gli intervalli di confidenza sono strumenti utili e ampiamente utilizzati. Permettono di evitare una comunicazione basata esclusivamente sulla stima puntuale e di rendere esplicita la precisione della procedura di stima.

Tuttavia, hanno alcuni limiti importanti.

1. **Interpretazione controintuitiva.** Il livello di confidenza riguarda campioni ipotetici ripetuti, non il singolo intervallo osservato.
2. **Assenza di probabilità diretta sul parametro.** Nel frequentismo non è possibile affermare che il parametro abbia il 95% di probabilità di appartenere all'intervallo.
3. **Dipendenza dalle assunzioni.** La copertura nominale è valida solo se si rispettano le condizioni previste dal modello e dal piano di campionamento.
4. **Nessuna protezione automatica dal bias.** Un intervallo può essere stretto ma fuorviante se i dati sono distorti.

Questi limiti non rendono inutili gli intervalli di confidenza. Indicano piuttosto come interpretarli correttamente e perché, in un percorso bayesiano, sia utile confrontarli con gli intervalli di credibilità.

## Verso i test di ipotesi {#sec-freq-ci-to-hypothesis-testing}

Gli intervalli di confidenza introducono un principio fondamentale del frequentismo: valutare una procedura in base al suo comportamento nel lungo periodo. Nel prossimo capitolo incontreremo una seconda famiglia di procedure frequentiste: i **test di ipotesi**.

Il passaggio è naturale. Gli intervalli di confidenza chiedono quali valori del parametro siano compatibili con i dati secondo una procedura con copertura controllata.  I test di ipotesi, invece, chiedono quanto i dati osservati siano insoliti rispetto a un'ipotesi di riferimento, solitamente chiamata **ipotesi nulla**.

In entrambi i casi, il punto chiave rimane lo stesso: l'inferenza frequentista non assegna direttamente probabilità al parametro o all'ipotesi dopo aver osservato i dati, ma valuta le procedure e le statistiche rispetto a distribuzioni di riferimento.

## Riflessioni conclusive {.unnumbered .unlisted}

Gli intervalli di confidenza sono uno degli strumenti più importanti della statistica applicata. La loro forza risiede nel fatto che collegano una stima puntuale a una misura della sua precisione e forniscono una garanzia procedurale: in campioni ripetuti, la procedura produce intervalli che includono il parametro vero con una frequenza prestabilita.

La loro difficoltà risiede proprio in questa caratteristica. L'intervallo osservato non è una distribuzione di probabilità sul parametro e il livello di confidenza non deve essere interpretato come una probabilità riferita al singolo risultato.

Per questo motivo, gli intervalli di confidenza sono un eccellente punto di confronto tra il frequentismo e il bayesianesimo. Il frequentismo controlla il comportamento delle procedure nel lungo periodo, mentre il bayesianesimo rappresenta direttamente l'incertezza sul parametro, condizionatamente ai dati e alle assunzioni del modello.

::: {.callout-important title="Punti chiave da ricordare"}

1. Un intervallo di confidenza accompagna una stima puntuale con una misura della sua incertezza campionaria.
2. Il livello di confidenza è una proprietà della procedura, non del singolo intervallo osservato.
3. Un IC al 95% significa che, nel lungo periodo, circa il 95% degli intervalli costruiti con quella procedura contiene il parametro vero.
4. Non è corretto dire che c'è il 95% di probabilità che il parametro sia dentro l'intervallo osservato.
5. L'ampiezza dell'intervallo dipende da livello di confidenza, variabilità dei dati e dimensione campionaria.
6. Un intervallo di credibilità bayesiano ha un'interpretazione diversa: riguarda la probabilità a posteriori del parametro, date prior, verosimiglianza e dati.

:::

::: {.callout-note collapse=true title="Informazioni sull'ambiente di sviluppo"}

```{r}
sessionInfo()
```
:::
