# La grandezza del campione {#sec-frequentist-sample-size}

::: callout-important
## In questo capitolo imparerai a

- Calcolare la dimensione del campione necessaria per ottenere una precisione desiderata.
- Comprendere il ruolo della potenza statistica nella pianificazione degli studi.
- Riconoscere i limiti dell'approccio frequentista alla determinazione di $n$.
:::

::: callout-tip
## Prerequisiti

- Aver compreso gli intervalli di confidenza e le distribuzioni campionarie.
- Leggere l'articolo *Power to detect what? Considerations for planning and evaluating sample size* [@giner2024power].
:::

::: callout-caution
## Preparazione del Notebook

```{r}
here::here("code", "_common.R") |> 
  source()
```
:::

## Introduzione

La scelta della dimensione del campione è fondamentale per garantire che i risultati di uno studio siano affidabili. Un campione troppo piccolo produce stime imprecise e test con scarsa potenza; un campione eccessivamente grande spreca risorse. In questo capitolo esamineremo come determinare la dimensione minima necessaria per raggiungere obiettivi statistici prefissati.

## Dimensione campionaria per la stima della media

### Derivazione della formula

Vogliamo trovare la dimensione $n$ tale che la media campionaria $\bar{X}$ abbia una probabilità elevata (es. 95%) di trovarsi entro un margine di errore $E$ dalla vera media $\mu$:

$$
P\left(|\bar{X} - \mu| < E\right) \geq 0.95
$$

Poiché $\bar{X}$ è approssimativamente normale con media $\mu$ e deviazione standard $\sigma/\sqrt{n}$, possiamo standardizzare:

$$
P\left(\left|\frac{\bar{X} - \mu}{\sigma/\sqrt{n}}\right| < \frac{E}{\sigma/\sqrt{n}}\right) \geq 0.95
$$

Per una normale standard, la condizione $P(|Z| < z_{0.025}) = 0.95$ è soddisfatta con $z_{0.025} = 1.96$. Quindi:

$$
\frac{E}{\sigma/\sqrt{n}} = z_{0.025} = 1.96
$$

Risolvendo per $n$:

$$
n = \left(\frac{z_{0.025} \cdot \sigma}{E}\right)^2
$$

### Esempio applicativo

Vogliamo stimare la media del punteggio di autostima (scala 0-30) con un margine di errore massimo di 2 punti e confidenza 95%. Da studi precedenti, sappiamo che $\sigma \approx 6$.

```{r}
# Parametri
sigma <- 6           # Deviazione standard stimata
E <- 2               # Margine di errore desiderato
z_alpha <- qnorm(0.975)  # Quantile per IC al 95%

# Calcolo della dimensione campionaria
n <- (z_alpha * sigma / E)^2
n <- ceiling(n)  # Arrotondamento all'intero superiore

cat("Dimensione campionaria minima necessaria:", n, "\n")
```

### Sensibilità ai parametri

La dimensione campionaria dipende fortemente dai parametri scelti. Esploriamo come varia $n$ al cambiare del margine di errore:

```{r}
# Analisi di sensibilità
margini <- c(1, 1.5, 2, 2.5, 3)
risultati <- data.frame(
  Margine = margini,
  n = ceiling((z_alpha * sigma / margini)^2)
)

knitr::kable(risultati, 
             col.names = c("Margine di errore (E)", "n minimo"),
             caption = "Dimensione campionaria al variare del margine di errore")
```

Raddoppiare la precisione (dimezzare $E$) richiede quadruplicare la dimensione campionaria.

## Potenza statistica

La **potenza** di un test è la probabilità di rifiutare correttamente l'ipotesi nulla quando essa è falsa. Convenzionalmente, si cerca una potenza di almeno 0.80 (80%).

La potenza dipende da:

1. **Dimensione dell'effetto**: la grandezza della differenza che vogliamo rilevare.
2. **Variabilità dei dati**: maggiore variabilità riduce la potenza.
3. **Dimensione campionaria**: campioni più grandi aumentano la potenza.
4. **Livello di significatività $\alpha$**: soglie più stringenti riducono la potenza.

### Esempio: test t per un campione

Supponiamo di voler rilevare una differenza di 3 punti dalla media di riferimento (24) con potenza 80%, $\alpha = 0.05$ e $\sigma = 6$:

```{r}
# Calcolo della dimensione campionaria per un test t a una coda
power.t.test(
  delta = 3,           # Differenza da rilevare
  sd = 6,              # Deviazione standard
  sig.level = 0.05,    # Livello di significatività
  power = 0.80,        # Potenza desiderata
  type = "one.sample", # Test a un campione
  alternative = "two.sided"
)
```

### Esempio: confronto tra due gruppi

Per confrontare due gruppi indipendenti con una differenza attesa di 5 punti:

```{r}
power.t.test(
  delta = 5,           # Differenza tra le medie
  sd = 6,              # Deviazione standard comune
  sig.level = 0.05,
  power = 0.80,
  type = "two.sample",
  alternative = "two.sided"
)
```

Sono necessari circa 24 soggetti per gruppo, quindi 48 in totale.

## Analisi di potenza a posteriori

Spesso si desidera calcolare la potenza di uno studio già completato. Tuttavia, questa pratica è stata criticata perché la potenza osservata è strettamente legata al p-value ottenuto e fornisce informazioni ridondanti.

```{r}
# Esempio: studio con n = 30 per gruppo, differenza osservata = 4, sd = 6
power.t.test(
  n = 30,
  delta = 4,
  sd = 6,
  sig.level = 0.05,
  type = "two.sample",
  alternative = "two.sided"
)
```

::: {.callout-warning}
**Attenzione**: L'analisi di potenza a posteriori (post-hoc) è di utilità limitata. Un p-value significativo corrisponde sempre a una potenza osservata superiore al 50%, mentre un p-value non significativo corrisponde a una potenza osservata inferiore al 50%. L'analisi di potenza è utile solo nella fase di **pianificazione** dello studio.
:::

## Limiti dell'approccio frequentista

La determinazione frequentista della dimensione campionaria presenta alcune criticità:

1. **Richiede stime a priori**: Occorre stimare $\sigma$ e la dimensione dell'effetto prima di raccogliere i dati, introducendo incertezza.

2. **Dicotomia significativo/non significativo**: La pianificazione è orientata a raggiungere una soglia arbitraria, non a quantificare l'incertezza.

3. **Optional stopping**: Il protocollo deve essere fissato a priori; non è possibile raccogliere dati aggiuntivi senza inflazionare l'errore di tipo I.

4. **Focus sull'effetto minimo**: Si calcola la potenza per rilevare un effetto minimo di interesse, ma questo valore è spesso scelto arbitrariamente.

L'approccio bayesiano affronta alcune di queste limitazioni permettendo:

- L'aggiornamento sequenziale delle credenze man mano che i dati arrivano.
- L'integrazione di informazioni pregresse nella pianificazione.
- Una quantificazione continua dell'incertezza senza dipendenza da soglie arbitrarie.

## Riepilogo

In questo capitolo abbiamo visto che:

- La **dimensione campionaria** determina la precisione delle stime e la potenza dei test.
- La formula per la stima della media dipende da $\sigma$, $E$ e dal livello di confidenza.
- La **potenza statistica** è la probabilità di rilevare un effetto quando esiste.
- L'analisi di potenza è utile nella **pianificazione**, non a posteriori.
- L'approccio frequentista richiede di fissare il protocollo a priori, con conseguenti rigidità metodologiche.

## Informazioni sull'Ambiente di Sviluppo {.unnumbered} 

```{r}
sessionInfo()
```
