# Test di ipotesi e valore-*p* {#sec-freq-hypothesis-testing}

::: {.callout-note title="In sintesi"}
**Da sapere**  Un test frequentista confronta una statistica osservata con la distribuzione che essa avrebbe sotto un'ipotesi nulla e un insieme di assunzioni. Il valore-*p* descrive quanto il risultato sia incompatibile con quel modello di riferimento, ma non assegna una probabilità all'ipotesi. La pratica contemporanea combina spesso la concezione fisheriana della significatività con la teoria delle decisioni e degli errori sviluppata da Neyman e Pearson.

**Da saper fare**  Al termine del capitolo, il lettore dovrebbe saper distinguere ipotesi, statistica test, distribuzione nulla, valore-*p* e livello $\alpha$; interpretare correttamente gli errori di tipo I e di tipo II e la potenza; separare la significatività statistica dalla dimensione dell'effetto e dalla sua rilevanza sostantiva.
:::

## Introduzione {.unnumbered .unlisted}

Nei capitoli precedenti abbiamo seguito un percorso che dalla stima puntuale conduce alla quantificazione della sua incertezza:

$$
\text{stima puntuale}
\longrightarrow
\text{errore standard}
\longrightarrow
\text{intervallo di confidenza}.
$$

Il test di ipotesi utilizza gli stessi elementi, ma li organizza attorno a una domanda differente:

> Quanto è incompatibile il risultato osservato con un modello assunto come riferimento?

Nella ricerca psicologica, questa domanda compare ogni volta che si confrontano gruppi, si studiano associazioni tra variabili, si valutano gli effetti di un intervento o si esamina lo scostamento da un valore teorico o normativo. La diffusione dei test rende quindi indispensabile comprenderne non soltanto il calcolo, ma anche la logica e i limiti interpretativi.

Un test frequentista standard non determina la probabilità che un'ipotesi sia vera dopo avere osservato i dati. Costruisce invece la distribuzione dei risultati che sarebbero possibili sotto un'ipotesi nulla e colloca al suo interno il risultato effettivamente osservato. Il significato dell'analisi dipende da questa direzione del ragionamento.

## Perché è facile fraintendere un test?

Nel linguaggio ordinario, verificare un'ipotesi sembra significare scegliere direttamente tra due spiegazioni: l'ipotesi nulla oppure l'ipotesi alternativa. La procedura frequentista standard non attribuisce però probabilità posteriori a queste possibilità. La domanda che formula è condizionale:

> Se l'ipotesi nulla e le altre assunzioni del modello fossero appropriate, quanto sarebbe estremo il risultato osservato?

La differenza tra questa domanda e quella che spesso vorremmo porre può essere espressa distinguendo

$$
P(\text{dati}\mid H_0)
$$

da

$$
P(H_0\mid\text{dati}).
$$

La prima quantità riguarda la distribuzione dei dati sotto l'ipotesi nulla. La seconda riguarda la probabilità dell'ipotesi dopo avere osservato i dati. Confondere le due direzioni del condizionamento costituisce una delle principali fonti di errore nell'interpretazione dei test.

::: {.callout-important title="La direzione del condizionamento"}
Il valore-*p* riguarda la distribuzione dei dati, o della statistica test, **assumendo $H_0$**. Non rappresenta la probabilità di $H_0$ dopo avere osservato i dati.
:::

::: {.callout-tip title="Prerequisiti"}
Per seguire il capitolo è utile avere letto @sec-freq-stime-parametri, dove sono stati introdotti stimatore, distribuzione campionaria ed errore standard, e @sec-frequentism-confidence-intervals, dedicato a copertura, valori critici e livello $\alpha$. Il capitolo [Probabilità condizionata](https://ccaudek.github.io/utet-prob/chapters/probability/04_conditional_prob_bayesian.html) aiuta inoltre a distinguere $P(A\mid B)$ da $P(B\mid A)$.

La potenza verrà introdotta qui come proprietà del test e approfondita nel capitolo successivo, dedicato alla pianificazione della numerosità campionaria.
:::

## Panoramica del capitolo {.unnumbered .unlisted}

Il capitolo parte dalla distinzione tra la significatività fisheriana e la teoria dei test di Neyman--Pearson. Verranno quindi identificati gli elementi che definiscono una procedura di test e chiarito il diverso ruolo del valore-*p* e del livello $\alpha$. Su questa base sarà possibile introdurre gli errori di tipo I e di tipo II e la potenza statistica.

La logica generale verrà applicata prima a un test del chi-quadrato e poi a un test *t* per una media. La discussione dei test unilaterali e bilaterali permetterà di mostrare come la definizione dell'estremità dipenda dalla domanda formulata prima dell'analisi. L'ultima parte distinguerà significatività, grandezza dell'effetto e rilevanza sostantiva e metterà a confronto la domanda frequentista con quella bayesiana.

::: {.callout-note title="Preparazione del notebook"}
Per eseguire gli esempi, prepara l'ambiente comune del progetto:

```{r}
#| echo: true
#| message: false
#| warning: false
here::here("code", "_common.R") |>
  source()
```
:::

## Due tradizioni nella pratica contemporanea {#sec-freq-two-testing-traditions}

La pratica comunemente indicata come *NHST*, acronimo di *Null Hypothesis Significance Testing*, non coincide perfettamente con una singola teoria. Essa combina elementi provenienti da due tradizioni storicamente e concettualmente distinte.

### Fisher: significatività e incompatibilità

Nell'impostazione fisheriana, il valore-*p* fornisce una misura graduata dell'incompatibilità tra i dati e un'ipotesi nulla. Un valore piccolo indica che il risultato osservato si trova in una regione poco frequente della distribuzione prevista sotto quell'ipotesi.

Questa lettura non richiede necessariamente una decisione automatica e definitiva. Il valore-*p* viene considerato insieme alla qualità del disegno, all'affidabilità delle misure, alle caratteristiche dei dati e alle conoscenze scientifiche disponibili. Esso rappresenta quindi un elemento dell'argomentazione, non un verdetto autosufficiente.

### Neyman--Pearson: decisioni ed errori

Nella teoria di Neyman e Pearson, l'attenzione si sposta verso il comportamento di una regola decisionale nelle ripetizioni. Vengono specificate le ipotesi, la regione di rifiuto e le probabilità di commettere errori quando si applica la procedura. Il livello $\alpha$ controlla l'errore di tipo I, mentre l'errore di tipo II e la potenza descrivono il comportamento del test sotto alternative specificate.

La decisione di rifiutare o non rifiutare l'ipotesi nulla non dichiara che una delle ipotesi sia probabilmente vera. Applica una regola progettata per produrre determinate frequenze di errore nel lungo periodo.

::: {.callout-note title="Una procedura ibrida"}
La regola

> «calcolo un valore-*p* e, se $p\leq0.05$, dichiaro il risultato significativo»

combina una misura fisheriana di incompatibilità con una soglia e una decisione di tipo Neyman--Pearson. Questa pratica è molto diffusa, ma può essere interpretata correttamente soltanto ricordando che il valore-*p* e il livello $\alpha$ sono quantità diverse e svolgono funzioni differenti.
:::

## Anatomia di un test {#sec-freq-test-anatomy}

Un test non è definito dal solo valore-*p*. Per comprenderne il significato occorre ricostruire l'intera procedura: l'ipotesi nulla, l'alternativa, la statistica test, la distribuzione di riferimento e la regola che stabilisce quali risultati siano almeno altrettanto estremi di quello osservato.

### Ipotesi nulla e alternativa

L'**ipotesi nulla** $H_0$ specifica il modello di riferimento. L'**ipotesi alternativa** $H_1$ descrive invece i valori o i modelli rispetto ai quali la procedura deve essere sensibile.

Nel caso di una media, l'ipotesi nulla può essere

$$
H_0:\mu=24.
$$

Un'alternativa bilaterale è

$$
H_1:\mu\neq24,
$$

mentre un'alternativa unilaterale superiore può essere espressa come

$$
H_1:\mu>24.
$$

L'ipotesi nulla non deve necessariamente rappresentare una teoria scientifica completa, né coincide sempre con l'assenza di qualunque effetto. È una restrizione precisa del modello che consente di derivare una distribuzione di riferimento per la statistica test.

### Statistica test

La **statistica test** è una funzione dei dati costruita per quantificare una discrepanza rilevante rispetto a $H_0$. Può assumere la forma di una statistica $z$, $t$, $\chi^2$ o $F$, oppure di una differenza, un rapporto o un coefficiente standardizzato.

Il suo valore non è interpretabile isolatamente. Per stabilire quanto sia estremo occorre conoscere la distribuzione che la statistica avrebbe sotto l'ipotesi nulla e sapere quali direzioni o valori rappresentino una maggiore incompatibilità con il modello di riferimento.

### Distribuzione sotto l'ipotesi nulla

La **distribuzione nulla** descrive i valori che la statistica test assumerebbe se l'ipotesi nulla, il modello e il piano di analisi fossero corretti. A seconda del problema, questa distribuzione può essere derivata esattamente, approssimata mediante risultati asintotici oppure costruita attraverso permutazioni o simulazioni.

Essa traduce l'ipotesi nulla in una previsione sul comportamento della statistica. Soltanto grazie a questa distribuzione è possibile valutare la posizione del risultato osservato.

### Regola di estremità

Il valore-*p* dipende anche dalla regola che definisce quali risultati siano almeno altrettanto incompatibili con $H_0$ quanto quello osservato. In un test unilaterale superiore si considera una sola coda della distribuzione; in un test bilaterale si considerano discrepanze in entrambe le direzioni, secondo la procedura stabilita.

La nozione di risultato estremo non è quindi contenuta nei dati in modo automatico. Dipende dalla domanda, dalla statistica scelta e dal piano di analisi.

::: {.callout-warning title="Il valore-p non è determinato dai soli dati"}
A parità di dati, il valore-*p* può cambiare quando cambiano l'ipotesi nulla, la statistica test, la distribuzione di riferimento, la scelta tra test unilaterale e bilaterale, la regola di arresto, le correzioni per confronti multipli o altre decisioni previste dal piano di analisi.
:::

## Il valore-*p* {#sec-freq-p-value}

In forma generale, il valore-*p* può essere definito come

> la probabilità, calcolata sotto $H_0$, di ottenere un valore della statistica test almeno altrettanto incompatibile con $H_0$ quanto quello osservato.

In simboli schematici,

$$
p
=
P_{H_0}
\left(
T(Y)\text{ almeno altrettanto estremo di }T(y_{\mathrm{obs}})
\right).
$$

Un valore-*p* piccolo indica che il risultato osservato occupa una regione rara della distribuzione nulla. Esprime quindi una tensione tra i dati e l'insieme delle assunzioni utilizzate per costruire il test.

Questa tensione non identifica automaticamente quale componente sia problematica. Un valore piccolo può derivare da una deviazione reale rispetto al valore nullo, ma anche da una specificazione inadeguata del modello, da dipendenze o forme di eterogeneità ignorate, da distorsioni del campionamento o della misurazione oppure da una selezione analitica e da confronti multipli non adeguatamente considerati.

### Valore-*p* e livello $\alpha$

Il **valore-*p*** viene calcolato a partire dai dati. Il **livello $\alpha$** è invece una soglia decisionale stabilita prima dell'analisi.

La regola convenzionale prevede di rifiutare $H_0$ quando $p\leq\alpha$ e di non rifiutarla quando $p>\alpha$. L'espressione *non rifiutare* è intenzionale: un risultato non significativo non dimostra che l'ipotesi nulla sia vera.

::: {.callout-warning title="Che cosa non è un valore-p"}
Il valore-*p* non è $P(H_0\mid\text{dati})$, non rappresenta la probabilità che il risultato sia «dovuto al caso» e non esprime la probabilità che $H_1$ sia vera. Non misura la dimensione dell'effetto, non indica la probabilità di replicare la significatività e non coincide con il tasso di falsi positivi tra tutti i risultati significativi pubblicati.
:::

## Errori di tipo I, errori di tipo II e potenza {#sec-freq-errors-power}

Quando un test viene utilizzato come regola decisionale, il suo risultato può essere classificato in relazione allo stato specificato dalle ipotesi:

| Stato rispetto alle ipotesi specificate | Rifiutare $H_0$ | Non rifiutare $H_0$ |
|---|---:|---:|
| $H_0$ vera | Errore di tipo I | Decisione corretta |
| Alternativa specificata vera | Decisione corretta | Errore di tipo II |

### Errore di tipo I

L'errore di tipo I consiste nel rifiutare $H_0$ quando essa è vera. Sotto le condizioni previste dalla procedura,

$$
P(\text{rifiutare }H_0\mid H_0)=\alpha.
$$

Il controllo riguarda la procedura e la famiglia di analisi effettivamente definita. Se vengono eseguiti numerosi test e riportati soltanto quelli significativi, oppure se le analisi vengono modificate dopo avere osservato i risultati, il tasso effettivo di falsi positivi può superare il livello nominale.

### Errore di tipo II e potenza

Per una specifica alternativa, la probabilità di errore di tipo II è

$$
\beta
=
P(\text{non rifiutare }H_0\mid H_1).
$$

La **potenza** è il suo complemento:

$$
1-\beta
=
P(\text{rifiutare }H_0\mid H_1).
$$

La potenza non è un unico numero valido per qualunque alternativa. Cambia al variare del parametro sotto $H_1$ e dipende anche dalla numerosità campionaria, dalla variabilità, dal livello $\alpha$, dalla struttura del disegno, dalla scelta tra test unilaterale e bilaterale e dalla qualità della misurazione.

Un effetto molto distante dal valore nullo è generalmente più facile da rilevare di un effetto piccolo. Allo stesso modo, un campione più ampio o una misura più precisa rendono la procedura più sensibile, a parità delle altre condizioni.

::: {.callout-note title="Perché la potenza viene ripresa nel prossimo capitolo"}
In questo capitolo la potenza serve a completare la logica degli errori decisionali. Nel capitolo successivo verrà utilizzata per discutere come scegliere un effetto bersaglio e una numerosità campionaria adeguata prima della raccolta dei dati.
:::

## Esempio 1: test del chi-quadrato di indipendenza {#sec-freq-chi-square-example}

Supponiamo di studiare la relazione tra **stress percepito** e **qualità del sonno**.

```{r}
#| label: tbl-stress-sleep-observed
#| tbl-cap: "Frequenze osservate per stress percepito e qualità del sonno."
osservati <- matrix(
  c(
    42, 40,
    19, 39
  ),
  nrow = 2,
  byrow = TRUE,
  dimnames = list(
    Stress = c("Basso", "Alto"),
    Sonno = c("Buono", "Scarso")
  )
)

knitr::kable(osservati)
```

L'ipotesi nulla afferma che stress e qualità del sonno siano indipendenti:

$$
H_0:
\text{stress e qualità del sonno sono indipendenti}.
$$

L'alternativa sostiene invece che tra le due variabili vi sia un'associazione:

$$
H_1:
\text{stress e qualità del sonno non sono indipendenti}.
$$

### Frequenze attese

Sotto l'ipotesi di indipendenza, la frequenza attesa nella cella $ij$ è

$$
E_{ij}
=
\frac{R_iC_j}{N},
$$

dove $R_i$ indica il totale della riga, $C_j$ quello della colonna e $N$ il totale complessivo. Le frequenze attese descrivono quindi la tabella che ci aspetteremmo di osservare, salvo la variabilità campionaria, se la distribuzione di una variabile non dipendesse dall'altra.

```{r}
#| label: tbl-stress-sleep-expected
#| tbl-cap: "Frequenze attese sotto l'ipotesi nulla di indipendenza."
totali_riga <- rowSums(osservati)
totali_colonna <- colSums(osservati)
totale <- sum(osservati)

attesi <- outer(totali_riga, totali_colonna) / totale
dimnames(attesi) <- dimnames(osservati)

knitr::kable(round(attesi, 2))
```

### Statistica test

La statistica del chi-quadrato confronta sistematicamente frequenze osservate e attese:

$$
\chi^2
=
\sum_{i=1}^{r}
\sum_{j=1}^{c}
\frac{(O_{ij}-E_{ij})^2}{E_{ij}}.
$$

Le discrepanze vengono elevate al quadrato, rapportate alle frequenze attese e sommate. Valori più grandi indicano una maggiore distanza dalla configurazione prevista sotto l'indipendenza.

```{r}
#| label: chi-square-manual
chi2_osservato <- sum((osservati - attesi)^2 / attesi)
gradi_liberta <- (nrow(osservati) - 1) * (ncol(osservati) - 1)
p_chi <- pchisq(
  chi2_osservato,
  df = gradi_liberta,
  lower.tail = FALSE
)

c(
  chi_quadrato = chi2_osservato,
  gradi_liberta = gradi_liberta,
  valore_p = p_chi
)
```

Il calcolo produce approssimativamente

$$
\chi^2(1)=4.71,
\qquad
p=0.030.
$$

Possiamo verificare il risultato mediante la funzione disponibile in R:

```{r}
#| label: chi-square-r
chisq.test(osservati, correct = FALSE)
```

La correzione di continuità viene disattivata per riprodurre il calcolo manuale.

### Visualizzazione

```{r}
#| label: fig-chi-square-p-value
#| fig-cap: "Distribuzione chi-quadrato sotto l'ipotesi nulla. L'area oltre la statistica osservata rappresenta il valore-p."
#| fig-alt: "Curva della distribuzione chi-quadrato con una linea verticale sulla statistica osservata e la coda destra evidenziata."
x_massimo <- qchisq(0.999, df = gradi_liberta)

dati_chi <- data.frame(
  x = seq(0.001, x_massimo, length.out = 2000)
)

dati_chi$densita <- dchisq(dati_chi$x, df = gradi_liberta)

ggplot(dati_chi, aes(x = x, y = densita)) +
  geom_line(linewidth = 0.9) +
  geom_area(
    data = subset(dati_chi, x >= chi2_osservato),
    alpha = 0.35
  ) +
  geom_vline(
    xintercept = chi2_osservato,
    linetype = "dashed",
    linewidth = 0.8
  ) +
  labs(
    x = expression(chi^2),
    y = "Densità"
  )
```

In @fig-chi-square-p-value, l'area a destra di $\chi^2_{\mathrm{obs}}$ è pari a circa 0.030. Se il livello $\alpha$ è stato fissato a 0.05, la procedura conduce al rifiuto dell'ipotesi di indipendenza.

Il risultato può essere comunicato nel modo seguente:

> Nel campione è emersa un'associazione statisticamente significativa tra stress percepito e qualità del sonno, $\chi^2(1)=4.71$, $p=0.030$.

Questa conclusione non fornisce la probabilità che le variabili siano associate, non quantifica la grandezza dell'associazione e non dimostra una relazione causale. Non garantisce neppure che le categorie utilizzate siano valide o che il disegno consenta una generalizzazione appropriata. Per completare l'analisi occorre stimare la dimensione dell'associazione e discuterne il significato sostantivo.

## Esempio 2: test *t* per una media {#sec-freq-one-sample-t-test}

Consideriamo dieci punteggi di benessere psicologico e un valore normativo pari a 24.

```{r}
#| label: one-sample-data
punteggi <- c(28, 22, 26, 18, 30, 24, 27, 17, 21, 25)

n <- length(punteggi)
media <- mean(punteggi)
deviazione_standard <- sd(punteggi)
errore_standard <- deviazione_standard / sqrt(n)

c(
  media = media,
  deviazione_standard = deviazione_standard,
  errore_standard = errore_standard,
  n = n
)
```

Supponiamo che, prima di osservare i dati, sia stata formulata l'ipotesi nulla

$$
H_0:\mu=24
$$

e che l'alternativa di interesse sia

$$
H_1:\mu>24.
$$

La statistica test confronta la distanza tra la media osservata e il valore nullo con l'errore standard stimato:

$$
t
=
\frac{\bar X-\mu_0}{S/\sqrt n}.
$$

```{r}
#| label: one-sample-t-manual
mu_0 <- 24

t_osservato <- (media - mu_0) / errore_standard
gradi_liberta_t <- n - 1
p_unilaterale <- pt(
  t_osservato,
  df = gradi_liberta_t,
  lower.tail = FALSE
)

c(
  t = t_osservato,
  gradi_liberta = gradi_liberta_t,
  valore_p = p_unilaterale
)
```

Otteniamo approssimativamente

$$
t(9)=-0.15,
\qquad
p=0.557.
$$

La media osservata, pari a 23.8, non si trova nella direzione indicata dall'alternativa superiore. La procedura non conduce quindi al rifiuto di $H_0$.

```{r}
#| label: one-sample-t-r
t.test(
  punteggi,
  mu = 24,
  alternative = "greater"
)
```

Una formulazione adeguata è:

> I dati non forniscono evidenza, secondo questo test unilaterale, che la media sia superiore a 24, $t(9)=-0.15$, $p=0.557$.

Non sarebbe invece corretto affermare di avere dimostrato che la media sia uguale a 24. Il risultato non significativo lascia aperte possibilità differenti: la differenza potrebbe essere piccola, i dati potrebbero essere poco informativi oppure lo scostamento potrebbe trovarsi nella direzione opposta a quella specificata.

## Test unilaterali e bilaterali {#sec-freq-one-two-sided}

Un test bilaterale considera deviazioni in entrambe le direzioni:

$$
H_1:\mu\neq\mu_0.
$$

```{r}
#| label: one-sample-t-two-sided
t.test(
  punteggi,
  mu = 24,
  alternative = "two.sided"
)
```

Per gli stessi dati, il valore-*p* bilaterale è circa 0.885. La differenza rispetto al valore unilaterale non dipende da un cambiamento dei dati, ma dalla diversa definizione dei risultati considerati estremi.

La scelta tra un test unilaterale e uno bilaterale deve essere motivata dalla domanda scientifica e stabilita prima di osservare i risultati. Se la coda favorevole viene scelta soltanto dopo avere visto la direzione dell'effetto, il controllo nominale dell'errore di tipo I non è più valido.

Un test unilaterale non dovrebbe dunque essere utilizzato semplicemente perché offre maggiore potenza nella direzione prevista. Deve essere scientificamente sensato escludere dalla regola di evidenza una deviazione nella direzione opposta, anche qualora essa risultasse ampia.

## Interpretare un risultato {#sec-freq-interpreting-test-result}

Una lettura completa di un test richiede di mantenere distinti quattro livelli dell'interpretazione.

### Compatibilità con il modello nullo

Il valore-*p* descrive quanto il risultato osservato sia estremo sotto $H_0$ e sotto le altre assunzioni necessarie per costruire la distribuzione di riferimento. Esso informa quindi sulla compatibilità tra dati e modello nullo, non sulla probabilità dell'ipotesi.

### Decisione procedurale

Il confronto con $\alpha$ applica una regola di rifiuto o di non rifiuto. Questa decisione possiede proprietà di errore definite nelle ripetizioni, ma non coincide con una dichiarazione di verità o falsità dell'ipotesi.

### Grandezza e precisione dell'effetto

La stima e l'intervallo di confidenza mostrano quanto l'effetto sia grande e con quale precisione sia stato stimato. Queste informazioni non sono sostituite dal valore-*p*: risultati con lo stesso livello di significatività possono corrispondere a effetti e precisioni molto differenti.

### Significato scientifico

La rilevanza del risultato dipende dalla teoria, dalla qualità della misura, dal disegno, dai costi e benefici e dal contesto applicativo. La significatività statistica non stabilisce da sola se una differenza sia importante sul piano psicologico, clinico o sociale.

::: {.callout-important title="Significativo non significa importante"}
Un risultato può essere statisticamente significativo ma troppo piccolo per avere rilievo teorico o pratico. Al contrario, un risultato non significativo può essere compatibile sia con effetti trascurabili sia con effetti rilevanti stimati con scarsa precisione.
:::

## Limiti e usi appropriati {#sec-freq-testing-limits}

### La soglia crea una discontinuità decisionale

Valori come $p=0.049$ e $p=0.051$ rappresentano livelli di incompatibilità molto simili. La loro trasformazione in categorie opposte può far apparire una differenza sostanziale dove esiste soltanto un piccolo scarto numerico.

Una soglia può essere utile quando occorre applicare una regola decisionale prestabilita, ma non dovrebbe sostituire la lettura continua dei risultati né la considerazione della grandezza dell'effetto e della sua incertezza.

### L'ipotesi nulla puntuale può essere poco informativa

In molti contesti, sapere che un effetto non è esattamente uguale a zero è meno utile che stabilire se sia abbastanza grande da avere rilevanza pratica, se ricada all'interno di una regione di equivalenza oppure se rimanga stabile tra popolazioni e contesti differenti.

Ciò non rende sempre illegittima un'ipotesi nulla puntuale. Mostra piuttosto che l'ipotesi deve essere scelta in funzione della domanda scientifica e della decisione che si intende sostenere.

### Un risultato non significativo non dimostra equivalenza

Per sostenere che un effetto sia sufficientemente piccolo da poter essere considerato trascurabile occorre definire in anticipo che cosa significhi *sufficientemente piccolo* e utilizzare una procedura coerente con questa domanda, come un test di equivalenza o un'analisi basata su una regione di effetti praticamente trascurabili.

Il semplice mancato rifiuto di un'ipotesi nulla puntuale non fornisce questa informazione.

### Il valore-*p* è sensibile al piano di analisi

Arresto opzionale della raccolta, confronti multipli, criteri flessibili di esclusione e selezione post hoc delle analisi modificano le proprietà nominali della procedura. Lo stesso valore-*p* può quindi assumere significati diversi a seconda di come lo studio è stato condotto e analizzato.

Preregistrazione, trasparenza nelle scelte e analisi di sensibilità contribuiscono a rendere il risultato interpretabile, perché permettono di ricostruire il processo che ha prodotto la statistica osservata.

### Il test non controlla la validità scientifica

Un test può essere calcolato correttamente anche quando il campione non è rappresentativo, la misura possiede scarsa validità, il disegno è confuso o il modello è inadeguato. La significatività statistica non corregge questi problemi e non può trasformare un disegno debole in una fonte affidabile di conoscenza.

::: {.callout-note title="Quando il test è utile"}
Un test frequentista è particolarmente interpretabile quando la domanda decisionale è definita prima dei dati, il disegno collega chiaramente il parametro alla domanda scientifica, il modello e l'errore standard sono adeguati, la famiglia di test è specificata e il risultato viene accompagnato da stime, intervalli e misure della dimensione dell'effetto.
:::

## Confronto con l'inferenza bayesiana {#sec-freq-testing-bayes}

Il confronto più utile tra frequentismo e bayesianesimo parte dalle domande che i due approcci consentono di formulare.

Un test frequentista standard chiede:

> Quanto è estremo il risultato sotto $H_0$?

Un'analisi bayesiana può invece chiedere:

> Come si distribuisce l'incertezza sul parametro dopo avere combinato la distribuzione a priori e i dati?

Quando il modello assegna probabilità a ipotesi discrete, la domanda può riguardare anche il modo in cui cambiano le loro probabilità relative dopo l'osservazione dei dati.

Queste formulazioni non rappresentano interpretazioni diverse dello stesso numero. Un valore-*p* non è una probabilità a posteriori, così come una probabilità a posteriori non possiede automaticamente il controllo frequentista degli errori.

Il Companion approfondisce i limiti dell'uso meccanico del valore-*p* e mostra come il workflow bayesiano sposti l'attenzione verso il modello generativo, la distribuzione a posteriori, le predizioni e il controllo dell'adeguatezza del modello. Il modulo frequentista conserva tuttavia una funzione essenziale: permette di leggere correttamente la letteratura esistente e di comprendere quali proprietà procedurali siano garantite dai metodi classici.

## Verso la pianificazione dello studio {#sec-freq-testing-to-sample-size}

Un risultato non significativo può avere origini molto differenti. L'effetto potrebbe essere assente o trascurabile, ma il campione potrebbe anche essere troppo piccolo, la misura poco precisa, l'eterogeneità elevata oppure il modello e il test poco sensibili alla differenza di interesse.

Per valutare in anticipo quanto uno studio potrà essere informativo è necessario specificare quale effetto minimo abbia rilevanza scientifica, quale livello di errore di tipo I sia accettabile, quale potenza si desideri e quali valori della variabilità e della struttura dei dati siano plausibili.

Questi elementi collegano la teoria del test alla progettazione dello studio e introducono il capitolo successivo, dedicato alla pianificazione della numerosità campionaria.

## Riflessioni conclusive {.unnumbered .unlisted}

Il test di ipotesi colloca una statistica osservata nella distribuzione che essa avrebbe sotto un'ipotesi nulla e un insieme di assunzioni. Il valore-*p* misura l'estremità del risultato all'interno di quella distribuzione, mentre il confronto con $\alpha$ applica una regola decisionale.

La distinzione tra Fisher e Neyman--Pearson chiarisce perché nella pratica contemporanea convivano due usi differenti. Il valore-*p* può essere letto come misura graduata di incompatibilità oppure inserito in una procedura di decisione dotata di errori controllati. Nessuno dei due usi autorizza tuttavia a interpretarlo come probabilità dell'ipotesi o come misura dell'importanza dell'effetto.

Una comunicazione scientifica adeguata non si arresta quindi alla dichiarazione di significatività. Riporta la stima dell'effetto e il relativo intervallo, descrive il disegno e le assunzioni, chiarisce il piano di analisi e valuta la rilevanza sostantiva del risultato.

Il prossimo capitolo completerà la logica decisionale esaminando il rapporto tra effetto bersaglio, potenza e numerosità campionaria.

## Esercizi {.unnumbered .unlisted}

1. Qual è la differenza tra un valore-*p* e il livello $\alpha$?

2. Perché $p=0.03$ non significa che l'ipotesi nulla abbia una probabilità del 3% di essere vera?

3. Quale ruolo svolge la regola di estremità nella definizione del valore-*p*?

4. Un risultato produce $p=0.18$. Qual è la conclusione frequentista corretta? Quale conclusione non è giustificata?

5. Perché la potenza non può essere descritta senza specificare un effetto sotto l'alternativa?

6. Nel test del chi-quadrato emerge $p=0.030$. Quali informazioni importanti non sono contenute in questo numero?

7. Perché scegliere un test unilaterale dopo avere osservato la direzione dell'effetto altera l'interpretazione del test?

8. In che modo un'analisi bayesiana e un test frequentista formulano domande diverse sugli stessi dati?

::: {.callout-tip title="Soluzioni" collapse="true"}
1. Il valore-*p* è calcolato dai dati e misura l'estremità del risultato sotto $H_0$. $\alpha$ è una soglia decisionale scelta prima dell'analisi per controllare l'errore di tipo I della procedura.

2. Il 3% riguarda la probabilità di risultati almeno altrettanto estremi sotto $H_0$. Non riguarda la probabilità di $H_0$ condizionata ai dati.

3. La regola stabilisce quali valori della statistica siano almeno altrettanto incompatibili con $H_0$ quanto quello osservato. Cambiando la statistica o la scelta tra test unilaterale e bilaterale può cambiare anche il valore-*p*.

4. Al livello convenzionale 0.05, non si rifiuta $H_0$. Non è giustificato concludere che $H_0$ sia vera, che l'effetto sia esattamente zero o che i gruppi siano equivalenti.

5. La probabilità di rifiutare $H_0$ cambia con la distanza tra il parametro vero e il valore nullo. Non esiste quindi una potenza unica per tutte le possibili alternative.

6. Il valore-*p* non contiene la grandezza dell'associazione, la sua precisione, la probabilità che l'associazione esista, l'eventuale causalità o la validità delle categorie e del disegno.

7. La coda viene selezionata usando informazione già contenuta nei dati, mentre il calcolo nominale presuppone che la direzione sia stata fissata in anticipo. Il controllo dell'errore di tipo I non è quindi più quello dichiarato.

8. Il test frequentista valuta l'estremità dei dati sotto $H_0$. L'analisi bayesiana rappresenta l'incertezza a posteriori su parametri o ipotesi mediante distribuzione a priori, verosimiglianza e dati.
:::

::: {.callout-note title="Punti chiave" collapse="true"}
Un test richiede un'ipotesi nulla, un'alternativa, una statistica test, una distribuzione di riferimento e una regola di estremità. Il valore-*p* viene calcolato sotto $H_0$ e non rappresenta la probabilità di $H_0$. Il valore-*p* e il livello $\alpha$ svolgono funzioni differenti, anche se vengono spesso combinati nella pratica NHST. Gli errori di tipo I e di tipo II e la potenza sono proprietà della procedura sotto condizioni specificate, e la potenza dipende dall'effetto considerato sotto l'alternativa. Non rifiutare $H_0$ non significa accettarla o dimostrare equivalenza. Significatività statistica, dimensione dell'effetto e rilevanza sostantiva rimangono concetti distinti. La qualità dell'inferenza dipende dal disegno, dalla misurazione, dal modello e dal piano di analisi. Frequentismo e bayesianesimo rispondono infine a domande probabilistiche differenti.
:::

::: {.callout-note title="Ambiente di sviluppo" collapse="true"}
Le informazioni sull'ambiente R possono essere ottenute con:

```{r}
#| echo: true
sessionInfo()
```
:::
