# Dimensione campionaria, precisione e potenza {#sec-frequentist-sample-size}

::: {.callout-note title="In sintesi"}
**Da sapere**  La numerosità campionaria può essere pianificata per ottenere una precisione prefissata oppure per raggiungere una determinata potenza rispetto a un effetto specifico. Entrambi i calcoli dipendono da assunzioni su variabilità, modello, disegno e quantità scientificamente rilevanti.

**Da saper fare**  Distinguere pianificazione per precisione e per potenza; interpretare correttamente $\alpha$, $\beta$ e potenza; motivare un effetto minimo di interesse; leggere l'output di `power.t.test()`; riconoscere perché la potenza post hoc basata sull'effetto osservato è poco informativa.
:::

## Introduzione {.unnumbered .unlisted}

Nel capitolo precedente abbiamo introdotto errori di tipo I, errori di tipo II e potenza. Questi concetti non servono soltanto a interpretare un test già eseguito: permettono anche di progettare lo studio prima della raccolta dei dati.

La numerosità campionaria condiziona ciò che uno studio può apprendere. Un campione piccolo produce generalmente stime poco precise e test poco sensibili agli effetti di interesse. Un campione molto grande può invece richiedere risorse non giustificate e rendere statisticamente rilevabili differenze troppo piccole per avere significato teorico o pratico.

Non esiste quindi una numerosità «giusta» in astratto. Il numero di partecipanti dipende dalla domanda, dalla procedura inferenziale, dalla variabilità attesa, dal disegno e dal livello di informazione che si desidera ottenere.

## Perché pianificare prima di raccogliere i dati?

La pianificazione costringe a trasformare una domanda generica in un obiettivo quantitativo.

Per la **stima**, dobbiamo specificare quanta imprecisione siamo disposti ad accettare:

> Quanto stretto dovrebbe essere l'intervallo di confidenza?

Per il **test**, dobbiamo specificare quale effetto vogliamo essere in grado di rilevare:

> Con quale probabilità il test dovrebbe rifiutare l'ipotesi nulla se fosse presente un effetto scientificamente rilevante?

Queste domande sono collegate, perché entrambe dipendono dall'errore standard, ma non sono equivalenti. La prima riguarda la precisione di una stima. La seconda riguarda il comportamento di una regola decisionale sotto una specifica alternativa.

::: {.callout-important title="Il calcolo non sceglie gli obiettivi scientifici"}
Una funzione software può calcolare $n$ dopo che sono stati forniti margine di errore, variabilità, effetto bersaglio, $\alpha$ e potenza.

Non può stabilire:

- quale popolazione sia rilevante;
- quale effetto meriti attenzione;
- quale precisione sia sufficiente;
- quale perdita di partecipanti sia plausibile;
- se il disegno e la misura rispondano alla domanda scientifica.
:::

::: {.callout-tip title="Prerequisiti"}
È utile avere letto:

- @sec-freq-stime-parametri, per errore standard e precisione;
- @sec-frequentism-confidence-intervals, per margine di errore e livello di confidenza;
- @sec-freq-hypothesis-testing, per $\alpha$, $\beta$ e potenza.

Come approfondimento sul rapporto tra obiettivo scientifico e pianificazione, si veda @giner2024power.
:::

## Panoramica del capitolo {.unnumbered .unlisted}

Il capitolo procede in otto passaggi:

1. distingue pianificazione per precisione e pianificazione per potenza;
2. ricava una formula introduttiva per la precisione di una media;
3. mostra come margine di errore e variabilità influenzino $n$;
4. interpreta la potenza come funzione di un'alternativa specifica;
5. introduce l'effetto minimo di interesse;
6. applica `power.t.test()` a uno e due gruppi;
7. trasforma la numerosità analitica in un obiettivo realistico di reclutamento;
8. discute sensibilità delle assunzioni, potenza post hoc e confronto con la pianificazione bayesiana.

::: {.callout-note title="Preparazione del notebook"}
Per eseguire gli esempi, prepara l'ambiente comune del progetto:

```{r}
#| echo: true
#| message: false
#| warning: false
here::here("code", "_common.R") |>
  source()
```
:::

## Due obiettivi distinti {#sec-freq-two-planning-goals}

### Pianificare per la precisione

L'obiettivo è ottenere una stima con un intervallo sufficientemente stretto. La domanda centrale è:

> Quale ampiezza dell'intervallo renderebbe la stima utile?

Questa strategia è naturale quando l'interesse principale riguarda la grandezza di una media, una proporzione o una differenza.

### Pianificare per la potenza

L'obiettivo è costruire un test che abbia una probabilità prefissata di rifiutare $H_0$ sotto una specifica alternativa. La domanda centrale è:

> Qual è il più piccolo effetto che lo studio dovrebbe riuscire a rilevare con adeguata probabilità?

Questa strategia è legata a una procedura decisionale. Richiede di specificare sia l'effetto bersaglio sia il livello $\alpha$.

| Obiettivo | Quantità da specificare | Risultato della pianificazione |
|---|---|---|
| Precisione | Margine di errore, variabilità e livello di confidenza | $n$ necessario per un'ampiezza desiderata |
| Potenza | Effetto bersaglio, variabilità, $\alpha$ e potenza | $n$ necessario per una probabilità di rifiuto desiderata |

::: {.callout-note title="Lo stesso studio può avere più obiettivi"}
Uno studio può essere pianificato sia per stimare con sufficiente precisione sia per raggiungere una determinata potenza. In tal caso, una scelta prudente consiste nel calcolare i requisiti per entrambi gli obiettivi e adottare quello più esigente, purché le ipotesi siano coerenti con il disegno.
:::

## Pianificare la precisione di una media {#sec-freq-sample-size-precision}

Nel caso ideale di osservazioni indipendenti, deviazione standard della popolazione nota e intervallo normale, il margine di errore per una media è:

$$
E
=
z_{1-\alpha/2}
\frac{\sigma}{\sqrt n}.
$$

Risolvendo rispetto a $n$:

$$
n
=
\left(
\frac{z_{1-\alpha/2}\sigma}{E}
\right)^2.
$$

La formula mostra che:

- una maggiore variabilità $\sigma$ richiede più osservazioni;
- un margine di errore più piccolo richiede più osservazioni;
- un livello di confidenza maggiore richiede un valore critico più grande;
- dimezzare $E$ moltiplica approssimativamente $n$ per quattro.

### Un esempio introduttivo

Vogliamo stimare il punteggio medio di autostima in una popolazione di studenti. Studi precedenti suggeriscono una deviazione standard di circa 6 punti. Desideriamo un intervallo al 95% con margine di errore non superiore a 2 punti.

```{r}
#| label: precision-example
sigma_attesa <- 6
margine_desiderato <- 2
z_critico <- qnorm(0.975)

n_precisione <- (
  z_critico * sigma_attesa / margine_desiderato
)^2

ceiling(n_precisione)
```

Il calcolo restituisce 35 partecipanti.

L'arrotondamento va sempre effettuato verso l'alto. Il valore rappresenta la numerosità **analizzabile** richiesta sotto le assunzioni del calcolo, non necessariamente il numero iniziale da reclutare.

### Sensibilità al margine di errore

```{r}
#| label: tbl-precision-sensitivity
#| tbl-cap: "Numerosità richiesta al variare del margine di errore, assumendo deviazione standard pari a 6 e livello di confidenza del 95%."
margini <- c(1, 1.5, 2, 2.5, 3)

risultati_precisione <- data.frame(
  margine_errore = margini,
  n_minimo = ceiling(
    (z_critico * sigma_attesa / margini)^2
  )
)

knitr::kable(risultati_precisione)
```

@tbl-precision-sensitivity rende visibile la relazione quadratica: una richiesta apparentemente modesta di maggiore precisione può aumentare molto il campione necessario.

::: {.callout-warning title="Una formula introduttiva, non universale"}
La formula usa $\sigma$ come se fosse nota e assume un modello elementare con osservazioni indipendenti.

Nella pratica:

- $\sigma$ deve essere stimata o ipotizzata;
- l'ampiezza effettiva dell'intervallo può essere casuale;
- l'uso della distribuzione *t* può richiedere un calcolo iterativo;
- clustering, misure ripetute, pesi campionari o dati mancanti modificano la precisione;
- altri parametri richiedono formule o simulazioni differenti.
:::

## Pianificare la potenza di un test {#sec-freq-sample-size-power}

Per una specifica alternativa, la potenza è:

$$
1-\beta
=
P(\text{rifiutare }H_0\mid\theta=\theta_1),
$$

dove $\theta_1$ indica il valore del parametro assunto nella pianificazione.

Una potenza pari a 0.80 significa:

> Se l'effetto specificato, il modello e il disegno fossero quelli assunti, circa l'80% delle ripetizioni produrrebbe un risultato che rifiuta $H_0$ al livello scelto.

Non significa:

- che $H_1$ abbia probabilità 0.80;
- che lo studio abbia l'80% di probabilità di essere «corretto»;
- che, dopo un risultato significativo, vi sia l'80% di probabilità che l'effetto sia reale.

### La potenza è una funzione

La potenza cambia al cambiare del valore vero dell'effetto. Uno studio non è semplicemente «potente» o «non potente» senza specificare rispetto a quale alternativa.

Dipende inoltre da:

1. dimensione dell'effetto;
2. variabilità;
3. numerosità;
4. livello $\alpha$;
5. test unilaterale o bilaterale;
6. allocazione tra gruppi;
7. struttura di dipendenza e affidabilità della misura.

::: {.callout-important title="Potenza per rilevare che cosa?"}
Dire «lo studio ha potenza 0.80» è incompleto.

Una formulazione interpretabile è:

> Il test bilaterale di livello 0.05 ha potenza 0.80 per una differenza di 3 punti, assumendo deviazione standard pari a 6 e il modello specificato.
:::

## Scegliere l'effetto bersaglio {#sec-freq-sesoi}

La numerosità non dovrebbe essere pianificata automaticamente sull'effetto osservato in un singolo studio precedente. Gli effetti pubblicati, soprattutto se ottenuti con campioni piccoli o selezionati perché significativi, possono essere sovrastimati.

Una strategia più trasparente è definire il **più piccolo effetto di interesse** (*smallest effect size of interest*, SESOI):

> Qual è il più piccolo effetto che cambierebbe una conclusione teorica, clinica, educativa o decisionale?

La risposta può derivare da:

- una soglia di rilevanza clinica o pratica;
- costi e benefici di una decisione;
- precisione dello strumento;
- confronto con effetti già noti;
- vincoli derivati da una teoria;
- consenso tra esperti e portatori di interesse.

Quando possibile, è preferibile motivare l'effetto nella scala originale. Un effetto standardizzato dipende anche dalla deviazione standard prevista: lo stesso cambiamento grezzo può corrispondere a valori standardizzati diversi in popolazioni differenti.

::: {.callout-warning title="Convenzioni non equivalgono a rilevanza"}
Etichette come effetto «piccolo», «medio» o «grande» possono fornire un riferimento descrittivo, ma non stabiliscono quale effetto sia importante per la specifica domanda di ricerca.
:::

## Esempio: test *t* per una media {#sec-freq-power-one-sample}

Vogliamo confrontare una media con un valore di riferimento. Consideriamo rilevante una differenza di 3 punti e prevediamo una deviazione standard pari a 6. Pianifichiamo un test bilaterale con $\alpha=0.05$ e potenza 0.80.

```{r}
#| label: power-one-sample
piano_un_campione <- power.t.test(
  delta = 3,
  sd = 6,
  sig.level = 0.05,
  power = 0.80,
  type = "one.sample",
  alternative = "two.sided"
)

piano_un_campione
ceiling(piano_un_campione$n)
```

Il risultato richiede 34 osservazioni analizzabili.

L'interpretazione è condizionale: se la differenza vera fosse 3, la deviazione standard 6 e le assunzioni del test fossero appropriate, il test rifiuterebbe $H_0$ in circa l'80% delle ripetizioni.

## Esempio: due gruppi indipendenti {#sec-freq-power-two-sample}

Consideriamo ora un confronto tra due gruppi di uguale numerosità. L'effetto minimo di interesse è una differenza di 5 punti e la deviazione standard comune prevista è 6.

```{r}
#| label: power-two-sample
piano_due_gruppi <- power.t.test(
  delta = 5,
  sd = 6,
  sig.level = 0.05,
  power = 0.80,
  type = "two.sample",
  alternative = "two.sided"
)

piano_due_gruppi
ceiling(piano_due_gruppi$n)
```

Il risultato richiede 24 partecipanti analizzabili **per gruppo**, quindi 48 complessivi.

Questo esempio prepara il capitolo successivo, nel quale applicheremo il test *t* al confronto tra gruppi indipendenti. Qui l'obiettivo non è ancora eseguire il test, ma capire quali assunzioni rendono interpretabile il numero di partecipanti.

### Sensibilità all'effetto bersaglio

```{r}
#| label: tbl-power-sensitivity
#| tbl-cap: "Numerosità per gruppo richiesta al variare della differenza bersaglio, assumendo deviazione standard pari a 6, test bilaterale, livello 0.05 e potenza 0.80."
differenze <- c(2, 3, 4, 5, 6)

n_per_gruppo <- vapply(
  differenze,
  function(differenza) {
    risultato <- power.t.test(
      delta = differenza,
      sd = 6,
      sig.level = 0.05,
      power = 0.80,
      type = "two.sample",
      alternative = "two.sided"
    )
    ceiling(risultato$n)
  },
  numeric(1)
)

risultati_potenza <- data.frame(
  differenza_bersaglio = differenze,
  n_per_gruppo = n_per_gruppo,
  n_totale = 2 * n_per_gruppo
)

knitr::kable(risultati_potenza)
```

@tbl-power-sensitivity mostra che la numerosità dipende fortemente dall'effetto scelto. Questa sensibilità non è un difetto del software: riflette il fatto che effetti più piccoli sono più difficili da distinguere dalla variabilità campionaria.

### Curve di potenza

```{r}
#| label: fig-power-curves
#| fig-cap: "Potenza di un test t bilaterale per due gruppi di uguale numerosità, per tre differenze vere e deviazione standard pari a 6."
#| fig-alt: "Tre curve crescenti mostrano che la potenza aumenta con la numerosità e con la differenza tra le medie."
griglia_potenza <- expand.grid(
  n_per_gruppo = seq(10, 100, by = 2),
  differenza = c(2, 3, 5)
)

griglia_potenza$potenza <- mapply(
  function(n, differenza) {
    power.t.test(
      n = n,
      delta = differenza,
      sd = 6,
      sig.level = 0.05,
      type = "two.sample",
      alternative = "two.sided"
    )$power
  },
  n = griglia_potenza$n_per_gruppo,
  differenza = griglia_potenza$differenza
)

griglia_potenza$differenza <- factor(
  griglia_potenza$differenza
)

ggplot(
  griglia_potenza,
  aes(
    x = n_per_gruppo,
    y = potenza,
    linetype = differenza
  )
) +
  geom_line(linewidth = 0.9) +
  geom_hline(yintercept = 0.80, linetype = "dashed") +
  labs(
    x = "Partecipanti analizzabili per gruppo",
    y = "Potenza",
    linetype = "Differenza vera"
  )
```

@fig-power-curves rende evidente che la potenza non è una caratteristica fissa del disegno: ogni possibile effetto genera una curva differente.

## Dalla numerosità analitica al reclutamento {#sec-freq-recruitment-target}

Il valore restituito dal calcolo indica generalmente quante osservazioni **utilizzabili nell'analisi** sono necessarie. Il numero da reclutare può essere maggiore.

Se prevediamo una quota di perdita $r$, un calcolo elementare è:

$$
n_{\text{reclutare}}
=
\left\lceil
\frac{n_{\text{analizzabile}}}{1-r}
\right\rceil.
$$

Per esempio, se servono 48 partecipanti analizzabili e prevediamo il 15% di abbandoni o dati inutilizzabili:

```{r}
#| label: recruitment-adjustment
n_analizzabile <- 48
perdita_attesa <- 0.15

ceiling(
  n_analizzabile / (1 - perdita_attesa)
)
```

Occorre reclutare almeno 57 partecipanti, assumendo che la perdita sia plausibilmente vicina al 15%.

Questo aggiustamento non risolve automaticamente i problemi dei dati mancanti. Se l'abbandono è collegato all'esito o al trattamento, può introdurre bias oltre a ridurre la numerosità.

### Disegni complessi

La numerosità richiesta può aumentare quando le osservazioni non forniscono informazione indipendente. Esempi:

- studenti raggruppati in classi;
- pazienti trattati dagli stessi terapeuti;
- misure ripetute sulla stessa persona;
- coppie o famiglie;
- più esiti o confronti primari.

In questi casi occorre pianificare usando un modello coerente con il disegno, spesso mediante formule specifiche o simulazioni. Applicare la formula per osservazioni indipendenti e aumentare arbitrariamente $n$ non garantisce il controllo desiderato.

## Analisi di sensibilità della pianificazione {#sec-freq-planning-sensitivity}

Deviazione standard, tasso di abbandono ed effetto bersaglio sono spesso incerti prima dello studio. Presentare un unico valore di $n$ può nascondere questa incertezza.

È più informativo valutare scenari:

- ottimistico;
- centrale;
- prudente.

Per esempio, possiamo calcolare la numerosità per più valori plausibili della deviazione standard o dell'effetto. La scelta finale dovrebbe essere accompagnata dalle assunzioni che la sostengono.

::: {.callout-note title="Il calcolo è una conseguenza delle assunzioni"}
Un risultato come «servono 48 partecipanti» dovrebbe essere letto come abbreviazione di una frase più completa:

> Servono 48 partecipanti analizzabili per il test, l'effetto, la variabilità, l'allocazione, $\alpha$ e la potenza specificati.

Cambiare una di queste quantità può cambiare sostanzialmente il risultato.
:::

## Perché la potenza post hoc è poco informativa? {#sec-freq-observed-power}

Dopo uno studio, talvolta si sostituisce nella formula di potenza l'effetto osservato e si calcola la cosiddetta *potenza osservata*.

Questa quantità è quasi interamente determinata dalla statistica test o dal valore-*p*:

- un risultato significativo tende a produrre alta potenza osservata;
- un risultato non significativo tende a produrre bassa potenza osservata.

Non aggiunge quindi una valutazione indipendente dell'informazione contenuta nei dati.

Dopo la raccolta, è generalmente più utile esaminare:

- la stima dell'effetto;
- l'intervallo di confidenza;
- la compatibilità con effetti scientificamente rilevanti;
- le assunzioni e la qualità del disegno.

Una nuova analisi di potenza può essere utile per pianificare **uno studio futuro**, purché non utilizzi meccanicamente l'effetto instabile del primo studio come verità nota.

## Pianificazione frequentista e bayesiana {#sec-freq-sample-size-bayes}

La pianificazione frequentista formula obiettivi come:

- raggiungere una determinata copertura o ampiezza attesa;
- controllare $\alpha$;
- ottenere una certa potenza rispetto a un effetto bersaglio.

Una pianificazione bayesiana può invece definire criteri relativi a:

- ampiezza della distribuzione a posteriori;
- probabilità di superare una soglia pratica;
- probabilità predittiva di raggiungere una decisione;
- utilità attesa delle possibili decisioni.

Le due prospettive possono anche essere valutate con simulazioni comuni. Una procedura bayesiana può essere studiata per le sue proprietà frequentiste, e una pianificazione frequentista può incorporare informazioni precedenti nella scelta degli scenari.

La differenza centrale non è che una prospettiva pianifichi e l'altra no. È quale criterio definisce uno studio sufficientemente informativo.

::: {.callout-important title="Un confronto senza scorciatoie"}
La potenza non risponde direttamente alla domanda «quanta incertezza resterà sul parametro?».

Una distribuzione a posteriori stretta, d'altra parte, non garantisce automaticamente adeguata copertura frequentista o protezione da un modello mal specificato.

Entrambe le pianificazioni richiedono obiettivi sostantivi, un modello plausibile e assunzioni esplicite.
:::

## Riflessioni conclusive {.unnumbered .unlisted}

La numerosità campionaria non è una proprietà generale di un argomento di ricerca. È il risultato di una pianificazione riferita a una specifica domanda, procedura e serie di assunzioni.

Abbiamo distinto due obiettivi:

1. ottenere una precisione prefissata;
2. raggiungere una potenza desiderata per un effetto bersaglio.

La pianificazione per precisione rende esplicito quanto stretto debba essere un intervallo. La pianificazione per potenza rende esplicito quale effetto lo studio debba riuscire a rilevare e con quale probabilità.

In entrambi i casi, il numero calcolato è condizionale. Variabilità, abbandoni, dipendenza, affidabilità delle misure e differenze tra disegno ideale e realizzazione concreta possono modificare il fabbisogno effettivo.

Nel prossimo capitolo applicheremo questi concetti al confronto tra due gruppi indipendenti. La numerosità non sarà trattata come un'aggiunta finale, ma come parte del modello inferenziale e del disegno dello studio.

## Esercizi {.unnumbered .unlisted}

1. Qual è la differenza tra pianificare uno studio per precisione e pianificarlo per potenza?

2. Perché dimezzare il margine di errore richiede approssimativamente quattro volte le osservazioni, nel caso elementare della media?

3. Che cosa significa affermare che un test ha potenza 0.80 per una differenza di 3 punti?

4. Perché la frase «lo studio ha potenza 0.80» è incompleta?

5. Perché è preferibile motivare un effetto minimo di interesse nella scala originale, quando possibile?

6. Un calcolo richiede 48 partecipanti analizzabili e si prevede il 15% di perdite. Perché il numero da reclutare deve essere maggiore di 48?

7. Perché la potenza osservata, calcolata usando l'effetto ottenuto nello stesso studio, aggiunge poca informazione al valore-*p*?

8. In che modo differiscono gli obiettivi tipici di una pianificazione frequentista e di una pianificazione bayesiana?

::: {.callout-tip title="Soluzioni" collapse="true"}
1. La pianificazione per precisione sceglie $n$ per ottenere un intervallo sufficientemente stretto. La pianificazione per potenza sceglie $n$ per ottenere una probabilità prefissata di rifiutare $H_0$ sotto una specifica alternativa.

2. Il margine di errore è proporzionale a $1/\sqrt n$. Per ridurlo della metà occorre raddoppiare $\sqrt n$, quindi quadruplicare $n$.

3. Se la differenza vera fosse 3 punti e tutte le altre assunzioni fossero quelle della pianificazione, il test rifiuterebbe $H_0$ in circa l'80% delle ripetizioni.

4. La potenza dipende dall'effetto vero, dalla variabilità, da $\alpha$, dalla numerosità, dal tipo di test e dal disegno. Senza specificare almeno l'alternativa, il numero non è interpretabile.

5. La rilevanza scientifica riguarda spesso una differenza concreta nel costrutto misurato. L'effetto standardizzato dipende anche dalla deviazione standard della popolazione e può cambiare significato tra contesti.

6. Il calcolo riguarda le osservazioni che entreranno nell'analisi. Se alcune persone abbandonano o producono dati inutilizzabili, occorre reclutarne di più per conservare la numerosità finale desiderata.

7. Usando l'effetto osservato, la potenza diventa quasi una trasformazione della statistica test: risultati significativi producono valori alti e risultati non significativi valori bassi. Non offre una nuova misura indipendente della precisione.

8. La pianificazione frequentista usa spesso copertura, ampiezza, errore di tipo I e potenza. Quella bayesiana può usare precisione a posteriori, probabilità di superare soglie decisionali o utilità attesa. Entrambe dipendono da modelli e obiettivi espliciti.
:::

::: {.callout-note title="Punti chiave" collapse="true"}
- Non esiste una numerosità adeguata indipendente dalla domanda e dal disegno.
- Precisione e potenza sono obiettivi collegati ma distinti.
- Il calcolo per la precisione dipende da variabilità, margine di errore e livello di confidenza.
- La potenza è definita rispetto a una specifica alternativa.
- L'effetto minimo di interesse deve essere motivato scientificamente.
- Gli effetti standardizzati dipendono dalla variabilità prevista.
- `power.t.test()` restituisce, nel caso a due gruppi, la numerosità per gruppo.
- La numerosità analitica deve essere distinta dall'obiettivo di reclutamento.
- Dipendenza, abbandoni e dati mancanti possono modificare il fabbisogno.
- La potenza post hoc basata sull'effetto osservato è generalmente ridondante.
- Pianificazione frequentista e bayesiana definiscono in modo diverso quando uno studio è sufficientemente informativo.
:::

::: {.callout-note title="Ambiente di sviluppo" collapse="true"}
Le informazioni sull'ambiente R possono essere ottenute con:

```{r}
#| echo: true
sessionInfo()
```
:::

## Bibliografia {.unnumbered .unlisted}
