# Dimensione campionaria, errore e potenza {#sec-frequentist-sample-size}

::: callout-important
## In questo capitolo imparerai a

- Distinguere due obiettivi di pianificazione: **stimare con precisione** e **testare un'ipotesi con potenza adeguata**.
- Comprendere il ruolo di errore di I tipo, errore di II tipo, potenza e dimensione dell'effetto.
- Calcolare una numerosità campionaria per una stima di media con margine di errore prefissato.
- Usare `power.t.test()` per pianificare test su una media e confronti tra due gruppi.
- Riconoscere i limiti dell'analisi di potenza, in particolare dell'uso post-hoc.
:::

::: callout-tip
## Prerequisiti

Per seguire questo capitolo è utile aver letto:

- il capitolo su stime, stimatori e stima puntuale;
- il capitolo sugli intervalli di confidenza;
- il capitolo sui test di ipotesi, in particolare il valore-$p$, il livello di significatività $\alpha$ e la distinzione tra errore di I tipo ed errore di II tipo.

Come lettura complementare, si veda *Power to detect what? Considerations for planning and evaluating sample size* [@giner2024power].
:::

::: callout-caution
## Preparazione del Notebook

```{r}
here::here("code", "_common.R") |> 
  source()
```
:::

## Perché pianificare la numerosità campionaria

La scelta della numerosità campionaria non è un dettaglio tecnico da rimandare alla fine del progetto. Si tratta di una decisione metodologica che dovrebbe essere presa  **prima** di raccogliere i dati, in quanto condiziona ciò che lo studio potrà dire.

Un campione troppo piccolo può produrre risultati molto incerti: le stime saranno imprecise e i test avranno bassa probabilità di rilevare effetti anche quando questi sono reali. Un campione troppo grande, invece, può richiedere risorse eccessive e può rendere statisticamente significative differenze molto piccole, che potrebbero essere prive di rilevanza teorica o clinica.

Nel quadro frequentista, la numerosità campionaria viene solitamente pianificata in relazione a due obiettivi distinti:

1. **Precisione della stima**: quanto stretto vogliamo che sia l'intervallo di confidenza?
2. **Potenza del test**: con quale probabilità vogliamo rilevare un effetto di una certa dimensione, se quell'effetto esiste?

Questi due obiettivi sono correlati, ma non coincidono. Nel primo caso, ci interessa la precisione con cui stimiamo un parametro. Nel secondo caso, invece, ci interessa il comportamento di una procedura decisionale: se rifiutare o meno l'ipotesi nulla.

::: callout-note
## Due domande diverse

**Domanda di stima**  
> Quanti partecipanti servono per stimare una media con un margine di errore accettabile?

**Domanda di test**  
> Quanti partecipanti servono perché un test abbia una probabilità adeguata di rilevare un effetto considerato rilevante?

Tenere separate queste due domande aiuta a evitare confusione tra precisione, significatività statistica e rilevanza sostantiva.
:::

## Numerosità campionaria per la precisione di una stima

Supponiamo di voler stimare la media $\mu$ di una variabile psicologica, ad esempio un punteggio di autostima. Nel capitolo sugli intervalli di confidenza abbiamo visto che, in condizioni standard, un intervallo di confidenza per la media può essere approssimativamente espresso come:

$$
\bar{x} \pm z_{1-\alpha/2} \frac{\sigma}{\sqrt{n}}.
$$

La quantità

$$
E = z_{1-\alpha/2} \frac{\sigma}{\sqrt{n}}
$$

è il **margine di errore**: indica di quanto l'intervallo si estende a sinistra e a destra della stima puntuale.

Se vogliamo progettare uno studio in modo che il margine di errore non superi un valore prefissato $E$, possiamo risolvere l'equazione rispetto a $n$:

$$
n = \left(\frac{z_{1-\alpha/2} \sigma}{E}\right)^2.
$$

Questa formula illustra tre concetti importanti:

- richiedere un intervallo più stretto aumenta il numero di dati necessario;
- una maggiore variabilità dei dati richiede campioni più grandi;
- passare, per esempio, da un margine di errore di 2 punti a 1 punto non raddoppia il campione, ma lo quadruplica.

::: callout-warning
## Attenzione alla notazione

Per un intervallo di confidenza al 95%, si usa di solito $z_{1-\alpha/2} = z_{0.975} \approx 1.96$, non $z_{0.025}$. I due quantili sono simmetrici nella normale standard, ma il valore positivo usato nella formula del margine di errore è $z_{0.975}$.
:::

### Esempio: stimare un punteggio medio di autostima

Immaginiamo di voler stimare il punteggio medio di autostima di una popolazione di studenti. La scala varia da 0 a 30. Da studi precedenti sappiamo che la deviazione standard è approssimativamente pari a $\sigma = 6$. Vogliamo un intervallo di confidenza al 95% con un margine di errore massimo di 2 punti.

```{r}
# Parametri della pianificazione
sigma <- 6              # Deviazione standard attesa
E <- 2                  # Margine di errore desiderato
z_alpha <- qnorm(0.975) # Quantile per IC al 95%

# Numerosità richiesta
n_stima <- (z_alpha * sigma / E)^2
ceiling(n_stima)
```

Il risultato va sempre arrotondato all'intero superiore, perché non è possibile reclutare una frazione di partecipante.

### Sensibilità al margine di errore

La scelta del margine di errore è una decisione sostantiva. Un errore massimo di 1 punto può essere necessario in alcuni contesti, ma eccessivo in altri. La tabella seguente mostra come varia la numerosità al variare di $E$, mantenendo $\sigma = 6$ e una confidenza al 95%.

```{r}
margini <- c(1, 1.5, 2, 2.5, 3)

risultati_precisione <- data.frame(
  `Margine di errore desiderato` = margini,
  `n minimo` = ceiling((z_alpha * sigma / margini)^2)
)

knitr::kable(
  risultati_precisione,
  caption = "Numerosità campionaria richiesta al variare del margine di errore."
)
```

La relazione quadratica è il punto da ricordare: **dimezzare il margine di errore richiede circa quattro volte più partecipanti**.

## Numerosità campionaria per un test di ipotesi

Nel capitolo precedente abbiamo introdotto la logica dei test di ipotesi. Un test frequentista parte da un'ipotesi nulla $H_0$, calcola quanto i dati siano sorprendenti se $H_0$ fosse vera e produce una decisione rispetto a una soglia $\alpha$.

Quando pianifichiamo uno studio, però, non basta controllare l'errore di I tipo. Dobbiamo anche chiederci se lo studio avrà una probabilità ragionevole di rilevare un effetto quando questo è effettivamente presente.

### Errori e potenza

Nella logica frequentista dei test, esistono due tipi di errore:

- **Errore di I tipo**: rifiutare $H_0$ quando $H_0$ è vera. La probabilità massima accettata di questo errore è indicata con $\alpha$.
- **Errore di II tipo**: non rifiutare $H_0$ quando esiste un effetto reale. La probabilità di questo errore è indicata con $\beta$.

La **potenza statistica** è:

$$
1 - \beta.
$$

Essa rappresenta la probabilità di ottenere un risultato statisticamente significativo quando l'effetto specificato nella pianificazione è reale.

::: callout-important
## Che cosa significa potenza 80%?

Una potenza dell'80% non significa che l'ipotesi alternativa abbia una probabilità 0.80 di essere vera. Significa che, se l'effetto specificato esistesse davvero e se ripetessimo molte volte lo stesso studio, il test rifiuterebbe $H_0$ in circa l'80% degli studi.

Anche in questo caso l'interpretazione è frequentista e riguarda il comportamento della procedura nel lungo periodo.
:::

### Da cosa dipende la potenza

La potenza dipende da diversi elementi:

1. **Dimensione dell'effetto**: gli effetti più grandi sono più facili da rilevare;
2. **Variabilità dei dati**: maggiore è la variabilità, più difficile è distinguere il segnale dal rumore.
3. **Numerosità campionaria**: campioni più grandi aumentano la potenza.
4. **Livello di significatività $\alpha$**: soglie più stringenti riducono la probabilità di rifiutare $H_0$.
5. **Tipo di test**: i test a una coda, i test a due code, i gruppi indipendenti e le misure appaiate hanno requisiti diversi.

In pratica, la pianificazione richiede di specificare quale effetto sarebbe abbastanza rilevante da meritare attenzione. Questo valore è spesso chiamato **effetto minimo di interesse** (*smallest effect size of interest*, SESOI).

## Effetto minimo di interesse

Un errore comune è quello di pianificare lo studio sulla base di un effetto atteso ottimistico, magari tratto da studi precedenti con campioni piccoli. Ciò può produrre stime di numerosità troppo basse.

Una strategia più trasparente è chiedersi:

> Qual è il più piccolo effetto che sarebbe teoricamente, clinicamente o praticamente rilevante?

Nel caso di una scala psicologica, una differenza di 0.2 punti potrebbe essere rilevabile statisticamente con campioni molto grandi, ma priva di significato pratico. Una differenza di 3 punti, invece, potrebbe essere abbastanza grande da modificare una decisione di tipo clinico o educativo.

::: callout-note
## La numerosità dipende dalla domanda sostantiva

La potenza non è solo un problema tecnico. Dipende da una decisione di natura teorica: che tipo di effetto vogliamo essere in grado di rilevare?

Per questo motivo, il calcolo di $n$ dovrebbe essere accompagnato da una giustificazione della dimensione dell'effetto scelta.
:::

## Esempio: test t per un campione

Supponiamo di voler confrontare il punteggio medio di autostima di un gruppo di studenti con un valore di riferimento pari a 24. Consideriamo rilevante una differenza di almeno 3 punti. Supponiamo che $\sigma = 6$, $\alpha = 0.05$ e che desideriamo una potenza pari a 0.80.

```{r}
power.t.test(
  delta = 3,            # Differenza minima da rilevare
  sd = 6,               # Deviazione standard attesa
  sig.level = 0.05,     # Errore di I tipo
  power = 0.80,         # Potenza desiderata
  type = "one.sample",
  alternative = "two.sided"
)
```

Il risultato fornisce il numero di elementi richiesto per il test su un campione. L'interpretazione corretta è la seguente: se la differenza reale fosse pari a 3 punti, il test avrebbe circa l'80% di probabilità di risultare significativo al livello $\alpha = 0.05$.

## Esempio: confronto tra due gruppi indipendenti

Consideriamo ora uno studio che confronta due gruppi indipendenti, ad esempio un gruppo che riceve un intervento e un gruppo di controllo. Supponiamo di considerare rilevante una differenza di almeno 5 punti e di aspettarci una deviazione standard comune pari a 6.

```{r}
power.t.test(
  delta = 5,            # Differenza tra le medie dei due gruppi
  sd = 6,               # Deviazione standard comune attesa
  sig.level = 0.05,
  power = 0.80,
  type = "two.sample",
  alternative = "two.sided"
)
```

Nel caso `type = "two.sample"`, il valore di `n` restituito da `power.t.test()` indica la numerosità **per ciascun gruppo**, non il totale complessivo.

### Sensibilità alla dimensione dell'effetto

La numerosità richiesta cambia molto in base all'effetto minimo che si vuole rilevare. Riprendiamo l'esempio precedente, mantenendo $\sigma = 6$, $\alpha = 0.05$ e potenza 0.80.

```{r}
delta_values <- c(2, 3, 4, 5, 6)

n_per_group <- sapply(delta_values, function(d) {
  res <- power.t.test(
    delta = d,
    sd = 6,
    sig.level = 0.05,
    power = 0.80,
    type = "two.sample",
    alternative = "two.sided"
  )
  ceiling(res$n)
})

risultati_potenza <- data.frame(
  `Differenza minima da rilevare` = delta_values,
  `n per gruppo` = n_per_group,
  `n totale` = 2 * n_per_group
)

knitr::kable(
  risultati_potenza,
  caption = "Numerosità richiesta per un test t a due campioni al variare della differenza minima rilevante."
)
```

Questa tabella mostra perché è fondamentale dichiarare in anticipo l'effetto che si intende rilevare. Gli effetti piccoli richiedono campioni molto più grandi.

## Potenza, numerosità e interpretazione dei risultati

Uno studio con bassa potenza presenta problemi per almeno due ragioni.

In primo luogo, ha una probabilità elevata di non rilevare effetti che sarebbero invece rilevanti. In questo caso, un risultato non significativo è difficile da interpretare: potrebbe indicare l'assenza di un effetto oppure semplicemente la mancanza di informazioni.

In secondo luogo, nei contesti in cui vengono pubblicati o enfatizzati solo i risultati significativi, gli studi con bassa potenza tendono a produrre stime instabili e spesso sovrastimate. Questo problema è particolarmente rilevante nella ricerca psicologica, dove i campioni sono piccoli e i gradi di libertà analitici sono molteplici, il che può rendere fragile l'evidenza empirica.

::: callout-warning
## Non significativo non significa assenza di effetto

Un test non significativo non dimostra che l'effetto sia nullo. Indica soltanto che, dati il modello, la soglia $\alpha$, la numerosità e la variabilità osservate, non abbiamo ottenuto un risultato abbastanza estremo da poter rifiutare l'ipotesi $H_0$.

Per valutare se i dati siano compatibili con effetti piccoli, medi o nulli, sono necessarie anche stime, intervalli di confidenza e, in un quadro bayesiano, distribuzioni posteriori o fattori di Bayes.
:::

## Analisi di potenza post-hoc

Dopo aver completato uno studio, può essere naturale chiedersi: "Qual era la potenza osservata?". Tuttavia, questa pratica è di utilità limitata quando la potenza viene calcolata utilizzando l'effetto osservato nello stesso studio.

Il problema è che la potenza post hoc così definita è quasi interamente determinata dal valore-*p*: se il risultato è significativo, la potenza osservata tenderà a risultare alta; se il risultato non è significativo, tenderà a risultare bassa. In questo senso, non fornisce informazioni aggiuntive rispetto al risultato già ottenuto.

```{r}
# Esempio illustrativo: studio con n = 30 per gruppo,
# differenza osservata = 4 e sd = 6.
power.t.test(
  n = 30,
  delta = 4,
  sd = 6,
  sig.level = 0.05,
  type = "two.sample",
  alternative = "two.sided"
)
```

::: callout-warning
## Quando usare l'analisi di potenza

L'analisi di potenza è utile soprattutto **prima** di raccogliere i dati, quando serve a pianificare lo studio.

Dopo l'osservazione dei dati, è generalmente più informativo riportare la stima dell'effetto, il suo intervallo di confidenza e una discussione sulla rilevanza sostanziale dell'effetto osservato.
:::

## Limiti della pianificazione frequentista

La pianificazione frequentista è utile perché costringe il ricercatore a rendere espliciti alcuni elementi del disegno:

- quale errore di I tipo è disposto ad accettare;
- quale potenza desidera ottenere;
- quale effetto considera sufficientemente importante;
- quale variabilità si aspetta nei dati.

Tuttavia, questa impostazione presenta anche limiti importanti.

1. **Richiede valori ipotetici prima dello studio**. La deviazione standard e l'effetto minimo devono essere specificati in anticipo, spesso sulla base di evidenze incerte.

2. **Dipende da una soglia decisionale**. La pianificazione è spesso costruita attorno alla probabilità di ottenere $p < \alpha$, non direttamente attorno alla precisione della conoscenza acquisita.

3. **Può incoraggiare una lettura dicotomica**. Uno studio viene talvolta interpretato come "riuscito" o "fallito" in base alla significatività, anche se l'informazione contenuta nei dati è più sfumata.

4. **Richiede attenzione allo stopping rule**. Se si decide di aggiungere partecipanti dopo aver guardato i risultati, il controllo frequentista dell'errore di I tipo può non essere più valido, a meno che il disegno sequenziale sia stato pianificato esplicitamente.

## Collegamento con la prospettiva bayesiana

In un approccio bayesiano, la pianificazione può essere formulata in modo diverso. Invece di domandarci soltanto quale numerosità sia necessaria per ottenere $p < \alpha$ con una certa probabilità, possiamo chiederci:

- quanta incertezza posteriore siamo disposti ad accettare?
- quale probabilità vogliamo avere di raggiungere una conclusione sufficientemente precisa?
- come possiamo incorporare le conoscenze precedenti nella pianificazione?
- in quali condizioni è ragionevole aggiornare sequenzialmente le credenze man mano che arrivano nuovi dati?

Tutto ciò non rende inutile l'analisi frequentista della potenza. La rende piuttosto uno strumento da comprendere nel suo ambito: serve a progettare procedure che abbiano determinate proprietà di errore nel lungo periodo. La prospettiva bayesiana, invece, sposta l'attenzione sull'incertezza relativa ai parametri e sulle decisioni da prendere alla luce della distribuzione a posteriori.

## Riepilogo

In questo capitolo abbiamo visto che:

- la numerosità campionaria può essere pianificata per ottenere una certa precisione o una certa potenza;
- la precisione di una stima dipende dalla variabilità, dal margine di errore desiderato e dal livello di confidenza;
- la potenza è $1 - \beta$, ovvero la probabilità di rifiutare $H_0$ quando l'effetto specificato è reale;
- la potenza dipende dalla dimensione dell'effetto,  dalla variabilità, dalla numerosità, da $\alpha$ e dal tipo di test;
- l'effetto minimo di interesse deve essere giustificato sia dal punto di vista teorico che pratico, e non deve essere scelto solo per ottenere un campione gestibile;
- l'analisi di potenza post-hoc, basata sull'effetto osservato, ha un'utilità limitata;
- la pianificazione frequentista è utile, ma resta centrata sul comportamento delle procedure decisionali nel lungo periodo.

Nel prossimo capitolo useremo questi concetti in un'applicazione concreta: il confronto tra due gruppi indipendenti.

::: {.callout-note collapse=true title="Informazioni sull'ambiente di sviluppo"}
```{r}
sessionInfo()
```
:::

## Bibliografia {.unnumbered .unlisted}
