# Dimensione campionaria, precisione e potenza {#sec-frequentist-sample-size}

::: {.callout-note title="In sintesi"}
**Da sapere**  La numerosità campionaria può essere pianificata per ottenere una precisione prefissata oppure per raggiungere una determinata potenza rispetto a un effetto specifico. In entrambi i casi, il risultato dipende dalle assunzioni formulate sulla variabilità, sul modello, sul disegno e sulle quantità considerate scientificamente rilevanti.

**Da saper fare**  Al termine del capitolo, il lettore dovrebbe saper distinguere la pianificazione per precisione da quella per potenza, interpretare correttamente $\alpha$, $\beta$ e potenza, motivare un effetto minimo di interesse, leggere l'output di `power.t.test()` e spiegare perché la potenza post hoc calcolata a partire dall'effetto osservato sia poco informativa.
:::

## Introduzione {.unnumbered .unlisted}

Nel capitolo precedente abbiamo introdotto gli errori di tipo I e di tipo II e abbiamo definito la potenza come la probabilità di rifiutare l'ipotesi nulla quando è presente una specifica alternativa. Questi concetti non servono soltanto a interpretare un test già eseguito. Acquistano un ruolo ancora più importante prima della raccolta dei dati, quando occorre stabilire quale studio sia necessario per rispondere in modo informativo alla domanda di ricerca.

La numerosità campionaria condiziona infatti ciò che uno studio può apprendere. Un campione troppo piccolo tende a produrre stime poco precise e test scarsamente sensibili agli effetti di interesse. Un campione molto ampio può invece richiedere risorse non giustificate e rendere statisticamente rilevabili differenze così piccole da non avere conseguenze teoriche, cliniche o pratiche.

Non esiste, dunque, una numerosità corretta in astratto. Il numero di partecipanti dipende dalla domanda scientifica, dalla procedura inferenziale, dalla variabilità attesa, dalla struttura del disegno e dal livello di informazione che si desidera ottenere. Pianificare significa rendere esplicite queste dipendenze prima che i risultati osservati possano influenzare le scelte analitiche.

## Perché pianificare prima di raccogliere i dati?

La pianificazione trasforma una domanda generale in un obiettivo quantitativo. Quando l'interesse principale riguarda la stima, occorre stabilire quanta imprecisione sia accettabile:

> Quanto stretto dovrebbe essere l'intervallo di confidenza affinché la stima sia utile?

Quando l'obiettivo riguarda un test, la domanda cambia:

> Con quale probabilità il test dovrebbe rifiutare l'ipotesi nulla se fosse presente un effetto scientificamente rilevante?

Le due domande sono collegate, perché entrambe dipendono dall'errore standard e quindi dalla quantità di informazione contenuta nei dati. Non sono però equivalenti. La prima riguarda la precisione con cui viene stimata una quantità; la seconda riguarda il comportamento di una regola decisionale sotto una specifica alternativa.

::: {.callout-important title="Il calcolo non sceglie gli obiettivi scientifici"}
Una funzione software può calcolare $n$ dopo che sono stati specificati il margine di errore, la variabilità, l'effetto bersaglio, il livello $\alpha$ e la potenza desiderata. Non può però decidere quale popolazione sia rilevante, quale effetto meriti attenzione, quale precisione sia sufficiente, quale perdita di partecipanti sia plausibile o se il disegno e la misura siano realmente adeguati alla domanda scientifica.

La numerosità è una conseguenza degli obiettivi e delle assunzioni; non può sostituirli.
:::

::: {.callout-tip title="Prerequisiti"}
Per seguire il capitolo è utile avere letto @sec-freq-stime-parametri, dove sono stati introdotti errore standard e precisione, @sec-frequentism-confidence-intervals, dedicato al margine di errore e al livello di confidenza, e @sec-freq-hypothesis-testing, nel quale sono stati discussi $\alpha$, $\beta$ e potenza.

Per un approfondimento sul rapporto tra obiettivo scientifico e pianificazione si veda @giner2024power.
:::

## Panoramica del capitolo {.unnumbered .unlisted}

Il capitolo distingue anzitutto due obiettivi di pianificazione: ottenere una stima sufficientemente precisa e costruire un test dotato di una determinata potenza rispetto a un effetto specificato. Verrà quindi ricavata una formula introduttiva per la precisione di una media, mostrando come il margine di errore e la variabilità influenzino la numerosità richiesta.

La seconda parte interpreterà la potenza come una funzione dell'alternativa e introdurrà il concetto di effetto minimo di interesse. Gli esempi con `power.t.test()` mostreranno come pianificare un test *t* per una media e un confronto tra due gruppi indipendenti. Infine, il numero di osservazioni richiesto dall'analisi verrà trasformato in un obiettivo realistico di reclutamento, tenendo conto delle perdite, della complessità del disegno e dell'incertezza delle assunzioni. La discussione si concluderà con la potenza post hoc e con il confronto tra pianificazione frequentista e bayesiana.

::: {.callout-note title="Preparazione del notebook"}
Per eseguire gli esempi, prepara l'ambiente comune del progetto:

```{r}
#| echo: true
#| message: false
#| warning: false
here::here("code", "_common.R") |>
  source()
```
:::

## Due obiettivi distinti {#sec-freq-two-planning-goals}

### Pianificare per la precisione

Quando l'interesse principale riguarda la grandezza di una media, di una proporzione o di una differenza, la pianificazione può essere costruita attorno alla precisione della stima. L'obiettivo consiste nell'ottenere un intervallo sufficientemente stretto da distinguere valori scientificamente diversi.

La domanda centrale è:

> Quale ampiezza dell'intervallo renderebbe la stima utile?

Una risposta adeguata richiede di stabilire quanto debba essere piccolo il margine di errore e di formulare un'ipotesi plausibile sulla variabilità dei dati.

### Pianificare per la potenza

Quando l'analisi è organizzata attorno a una decisione di test, l'obiettivo consiste nel costruire una procedura che abbia una probabilità prefissata di rifiutare $H_0$ sotto una specifica alternativa.

La domanda centrale diventa:

> Qual è il più piccolo effetto che lo studio dovrebbe riuscire a rilevare con una probabilità adeguata?

Questa strategia richiede di specificare sia l'effetto bersaglio sia il livello $\alpha$. Il risultato del calcolo descrive quindi la numerosità necessaria affinché il test raggiunga una determinata sensibilità nelle condizioni assunte.

| Obiettivo | Quantità da specificare | Risultato della pianificazione |
|---|---|---|
| Precisione | Margine di errore, variabilità e livello di confidenza | $n$ necessario per un'ampiezza desiderata |
| Potenza | Effetto bersaglio, variabilità, $\alpha$ e potenza | $n$ necessario per una probabilità di rifiuto desiderata |

::: {.callout-note title="Lo stesso studio può avere più obiettivi"}
Uno studio può essere progettato per produrre stime sufficientemente precise e, nello stesso tempo, per raggiungere una potenza prestabilita. In questo caso è opportuno calcolare separatamente i requisiti associati ai due obiettivi e adottare quello più esigente, purché le assunzioni utilizzate siano coerenti con lo stesso disegno e con la stessa popolazione.
:::

## Pianificare la precisione di una media {#sec-freq-sample-size-precision}

Consideriamo anzitutto il caso elementare di una media calcolata su osservazioni indipendenti. Se la deviazione standard della popolazione $\sigma$ fosse nota e l'intervallo venisse costruito mediante l'approssimazione normale, il margine di errore sarebbe

$$
E
=
z_{1-\alpha/2}
\frac{\sigma}{\sqrt n}.
$$

Risolvendo l'equazione rispetto a $n$, otteniamo

$$
n
=
\left(
\frac{z_{1-\alpha/2}\sigma}{E}
\right)^2.
$$

La formula rende visibile il rapporto tra precisione e quantità di informazione. Una maggiore variabilità richiede più osservazioni, perché la media cambia maggiormente da un campione all'altro. Un margine di errore più piccolo richiede anch'esso un campione più ampio. Anche un livello di confidenza maggiore aumenta la numerosità, perché comporta l'impiego di un valore critico più grande.

La dipendenza quadratica dal margine di errore ha una conseguenza particolarmente importante: dimezzare $E$ richiede, approssimativamente, di quadruplicare $n$. Un incremento moderato della precisione può quindi comportare un aumento considerevole delle risorse necessarie.

### Un esempio introduttivo

Supponiamo di voler stimare il punteggio medio di autostima in una popolazione di studenti. Studi precedenti suggeriscono una deviazione standard di circa 6 punti. Desideriamo costruire un intervallo al 95% con un margine di errore non superiore a 2 punti.

```{r}
#| label: precision-example
sigma_attesa <- 6
margine_desiderato <- 2
z_critico <- qnorm(0.975)

n_precisione <- (
  z_critico * sigma_attesa / margine_desiderato
)^2

ceiling(n_precisione)
```

Il calcolo restituisce 35 partecipanti. Poiché una frazione di partecipante non è osservabile e una numerosità inferiore non raggiungerebbe l'obiettivo stabilito, l'arrotondamento deve essere effettuato verso l'alto.

Il valore ottenuto indica il numero di osservazioni **analizzabili** richiesto sotto le assunzioni della formula. Non coincide necessariamente con il numero iniziale di persone da reclutare, perché una parte dei partecipanti può abbandonare lo studio o produrre dati non utilizzabili.

### Sensibilità al margine di errore

Per comprendere quanto la numerosità dipenda dalla precisione desiderata, possiamo ripetere il calcolo per diversi margini di errore.

```{r}
#| label: tbl-precision-sensitivity
#| tbl-cap: "Numerosità richiesta al variare del margine di errore, assumendo deviazione standard pari a 6 e livello di confidenza del 95%."
margini <- c(1, 1.5, 2, 2.5, 3)

risultati_precisione <- data.frame(
  margine_errore = margini,
  n_minimo = ceiling(
    (z_critico * sigma_attesa / margini)^2
  )
)

knitr::kable(risultati_precisione)
```

La @tbl-precision-sensitivity rende evidente la relazione quadratica. Ridurre il margine di errore da 3 a 2 punti può sembrare una modifica modesta sul piano sostantivo, ma richiede un aumento notevole del campione. La scelta della precisione desiderata deve quindi essere motivata scientificamente e confrontata con i costi effettivi della raccolta.

::: {.callout-warning title="Una formula introduttiva, non universale"}
La formula precedente tratta $\sigma$ come se fosse nota e assume un modello elementare con osservazioni indipendenti. Nella pratica, la deviazione standard deve essere stimata o ipotizzata e l'ampiezza effettiva dell'intervallo può risultare casuale. L'impiego della distribuzione *t* può richiedere un calcolo iterativo, mentre clustering, misure ripetute, pesi campionari e dati mancanti modificano la precisione. Parametri diversi dalla media richiedono inoltre formule specifiche o una pianificazione basata sulla simulazione.
:::

## Pianificare la potenza di un test {#sec-freq-sample-size-power}

Per una specifica alternativa, la potenza è definita come

$$
1-\beta
=
P(\text{rifiutare }H_0\mid\theta=\theta_1),
$$

dove $\theta_1$ rappresenta il valore del parametro assunto nella pianificazione.

Affermare che un test possiede potenza pari a 0.80 significa che, se l'effetto specificato, il modello e il disegno fossero quelli assunti, circa l'80% delle ripetizioni produrrebbe un risultato capace di rifiutare $H_0$ al livello scelto.

Questa affermazione non attribuisce probabilità alle ipotesi. Non significa che $H_1$ abbia probabilità 0.80, che lo studio abbia l'80% di probabilità di essere corretto o che, dopo un risultato significativo, vi sia l'80% di probabilità che l'effetto sia reale. La potenza descrive una proprietà della procedura sotto un'alternativa specificata.

### La potenza è una funzione

La potenza cambia al variare del valore vero dell'effetto. Uno studio non può quindi essere descritto semplicemente come potente o non potente senza chiarire rispetto a quale alternativa venga valutato.

A parità delle altre condizioni, la potenza aumenta quando cresce la dimensione dell'effetto, quando diminuisce la variabilità o quando aumenta la numerosità. Dipende inoltre dal livello $\alpha$, dalla scelta tra test unilaterale e bilaterale, dall'allocazione dei partecipanti tra i gruppi, dalla struttura di dipendenza dei dati e dall'affidabilità delle misure.

Queste dipendenze mostrano perché una singola percentuale non sia sufficiente a descrivere la capacità informativa di uno studio. La potenza è una funzione dell'effetto e delle assunzioni progettuali.

::: {.callout-important title="Potenza per rilevare che cosa?"}
Dire che «lo studio ha potenza 0.80» è incompleto. Una formulazione interpretabile deve specificare almeno l'alternativa e le principali assunzioni:

> Il test bilaterale di livello 0.05 ha potenza 0.80 per una differenza di 3 punti, assumendo una deviazione standard pari a 6 e il modello specificato.
:::

## Scegliere l'effetto bersaglio {#sec-freq-sesoi}

La pianificazione non dovrebbe utilizzare automaticamente l'effetto osservato in un singolo studio precedente. Gli effetti pubblicati, soprattutto quando derivano da campioni piccoli o sono stati selezionati perché statisticamente significativi, possono sovrastimare la grandezza reale del fenomeno. Costruire il nuovo studio su una stima instabile rischia quindi di produrre una numerosità insufficiente.

Una strategia più trasparente consiste nel definire il **più piccolo effetto di interesse**, indicato spesso con l'acronimo SESOI, da *smallest effect size of interest*:

> Qual è il più piccolo effetto che cambierebbe una conclusione teorica, clinica, educativa o decisionale?

La risposta può essere fondata su una soglia di rilevanza clinica o pratica, sui costi e benefici associati a una decisione, sulla precisione dello strumento, sul confronto con effetti già conosciuti, su vincoli derivati da una teoria o sul giudizio motivato di esperti e portatori di interesse. Nessuna di queste fonti è automatica: il loro compito è collegare il numero utilizzato nel calcolo a una conseguenza scientifica comprensibile.

Quando possibile, è preferibile esprimere l'effetto nella scala originale. Un effetto standardizzato dipende infatti anche dalla deviazione standard prevista. La stessa differenza grezza può quindi produrre valori standardizzati diversi in popolazioni caratterizzate da variabilità differente.

::: {.callout-warning title="Convenzioni non equivalgono a rilevanza"}
Le etichette convenzionali di effetto «piccolo», «medio» o «grande» possono offrire un riferimento descrittivo, ma non stabiliscono quale differenza sia importante per la specifica domanda di ricerca. La rilevanza deve essere motivata nel contesto teorico o applicativo dello studio.
:::

## Esempio: test *t* per una media {#sec-freq-power-one-sample}

Supponiamo di voler confrontare una media con un valore di riferimento. Consideriamo scientificamente rilevante una differenza di 3 punti e prevediamo una deviazione standard pari a 6. Pianifichiamo un test bilaterale con $\alpha=0.05$ e potenza 0.80.

```{r}
#| label: power-one-sample
piano_un_campione <- power.t.test(
  delta = 3,
  sd = 6,
  sig.level = 0.05,
  power = 0.80,
  type = "one.sample",
  alternative = "two.sided"
)

piano_un_campione
ceiling(piano_un_campione$n)
```

Il risultato richiede 34 osservazioni analizzabili.

L'interpretazione resta interamente condizionale: se la differenza vera fosse pari a 3 punti, la deviazione standard fosse 6 e le assunzioni del test fossero appropriate, il test rifiuterebbe $H_0$ in circa l'80% delle ripetizioni. Se la differenza vera fosse più piccola o la variabilità maggiore, la potenza effettiva sarebbe inferiore.

## Esempio: due gruppi indipendenti {#sec-freq-power-two-sample}

Consideriamo ora un confronto tra due gruppi di uguale numerosità. L'effetto minimo di interesse è una differenza di 5 punti e la deviazione standard comune prevista è 6.

```{r}
#| label: power-two-sample
piano_due_gruppi <- power.t.test(
  delta = 5,
  sd = 6,
  sig.level = 0.05,
  power = 0.80,
  type = "two.sample",
  alternative = "two.sided"
)

piano_due_gruppi
ceiling(piano_due_gruppi$n)
```

Il risultato richiede 24 partecipanti analizzabili **per gruppo**, quindi 48 complessivi.

La distinzione tra numerosità per gruppo e numerosità totale è importante nella lettura dell'output di `power.t.test()`. Nel caso di un confronto a due campioni, il valore restituito da `n` si riferisce a ciascun gruppo quando l'allocazione è bilanciata.

L'esempio prepara il capitolo successivo, nel quale applicheremo il test *t* al confronto tra gruppi indipendenti. In questa fase, tuttavia, l'obiettivo non è ancora eseguire il test, ma comprendere quali assunzioni rendano interpretabile il numero ottenuto.

### Sensibilità all'effetto bersaglio

Possiamo ora ripetere il calcolo per più differenze bersaglio, mantenendo costanti la deviazione standard, il livello $\alpha$ e la potenza desiderata.

```{r}
#| label: tbl-power-sensitivity
#| tbl-cap: "Numerosità per gruppo richiesta al variare della differenza bersaglio, assumendo deviazione standard pari a 6, test bilaterale, livello 0.05 e potenza 0.80."
differenze <- c(2, 3, 4, 5, 6)

n_per_gruppo <- vapply(
  differenze,
  function(differenza) {
    risultato <- power.t.test(
      delta = differenza,
      sd = 6,
      sig.level = 0.05,
      power = 0.80,
      type = "two.sample",
      alternative = "two.sided"
    )
    ceiling(risultato$n)
  },
  numeric(1)
)

risultati_potenza <- data.frame(
  differenza_bersaglio = differenze,
  n_per_gruppo = n_per_gruppo,
  n_totale = 2 * n_per_gruppo
)

knitr::kable(risultati_potenza)
```

La @tbl-power-sensitivity mostra che la numerosità dipende fortemente dall'effetto scelto. Questa sensibilità non costituisce un difetto del software. Riflette una proprietà del problema inferenziale: effetti piccoli sono più difficili da distinguere dalla variabilità campionaria e richiedono quindi una quantità maggiore di informazione.

### Curve di potenza

La relazione tra numerosità, dimensione dell'effetto e potenza può essere rappresentata attraverso curve distinte per differenti valori veri della differenza.

```{r}
#| label: fig-power-curves
#| fig-cap: "Potenza di un test t bilaterale per due gruppi di uguale numerosità, per tre differenze vere e deviazione standard pari a 6."
#| fig-alt: "Tre curve crescenti mostrano che la potenza aumenta con la numerosità e con la differenza tra le medie."
griglia_potenza <- expand.grid(
  n_per_gruppo = seq(10, 100, by = 2),
  differenza = c(2, 3, 5)
)

griglia_potenza$potenza <- mapply(
  function(n, differenza) {
    power.t.test(
      n = n,
      delta = differenza,
      sd = 6,
      sig.level = 0.05,
      type = "two.sample",
      alternative = "two.sided"
    )$power
  },
  n = griglia_potenza$n_per_gruppo,
  differenza = griglia_potenza$differenza
)

griglia_potenza$differenza <- factor(
  griglia_potenza$differenza
)

ggplot(
  griglia_potenza,
  aes(
    x = n_per_gruppo,
    y = potenza,
    linetype = differenza
  )
) +
  geom_line(linewidth = 0.9) +
  geom_hline(yintercept = 0.80, linetype = "dashed") +
  labs(
    x = "Partecipanti analizzabili per gruppo",
    y = "Potenza",
    linetype = "Differenza vera"
  )
```

La @fig-power-curves rende visibile che la potenza non è una caratteristica fissa del disegno. Ogni possibile effetto produce una curva differente. A una stessa numerosità, il test è più sensibile agli effetti grandi e meno sensibile a quelli piccoli; per una stessa differenza, la potenza cresce invece all'aumentare del numero di partecipanti.

## Dalla numerosità analitica al reclutamento {#sec-freq-recruitment-target}

Il valore restituito da un calcolo di pianificazione indica generalmente quante osservazioni **utilizzabili nell'analisi** siano necessarie. Il numero iniziale di persone da reclutare può essere maggiore, perché non tutti i partecipanti completano lo studio o producono dati conformi ai criteri stabiliti.

Se prevediamo una quota di perdita $r$, un aggiustamento elementare è

$$
n_{\text{reclutare}}
=
\left\lceil
\frac{n_{\text{analizzabile}}}{1-r}
\right\rceil.
$$

Supponiamo, per esempio, che siano necessari 48 partecipanti analizzabili e che si preveda il 15% di abbandoni o dati inutilizzabili.

```{r}
#| label: recruitment-adjustment
n_analizzabile <- 48
perdita_attesa <- 0.15

ceiling(
  n_analizzabile / (1 - perdita_attesa)
)
```

Il calcolo indica che occorre reclutare almeno 57 partecipanti, assumendo che la perdita sia plausibilmente vicina al 15%.

Questo aggiustamento protegge la numerosità finale, ma non risolve automaticamente i problemi generati dai dati mancanti. Se l'abbandono dipende dall'esito, dal trattamento o da caratteristiche rilevanti dei partecipanti, può introdurre una distorsione oltre a ridurre il campione. La pianificazione deve quindi considerare non soltanto quanti dati potrebbero mancare, ma anche perché potrebbero mancare.

### Disegni complessi

La numerosità richiesta può aumentare quando le osservazioni non forniscono informazione indipendente. È ciò che accade, per esempio, quando gli studenti sono raggruppati in classi, i pazienti sono trattati dagli stessi terapeuti, la stessa persona viene misurata più volte oppure le unità statistiche appartengono a coppie o famiglie. Anche la presenza di più esiti o confronti primari può modificare i requisiti della pianificazione.

In questi contesti occorre utilizzare un modello coerente con la struttura del disegno, ricorrendo a formule specifiche o, più spesso, a simulazioni. Applicare la formula prevista per osservazioni indipendenti e aumentare arbitrariamente $n$ non garantisce il livello di precisione o di potenza desiderato.

## Analisi di sensibilità della pianificazione {#sec-freq-planning-sensitivity}

Prima della raccolta dei dati, la deviazione standard, il tasso di abbandono e persino l'effetto bersaglio sono spesso incerti. Presentare un unico valore di $n$ può nascondere questa incertezza e dare un'impressione di precisione che il calcolo non possiede.

È più informativo esaminare più scenari. Uno scenario ottimistico può utilizzare una variabilità relativamente contenuta e perdite modeste; uno scenario centrale può riflettere le ipotesi considerate più plausibili; uno scenario prudente può assumere una variabilità maggiore, un effetto più piccolo o un tasso di abbandono più elevato.

Calcolare la numerosità sotto ciascuno scenario permette di capire quali assunzioni guidino maggiormente il risultato e di valutare il rischio di progettare uno studio insufficiente. La scelta finale dovrebbe essere accompagnata dalla descrizione esplicita degli scenari e delle fonti utilizzate per definirli.

::: {.callout-note title="Il calcolo è una conseguenza delle assunzioni"}
Un risultato come «servono 48 partecipanti» costituisce l'abbreviazione di una frase molto più completa:

> Servono 48 partecipanti analizzabili per il test, l'effetto, la variabilità, l'allocazione, il livello $\alpha$ e la potenza specificati.

La modifica di una sola di queste quantità può cambiare sostanzialmente il risultato.
:::

## Perché la potenza post hoc è poco informativa? {#sec-freq-observed-power}

Dopo la conclusione di uno studio, talvolta si inserisce nella formula di potenza l'effetto osservato e si calcola la cosiddetta *potenza osservata*. Questa pratica può sembrare un modo per stabilire se lo studio fosse adeguato, ma la quantità ottenuta è quasi interamente determinata dalla statistica test o dal valore-*p*.

Un risultato significativo tende a produrre una potenza osservata elevata; un risultato non significativo tende a produrre una potenza osservata bassa. Il nuovo numero riproduce quindi, in una forma diversa, un'informazione già contenuta nell'esito del test e non fornisce una valutazione indipendente della qualità o della precisione dello studio.

Dopo la raccolta dei dati è generalmente più utile esaminare la stima dell'effetto, il relativo intervallo di confidenza, la compatibilità dei dati con effetti scientificamente rilevanti e la plausibilità delle assunzioni. Anche la qualità del disegno e delle misure deve essere discussa direttamente, perché non può essere riassunta da una percentuale di potenza post hoc.

Un'analisi di potenza può tornare utile per progettare uno studio futuro. In questo caso, tuttavia, non è opportuno trattare meccanicamente l'effetto instabile osservato nel primo studio come se fosse il valore vero. La nuova pianificazione dovrebbe utilizzare un effetto bersaglio motivato e includere un'analisi di sensibilità.

## Pianificazione frequentista e bayesiana {#sec-freq-sample-size-bayes}

La pianificazione frequentista definisce spesso uno studio adeguato attraverso proprietà della procedura nelle ripetizioni. Può richiedere una determinata copertura o ampiezza attesa dell'intervallo, il controllo dell'errore di tipo I oppure una potenza prestabilita rispetto a un effetto bersaglio.

Una pianificazione bayesiana può invece formulare criteri relativi alla distribuzione a posteriori o alle conseguenze decisionali. Può domandare quanto debba essere stretta la distribuzione a posteriori, con quale probabilità il parametro debba superare una soglia pratica, quale sia la probabilità predittiva di raggiungere una decisione oppure quale disegno massimizzi l'utilità attesa.

Le due prospettive non sono necessariamente separate sul piano computazionale. Entrambe possono essere studiate mediante simulazione. Una procedura bayesiana può essere valutata anche per le sue proprietà frequentiste, mentre una pianificazione frequentista può utilizzare conoscenze precedenti per definire scenari realistici di variabilità ed effetto.

La differenza principale non consiste quindi nel fatto che una prospettiva pianifichi e l'altra no. Riguarda il criterio con cui viene stabilito che uno studio sia sufficientemente informativo.

::: {.callout-important title="Un confronto senza scorciatoie"}
La potenza non risponde direttamente alla domanda relativa a quanta incertezza rimarrà sul parametro dopo lo studio. Una distribuzione a posteriori stretta, d'altra parte, non garantisce automaticamente una buona copertura frequentista né protegge dalle conseguenze di un modello mal specificato.

Entrambe le forme di pianificazione richiedono obiettivi sostantivi, un modello plausibile e assunzioni formulate in modo trasparente.
:::

## Riflessioni conclusive {.unnumbered .unlisted}

La numerosità campionaria non è una proprietà generale di un argomento di ricerca. È il risultato di una pianificazione riferita a una domanda, a una procedura e a un insieme specifico di assunzioni.

La pianificazione per precisione rende esplicito quanto debba essere stretto l'intervallo affinché la stima sia utile. La pianificazione per potenza stabilisce invece quale effetto il test debba riuscire a rilevare e con quale probabilità. I due obiettivi sono collegati dalla variabilità campionaria, ma non sono intercambiabili.

In entrambi i casi, il numero calcolato è condizionale. La variabilità effettiva, gli abbandoni, la dipendenza tra osservazioni, l'affidabilità delle misure e le differenze tra il disegno ideale e la sua realizzazione concreta possono modificare il fabbisogno. Per questa ragione, una buona pianificazione non presenta soltanto un numero finale, ma rende visibili le assunzioni da cui esso deriva e mostra quanto il risultato cambi sotto scenari alternativi.

Nel prossimo capitolo applicheremo questi concetti al confronto tra due gruppi indipendenti. La numerosità non verrà trattata come un'aggiunta finale all'analisi, ma come parte integrante del modello inferenziale e del disegno dello studio.

## Esercizi {.unnumbered .unlisted}

1. Qual è la differenza tra pianificare uno studio per precisione e pianificarlo per potenza?

2. Perché dimezzare il margine di errore richiede approssimativamente quattro volte le osservazioni nel caso elementare della media?

3. Che cosa significa affermare che un test ha potenza 0.80 per una differenza di 3 punti?

4. Perché la frase «lo studio ha potenza 0.80» è incompleta?

5. Perché è preferibile motivare un effetto minimo di interesse nella scala originale, quando possibile?

6. Un calcolo richiede 48 partecipanti analizzabili e si prevede il 15% di perdite. Perché il numero da reclutare deve essere maggiore di 48?

7. Perché la potenza osservata, calcolata usando l'effetto ottenuto nello stesso studio, aggiunge poca informazione al valore-*p*?

8. In che modo differiscono gli obiettivi tipici di una pianificazione frequentista e di una pianificazione bayesiana?

::: {.callout-tip title="Soluzioni" collapse="true"}
1. La pianificazione per precisione sceglie $n$ affinché l'intervallo risulti sufficientemente stretto. La pianificazione per potenza sceglie invece $n$ affinché il test raggiunga una probabilità prefissata di rifiutare $H_0$ sotto una specifica alternativa.

2. Il margine di errore è proporzionale a $1/\sqrt n$. Per ridurlo della metà occorre raddoppiare $\sqrt n$ e quindi quadruplicare $n$.

3. Se la differenza vera fosse pari a 3 punti e tutte le altre assunzioni corrispondessero a quelle della pianificazione, il test rifiuterebbe $H_0$ in circa l'80% delle ripetizioni.

4. La potenza dipende dall'effetto vero, dalla variabilità, da $\alpha$, dalla numerosità, dal tipo di test e dal disegno. Senza specificare almeno l'alternativa rispetto alla quale è stata calcolata, la percentuale non è interpretabile.

5. La rilevanza scientifica riguarda spesso una differenza concreta nel costrutto misurato. Un effetto standardizzato dipende anche dalla deviazione standard della popolazione e può quindi assumere un significato diverso in contesti differenti.

6. Il calcolo riguarda le osservazioni che entreranno nell'analisi. Se alcune persone abbandonano lo studio o producono dati inutilizzabili, occorre reclutarne un numero maggiore per conservare la numerosità finale desiderata.

7. Quando viene calcolata usando l'effetto osservato, la potenza diventa quasi una trasformazione della statistica test: i risultati significativi producono valori elevati e quelli non significativi valori bassi. Non offre quindi una nuova misura indipendente della precisione o della qualità dello studio.

8. La pianificazione frequentista utilizza spesso criteri di copertura, ampiezza, errore di tipo I e potenza. Quella bayesiana può utilizzare la precisione a posteriori, la probabilità di superare soglie decisionali o l'utilità attesa. Entrambe dipendono da modelli e obiettivi espliciti.
:::

::: {.callout-note title="Punti chiave" collapse="true"}
Non esiste una numerosità adeguata indipendentemente dalla domanda e dal disegno. Precisione e potenza sono obiettivi collegati, ma distinti. La pianificazione per precisione dipende dalla variabilità, dal margine di errore e dal livello di confidenza; quella per potenza richiede una specifica alternativa e un effetto minimo di interesse motivato scientificamente. Gli effetti standardizzati dipendono dalla variabilità prevista e non sostituiscono una valutazione nella scala originale. Nel confronto tra due gruppi, `power.t.test()` restituisce la numerosità richiesta per ciascun gruppo. Il numero di osservazioni analizzabili deve essere distinto dall'obiettivo di reclutamento, perché abbandoni, dati mancanti e dipendenze possono aumentare il fabbisogno. La potenza post hoc basata sull'effetto osservato è generalmente ridondante. La pianificazione frequentista e quella bayesiana definiscono infine attraverso criteri differenti quando uno studio possa essere considerato sufficientemente informativo.
:::

::: {.callout-note title="Ambiente di sviluppo" collapse="true"}
Le informazioni sull'ambiente R possono essere ottenute con:

```{r}
#| echo: true
sessionInfo()
```
:::

## Bibliografia {.unnumbered .unlisted}
