# Significatività statistica {#sec-freq-hypothesis-testing}

::: {.callout-note appearance="minimal"}

Il test di ipotesi rappresenta il pilastro metodologico dell'approccio frequentista e costituisce lo strumento principale per valutare la compatibilità dei dati empirici con un'ipotesi teorica predeterminata. In discipline come la psicologia, questo procedimento è ampiamente adottato per indagare l'efficacia di interventi sperimentali, confrontare le caratteristiche di gruppi distinti e analizzare le relazioni tra variabili.

In questo capitolo verrà illustrata la logica alla base del test di ipotesi, insieme alle sue principali applicazioni pratiche. Un'attenzione particolare sarà tuttavia dedicata alla discussione critica dei suoi limiti intrinseci, sia concettuali che operativi. È proprio la consapevolezza di queste criticità che ha spinto, nel tempo, alla ricerca e allo sviluppo di paradigmi alternativi, tra i quali l'approccio bayesiano occupa un ruolo di primo piano.
:::

::: callout-important
## In questo capitolo imparerai a

- comprendere la logica del test di ipotesi frequentista;
- interpretare correttamente il valore-$p$;
- riconoscere i limiti e i fraintendimenti comuni legati alla significatività statistica.
:::

::: callout-tip
## Prerequisiti

- Leggere il capitolo *Hypothesis Testing* di [Statistical Inference via Data Science: A ModernDive into R and the Tidyverse (Second Edition)](https://moderndive.com/v2/).
- Aver compreso le distribuzioni campionarie e gli intervalli di confidenza.
:::

::: {.callout-caution collapse=true title="Preparazione del Notebook"}

```{r}
here::here("code", "_common.R") |> 
  source()
```
:::

## La logica del test d’ipotesi  

### Elementi fondamentali  

Il test d’ipotesi parte dal confronto tra due modelli contrapposti:  

- il modello basato sull'**ipotesi nulla** ($H_0$), che rappresenta l’assenza di un effetto o di una differenza;  
- il modello basato sull'**ipotesi alternativa** ($H_1$), che descrive la presenza dell’effetto oggetto di studio.  

Il procedimento consiste nel misurare quanto i dati osservati siano compatibili con $H_0$. A tale scopo, si utilizza una **statistica test**, una quantità calcolata a partire dal campione che sintetizza il grado di discrepanza tra i dati e quanto ci si aspetterebbe se l'ipotesi nulla fosse vera.   

Sotto l’assunzione che $H_0$ sia corretta, si determina la **distribuzione campionaria** di tale statistica. Confrontando il valore effettivamente osservato con tale distribuzione si ricava il **valore-$p$**, definito come la probabilità, se $H_0$ fosse vera, di ottenere un risultato uguale o più estremo di quello osservato.  

La decisione finale si basa sul confronto del valore-$p$ con un livello di significatività prefissato $\alpha$ (solitamente fissato a $\alpha = 0.05$). Se $p \leq \alpha$, si rifiuta $H_0$ a favore di $H_1$; in caso contrario, non si hanno elementi sufficienti per respingere l’ipotesi nulla.

### Tipi di errore

Questo meccanismo decisionale comporta due possibili tipi di errore. È possibile rifiutare l’ipotesi nulla $H_0$ quando essa è in realtà vera, commettendo un **errore di tipo I**, oppure non rifiutarla quando è falsa, incorrendo in un **errore di tipo II**. La probabilità complementare a quest’ultimo definisce la **potenza del test**, ossia la capacità del test di individuare un effetto quando esso è effettivamente presente.

## Il test del Chi-Quadrato

Per illustrare in modo concreto la logica del test di ipotesi, consideriamo il **test del chi-quadrato di indipendenza**, che permette di valutare se due variabili categoriali sono associate oppure indipendenti tra loro.

### Il concetto di indipendenza

Due variabili categoriali si dicono *indipendenti* quando la distribuzione di una non dipende dal valore assunto dall’altra. In termini probabilistici, se $A$ e $B$ sono due eventi, l’indipendenza implica che:

$$
P(A \cap B) = P(A) \cdot P(B).
$$

Applicato a una tabella di contingenza, questo significa che la proporzione di osservazioni in ciascuna cella dovrebbe essere determinata esclusivamente dalle proporzioni marginali, senza alcuna associazione sistematica tra le categorie.

### Un esempio concreto

Immaginiamo uno studio psicologico che indaga la relazione tra **livello di stress percepito** e **qualità del sonno** in un campione di adulti.

Le due variabili categoriali sono:

* **Stress percepito:** Basso / Alto.
* **Qualità del sonno:** Buona / Scarsa.

I dati osservati sono riassunti nella seguente tabella di contingenza 2×2:

```{r}
osservati <- matrix(c(42, 40,
19, 39),
nrow = 2, byrow = TRUE)

rownames(osservati) <- c("Stress basso", "Stress alto")
colnames(osservati) <- c("Sonno buono", "Sonno scarso")

knitr::kable(osservati, caption = "Distribuzione di stress percepito e qualità del sonno")
```

La domanda di ricerca è la seguente: **il livello di stress percepito è indipendente dalla qualità del sonno, oppure esiste un’associazione tra le due variabili?**

### Calcolo dei valori attesi sotto $H_0$

L’ipotesi nulla $H_0$ afferma che le due variabili sono indipendenti. Se questa ipotesi fosse vera, quale distribuzione di frequenze ci aspetteremmo di osservare nella tabella?

Il procedimento è il seguente:

1. calcoliamo i **totali marginali** di riga e di colonna;
2. se le variabili fossero indipendenti, la frequenza attesa in ciascuna cella sarebbe determinata dal prodotto delle proporzioni marginali, moltiplicato per il totale delle osservazioni.

Formalmente, per la cella nella riga $i$ e colonna $j$, il valore atteso $E_{ij}$ è:

$$
E_{ij} = \frac{(\text{totale riga } i) \times (\text{totale colonna } j)}{\text{totale generale}} = \frac{R_i \times C_j}{N}.
$$

Questa formula deriva direttamente dalla definizione di indipendenza: se le variabili sono indipendenti, la probabilità congiunta è il prodotto delle probabilità marginali.


### Calcolo manuale dei valori attesi

Calcoliamo prima i totali marginali:

* **Totali di riga:**

  * Stress basso = 42 + 40 = 82
  * Stress alto = 19 + 39 = 58

* **Totali di colonna:**

  * Sonno buono = 42 + 19 = 61
  * Sonno scarso = 40 + 39 = 79

* **Totale generale:**
  $N = 140$

Ora calcoliamo alcuni valori attesi. Ad esempio, per la cella (Stress basso, Sonno buono):

$$
E_{\text{SB, buono}} = \frac{82 \times 61}{140} = \frac{5002}{140} \approx 35.7
$$

Per la cella (Stress alto, Sonno scarso):

$$
E_{\text{SA, scarso}} = \frac{58 \times 79}{140} = \frac{4582}{140} \approx 32.7
$$

La tabella completa dei valori attesi è:

```{r}
totali_riga <- rowSums(osservati)
totali_colonna <- colSums(osservati)
totale <- sum(osservati)

attesi <- outer(totali_riga, totali_colonna) / totale
knitr::kable(round(attesi, 1), caption = "Valori attesi sotto H0")
```

### La statistica del Chi-Quadrato

Per quantificare la discrepanza complessiva tra frequenze osservate e attese utilizziamo la statistica del chi-quadrato di Pearson:

$$
\chi^2 = \sum_{i=1}^{r} \sum_{j=1}^{c} \frac{(O_{ij} - E_{ij})^2}{E_{ij}},
$$
dove:

* $O_{ij}$ è la frequenza osservata,
* $E_{ij}$ è la frequenza attesa,
* $r$ è il numero di righe,
* $c$ è il numero di colonne.

La struttura della formula è intuitiva:

* il numeratore misura la discrepanza tra osservato e atteso;
* il denominatore normalizza tale discrepanza rispetto alla scala della cella;
* la somma aggrega i contributi di tutte le celle.

### Calcolo manuale della statistica

Calcoliamo il contributo di alcune celle:

* **Stress basso, Sonno buono:**
  $O = 42$, $E \approx 35.7$

$$
\frac{(42 - 35.7)^2}{35.7} \approx \frac{(6.3)^2}{35.7} \approx 1.11
$$

* **Stress alto, Sonno buono:**
  $O = 19$, $E \approx 25.3$

$$
\frac{(19 - 25.3)^2}{25.3} \approx \frac{(-6.3)^2}{25.3} \approx 1.57
$$

Sommando i contributi di tutte le celle:

```{r}
chi2 <- sum((osservati - attesi)^2 / attesi)
cat("Chi-quadrato:", round(chi2, 3), "\n")
```

### Gradi di libertà e distribuzione di riferimento

Quando l’ipotesi nulla è vera e i conteggi attesi sono sufficientemente grandi, la statistica $\chi^2$ segue approssimativamente una distribuzione chi-quadrato con:

$$
\text{df} = (r - 1)(c - 1).
$$

Nel nostro caso, con una tabella 2×2:

$$
\text{df} = (2 - 1)(2 - 1) = 1.
$$

```{r}
df <- (nrow(osservati) - 1) * (ncol(osservati) - 1)
cat("Gradi di libertà:", df, "\n")
```

### Il valore-$p$

Il valore-$p$ è la probabilità di osservare una statistica chi-quadrato almeno altrettanto grande di quella ottenuta, assumendo vera l’ipotesi nulla.

Graficamente, corrisponde all’area sotto la curva $\chi^2$ (con 1 grado di libertà) **a destra del valore osservato**, ed è confrontabile con il livello di significatività $\alpha = 0.05$.

```{r}
p_value <- 1 - pchisq(chi2, df)
cat("P-value:", round(p_value, 4), "\n")
```

In questo caso, il valore-$p$ risulta circa **0.03**. Si noti che è **inferiore a 0.05**. Riassumendo,

* **valore-p** (area a destra di $\chi^2_{\text{obs}}$),
* **$\alpha$** e **regione critica** (area a destra di $\chi^2_{\text{crit}}$),
* decisione del test (qui: rifiuto di $H_0$ perché $\chi^2_{\text{obs}} > \chi^2_{\text{crit}}$).

Concludiamo quindi che **esiste un’associazione statisticamente significativa tra stress percepito e qualità del sonno** nel campione osservato.

### Verifica con R

```{r}
chisq.test(osservati, correct = FALSE)
```

*(La correzione di continuità è disattivata per mantenere coerenza con il calcolo manuale e con la rappresentazione grafica della distribuzione $\chi^2$.)*


### Distribuzione $\chi^2$, valore-$p$, $\alpha$ e regione critica

```{r}
#| echo: false
#| 
# Parametri del test
df <- 1
alpha <- 0.05

# Statistica osservata e p-value 
totali_riga <- rowSums(osservati)
totali_colonna <- colSums(osservati)
totale <- sum(osservati)
attesi <- outer(totali_riga, totali_colonna) / totale
chi2 <- sum((osservati - attesi)^2 / attesi)
p_value <- 1 - pchisq(chi2, df)

# Valore critico per alpha
chi2_crit <- qchisq(1 - alpha, df)

# Griglia x per la densità
x_max <- qchisq(0.99, df)   # limite destro "comodo" per il grafico
dens_df <- data.frame(x = seq(0.02, x_max, length.out = 2000))
dens_df$y <- dchisq(dens_df$x, df)

# Dati per le aree (p-value e alpha)

p_area <- subset(dens_df, x >= chi2)
alpha_area <- subset(dens_df, x >= chi2_crit)

ggplot(dens_df, aes(x, y)) +
geom_line(linewidth = 1) +

# Area del valore-p (a destra di chi2)

geom_area(data = p_area, aes(x = x, y = y), alpha = 0.35) +

# Area di alpha (a destra del valore critico)

geom_area(data = alpha_area, aes(x = x, y = y), alpha = 0.20) +

# Linee verticali: chi2 osservato e chi2 critico

geom_vline(xintercept = chi2, linetype = "dashed", linewidth = 0.9) +
geom_vline(xintercept = chi2_crit, linetype = "dotted", linewidth = 0.9) +
labs(
title = expression(paste("Distribuzione ", chi^2, " (df = 1)")),
subtitle = paste0(
"chi2 osservato = ", round(chi2, 3),
" | p-value = ", round(p_value, 4),
" | chi2 critico (alpha=0.05) = ", round(chi2_crit, 3)
),
x = expression(chi^2),
y = "Densità"
)
```
 
La linea **punteggiata** delimita la **regione di rifiuto dell’ipotesi nulla**: l’area sottesa alla curva a destra del valore di $x$ individuato da tale linea, fino a $+\infty$, è pari ad $\alpha$. La linea **tratteggiata** indica invece la posizione della **statistica test**.

Poiché la statistica test cade all’interno della regione di rifiuto dell’ipotesi nulla, l’ipotesi $H_0$ viene rifiutata. L’area compresa tra il valore osservato della statistica test e $+\infty$ rappresenta il **valore-$p$**.

Quando il valore-$p$ è minore di $\alpha$, si rifiuta $H_0$. I due criteri, ovvero il confronto con la regione critica e confronto tra valore-$p$ e $\alpha$, conducono sempre alla stessa decisione inferenziale.

## Il test per una media

Passiamo ora a considerare dati continui. Supponiamo di voler verificare se la media di una popolazione differisce da un valore di riferimento noto. Questo tipo di domanda è molto comune in psicologia: un trattamento ha modificato i punteggi rispetto alla norma? Un gruppo clinico differisce dalla popolazione generale?

### Il punto di partenza: la distribuzione campionaria della media

Prima di affrontare il test di ipotesi, richiamiamo un risultato fondamentale. Se estraiamo ripetutamente campioni di dimensione $n$ da una popolazione con media $\mu$ e deviazione standard $\sigma$, per campioni sufficientemente grandi le medie campionarie $\bar{X}$ si distribuiscono secondo una distribuzione normale con:

- media: $\mu_{\bar{X}} = \mu$;
- errore standard: $\sigma_{\bar{X}} = \frac{\sigma}{\sqrt{n}}$.

Questo risultato, noto come teorema del limite centrale, ci permette di sapere cosa aspettarci quando calcoliamo una media campionaria: essa oscillerà attorno al vero valore $\mu$ con una variabilità che diminuisce all'aumentare della dimensione del campione.

### Un esempio concreto

Un ricercatore vuole verificare se i punteggi di benessere psicologico di un gruppo di studenti universitari siano superiori alla media normativa della popolazione, pari a $\mu_0 = 24$. Ha raccolto i seguenti punteggi da un campione di 10 studenti:

```{r}
punteggi <- c(28, 22, 26, 18, 30, 24, 27, 17, 21, 25)
n <- length(punteggi)
```

Calcoliamo la media campionaria:

```{r}
media_campione <- mean(punteggi)
cat("Media campionaria:", media_campione, "\n")
cat("Numerosità:", n, "\n")
```

La media osservata è 23.8, leggermente inferiore al valore di riferimento 24. Ma questa differenza è compatibile con la normale variabilità campionaria, oppure indica una reale differenza nella popolazione?

### La logica del test: il caso ideale con $\sigma$ nota

Per comprendere la logica del test, partiamo da una situazione semplificata in cui assumiamo di conoscere la deviazione standard della popolazione. Supponiamo che studi precedenti abbiano stabilito che $\sigma = 4$.

#### Costruzione della distribuzione campionaria sotto $H_0$

Il test di ipotesi procede così:

1. **Formuliamo le ipotesi.** Poiché il ricercatore sospetta che gli studenti abbiano un benessere *superiore* alla norma, impostiamo un test monodirezionale:
   - $H_0$: $\mu = 24$ (la media della popolazione è uguale alla norma);
   - $H_1$: $\mu > 24$ (la media della popolazione è superiore alla norma).

2. **Costruiamo la distribuzione campionaria assumendo vera $H_0$.** Se $H_0$ fosse vera, le medie campionarie di campioni di dimensione 10 si distribuirebbero normalmente con:
   - media: $\mu_{\bar{X}} = 24$;
   - errore standard: $\sigma_{\bar{X}} = \frac{4}{\sqrt{10}} = \frac{4}{3.162} \approx 1.265$.

```{r}
sigma_nota <- 4
mu_0 <- 24
errore_standard <- sigma_nota / sqrt(n)
cat("Errore standard:", round(errore_standard, 3), "\n")
```

3. **Posizioniamo il nostro risultato in questa distribuzione.** La domanda diventa: quanto è estrema la nostra media campionaria di 23.8 rispetto a ciò che ci aspetteremmo se $H_0$ fosse vera?

#### La statistica $Z$: standardizzare la media campionaria

Per rispondere, trasformiamo la media campionaria in un punteggio standardizzato. La statistica $Z$ non è altro che la standardizzazione della media osservata nella distribuzione campionaria costruita sotto $H_0$:

$$
Z = \frac{\bar{X} - \mu_0}{\sigma_{\bar{X}}} = \frac{\bar{X} - \mu_0}{\sigma / \sqrt{n}}.
$$

Questa formula dovrebbe risultare familiare: è la stessa logica della standardizzazione di un punteggio individuale, $z = (x - \mu)/\sigma$, applicata però alla media campionaria. Il numeratore misura quanto la media osservata si discosta dal valore ipotizzato sotto $H_0$; il denominatore normalizza questa distanza rispetto alla variabilità attesa delle medie campionarie.

Calcoliamo il valore di $Z$ per il nostro esempio:

$$
Z = \frac{23.8 - 24}{1.265} = \frac{-0.2}{1.265} \approx -0.158
$$

```{r}
Z <- (media_campione - mu_0) / errore_standard
cat("Statistica Z:", round(Z, 3), "\n")
```

#### Il valore-$p$

Poiché abbiamo formulato un'ipotesi alternativa direzionale ($H_1$: $\mu > 24$), il valore-$p$ corrisponde alla probabilità di osservare una media campionaria *almeno altrettanto grande* di quella osservata, assumendo vera $H_0$. In termini della statistica $Z$, questo equivale a calcolare l'area sotto la curva normale standard a destra del valore $Z$ osservato.

```{r}
p_value_Z <- 1 - pnorm(Z)
cat("P-value (test Z monodirezionale):", round(p_value_Z, 3), "\n")
```

Un valore-$p$ di circa 0.56 indica che, se $H_0$ fosse vera, avremmo circa il 56% di probabilità di osservare una media campionaria pari o superiore a 23.8. In altre parole, il nostro risultato è perfettamente compatibile con l'ipotesi nulla: non c'è alcuna evidenza che la media della popolazione sia superiore a 24.

::: {.callout-note}
Nota che il valore-$p$ è così alto perché la media osservata (23.8) è addirittura *inferiore* al valore ipotizzato (24), mentre noi stavamo cercando evidenze di una media *superiore*.
:::

### Il problema: $\sigma$ è sconosciuta

Nel ragionamento precedente abbiamo assunto di conoscere la deviazione standard della popolazione, $\sigma = 4$. Nella pratica della ricerca, tuttavia, questo valore è quasi sempre ignoto e deve essere stimato dai dati stessi.

La soluzione naturale è sostituire $\sigma$ con la deviazione standard campionaria $s$:

```{r}
s <- sd(punteggi)
cat("Deviazione standard campionaria:", round(s, 3), "\n")
```

L'errore standard stimato diventa quindi:

$$
SE = \frac{s}{\sqrt{n}} = \frac{4.211}{\sqrt{10}} \approx 1.332
$$

```{r}
SE <- s / sqrt(n)
cat("Errore standard stimato:", round(SE, 3), "\n")
```

### Dalla statistica $Z$ alla statistica $t$

Quando sostituiamo $\sigma$ con $s$, la statistica diventa:

$$
t = \frac{\bar{X} - \mu_0}{s / \sqrt{n}}.
$$

La formula è identica a quella della statistica $Z$, con l'unica differenza che utilizziamo la stima campionaria $s$ invece del valore noto $\sigma$. Potrebbe sembrare un dettaglio minore, ma ha una conseguenza importante: **introduciamo ulteriore incertezza nel nostro calcolo**.

Il valore di $s$ che calcoliamo dal campione è esso stesso una stima, soggetta a variabilità campionaria. A volte sovrastimerà $\sigma$, altre volte lo sottostimerà. Questa incertezza aggiuntiva si propaga nella statistica test, rendendola più variabile di quanto sarebbe se conoscessimo il vero valore di $\sigma$.

### La distribuzione $t$ di Student

Per tenere conto di questa maggiore incertezza, non possiamo più usare la distribuzione normale standard come riferimento. Dobbiamo invece utilizzare la **distribuzione $t$ di Student**, che ha una forma simile alla normale ma con **code più pesanti**.

Le code più pesanti riflettono il fatto che, quando stimiamo $\sigma$ dal campione, valori estremi della statistica test diventano più probabili. In altre parole, la distribuzione $t$ è più "cauta" della normale: assegna maggiore probabilità a risultati lontani dal centro.

```{r}
#| label: fig-t-vs-normale
#| fig-cap: "Confronto tra distribuzione normale standard e distribuzione t con diversi gradi di libertà"

x <- seq(-4, 4, length.out = 200)
df_plot <- data.frame(
  x = rep(x, 4),
  densita = c(dnorm(x), dt(x, df = 3), dt(x, df = 9), dt(x, df = 30)),
  distribuzione = rep(c("Normale", "t (df=3)", "t (df=9)", "t (df=30)"), each = 200)
)

ggplot(df_plot, aes(x = x, y = densita, color = distribuzione)) +
  geom_line(linewidth = 1) +
  labs(x = "Valore", y = "Densità", color = "Distribuzione") 
```

### I gradi di libertà

Una caratteristica distintiva della distribuzione $t$ è che la sua forma dipende dai **gradi di libertà** (df), che nel caso del test per una media sono pari a $n - 1$:

$$
\text{df} = n - 1.
$$

Nel nostro esempio, con 10 osservazioni, abbiamo $\text{df} = 9$.

I gradi di libertà determinano quanto le code della distribuzione $t$ siano pesanti:

- Con pochi gradi di libertà (campioni piccoli), l'incertezza nella stima di $\sigma$ è elevata, e la distribuzione $t$ ha code molto più pesanti della normale.
- Con molti gradi di libertà (campioni grandi), la stima di $\sigma$ diventa più precisa, e la distribuzione $t$ converge progressivamente verso la normale standard.

Questo comportamento ha perfettamente senso: con un campione di 10 osservazioni, la nostra stima di $\sigma$ è piuttosto incerta; con un campione di 1000 osservazioni, possiamo fidarci molto di più della stima.

### Calcolo della statistica $t$ e del valore-$p$

Applichiamo ora questi concetti al nostro esempio:

```{r}
t_obs <- (media_campione - mu_0) / SE
df <- n - 1
cat("Statistica t:", round(t_obs, 3), "\n")
cat("Gradi di libertà:", df, "\n")
```

Per il test monodirezionale ($H_1$: $\mu > 24$), il valore-$p$ è l'area sotto la curva della distribuzione $t$ con 9 gradi di libertà, a destra del valore osservato:

```{r}
p_value_t <- 1 - pt(t_obs, df)
cat("P-value (test t monodirezionale):", round(p_value_t, 3), "\n")
```

### Interpretazione

Il valore-$p$ di circa 0.56 ci dice che, se la vera media della popolazione fosse 24, avremmo circa il 56% di probabilità di osservare una media campionaria pari o superiore a 23.8. Questo risultato è completamente compatibile con l'ipotesi nulla: i dati non forniscono alcuna evidenza che il benessere degli studenti sia superiore alla norma.

### Verifica con R

La funzione `t.test()` esegue automaticamente tutti questi calcoli. Per un test monodirezionale in cui l'ipotesi alternativa è $\mu > 24$:

```{r}
t.test(punteggi, mu = 24, alternative = "greater")
```

I risultati confermano i nostri calcoli manuali: $t = -0.15$, $\text{df} = 9$, $p = 0.56$.

### Il test bidirezionale

Se il ricercatore non avesse una direzione specifica in mente e volesse semplicemente verificare se la media differisce da 24 (in qualsiasi direzione), dovrebbe formulare un test bidirezionale:

- $H_0$: $\mu = 24$
- $H_1$: $\mu \neq 24$

In questo caso, il valore-$p$ considera entrambe le code della distribuzione:

```{r}
t.test(punteggi, mu = 24, alternative = "two.sided")
```

Anche in questo caso, il valore-$p$ elevato (0.88) indica che i dati sono perfettamente compatibili con l'ipotesi nulla.

## Interpretazione corretta del valore-$p$

Il valore-$p$ non esprime la probabilità che l’ipotesi nulla sia vera; descrive invece quanto sarebbero rari dati come quelli osservati se $H_0$ fosse valida. Un valore elevato non fornisce alcun supporto a $H_0$; indica soltanto che i dati non sono sufficientemente discordanti da essa. Inoltre non misura l’importanza dell’effetto, non quantifica la replicabilità di un risultato e non dice nulla sulle ipotesi post-hoc del ricercatore.

## Limiti del test di ipotesi frequentista

La procedura frequentista presenta diversi limiti concettuali. La decisione finale è dicotomica e dipende da una soglia arbitraria: valori-$p$ molto vicini su lati opposti del limite conducono a conclusioni opposte, anche se l’evidenza empirica è praticamente identica. La statistica test cresce con la dimensione campionaria: con campioni molto grandi anche differenze minime diventano rilevabili, il che amplifica la discrepanza tra “significatività statistica” e importanza sostanziale. Inoltre un valore-$p$ elevato riflette solo scarsa informazione, non una conferma dell’assenza di effetto. L’ipotesi nulla puntuale, spesso utilizzata, è quasi sempre implausibile perché nella realtà qualunque intervento produce effetti, seppur molto piccoli. Infine il valore-$p$ dipende dal piano di campionamento, cioè da ciò che il ricercatore *avrebbe* fatto in condizioni diverse, includendo quindi anche esiti mai osservati.

## Verso un approccio migliore

Una presentazione più completa dei risultati dovrebbe includere intervalli di confidenza, stime delle dimensioni dell’effetto ed evitare soglie rigide per interpretare i risultati. L’analisi bayesiana offre ulteriori vantaggi: permette di assegnare probabilità alle ipotesi date le osservazioni, integra conoscenza pregressa, distingue in modo chiaro tra assenza di evidenza ed evidenza di assenza e quantifica l’evidenza tramite strumenti come il fattore di Bayes.

## Riflessioni conclusive {.unnumbered .unlisted}

Il test di ipotesi consente di valutare la compatibilità tra i dati e un modello teorico, ma il valore-$p$ ha un significato più limitato di quanto comunemente si creda. La sua interpretazione non riguarda la verità di $H_0$ ma l’eventualità di osservare dati almeno altrettanto estremi sotto quella stessa ipotesi. La distanza tra significatività statistica e rilevanza pratica, insieme ai vincoli strutturali del metodo frequentista, rende utile affiancare o sostituire questa procedura con strumenti più informativi e interpretabili, come quelli offerti dall’approccio bayesiano.

::: {.callout-note collapse=true title="Informazioni sull'ambiente di sviluppo"}
```{r}
sessionInfo()
```
:::
