# Significatività statistica {#sec-freq-hypothesis-testing}

::: {.callout-note appearance="minimal"}

Il test di ipotesi rappresenta il pilastro metodologico dell'approccio frequentista e costituisce lo strumento principale per valutare la compatibilità dei dati empirici con un'ipotesi teorica predeterminata. In discipline come la psicologia, questo procedimento è ampiamente adottato per indagare l'efficacia di interventi sperimentali, confrontare le caratteristiche di gruppi distinti e analizzare le relazioni tra variabili.

In questo capitolo verrà illustrata la logica alla base del test di ipotesi, insieme alle sue principali applicazioni pratiche. Un'attenzione particolare sarà tuttavia dedicata alla discussione critica dei suoi limiti intrinseci, sia concettuali che operativi. È proprio la consapevolezza di queste criticità che ha spinto, nel tempo, alla ricerca e allo sviluppo di paradigmi alternativi, tra i quali l'approccio bayesiano occupa un ruolo di primo piano.
:::

::: callout-important
## In questo capitolo imparerai a

- comprendere la logica del test di ipotesi frequentista;
- interpretare correttamente il valore-$p$;
- riconoscere i limiti e i fraintendimenti comuni legati alla significatività statistica.
:::

::: callout-tip
## Prerequisiti

- Leggere il capitolo *Hypothesis Testing* di [Statistical Inference via Data Science: A ModernDive into R and the Tidyverse (Second Edition)](https://moderndive.com/v2/).
- Aver compreso le distribuzioni campionarie e gli intervalli di confidenza.
:::

::: {.callout-caution collapse=true title="Preparazione del Notebook"}

```{r}
here::here("code", "_common.R") |> 
  source()
```
:::

## La logica del test di ipotesi

### Elementi fondamentali

Nel test di ipotesi si confronta un modello che rappresenta l’assenza di un effetto, l’ipotesi nulla $H_0$, con un modello alternativo che riflette la presenza di un effetto, l’ipotesi $H_1$. L’idea di fondo è misurare quanto i dati osservati si discostino da ciò che ci aspetteremmo se $H_0$ fosse vera. Per farlo si costruisce una statistica test, una quantità derivata dai dati che quantifica questa discrepanza, e si descrive la sua distribuzione campionaria sotto l’assunzione che $H_0$ sia effettivamente corretta. Confrontando il valore osservato della statistica con questa distribuzione otteniamo il valore-$p$, che rappresenta la probabilità di ottenere un risultato almeno altrettanto estremo, assumendo che $H_0$ sia vera. La decisione finale si basa sul confronto tra il valore-$p$ e una soglia prefissata, indicata con $\alpha$, spesso pari a 0.05.

### Tipi di errore

Questo meccanismo decisionale comporta due potenziali tipi di errore. È possibile rifiutare $H_0$ quando essa è in realtà vera, producendo un errore di tipo I, oppure non rifiutarla quando è falsa, generando un errore di tipo II. La probabilità complementare a quest’ultimo rappresenta la potenza del test, cioè la capacità di individuare un effetto quando esso è presente.

## Il test del Chi-Quadrato

Per illustrare in modo concreto questa logica consideriamo il test del chi-quadrato, che permette di valutare se due variabili categoriali sono indipendenti. Immaginiamo di avere una tabella con i conteggi delle diverse specie di pinguini osservate su tre isole.

```{r}
osservati <- matrix(c(44, 0, 119,
                      55, 68, 0,
                      47, 0, 0),
                    nrow = 3, byrow = TRUE)

rownames(osservati) <- c("Biscoe", "Dream", "Torgersen")
colnames(osservati) <- c("Adelie", "Chinstrap", "Gentoo")

knitr::kable(osservati, caption = "Distribuzione delle specie per isola")
```

La domanda è se specie e isola possano essere considerate indipendenti. Per rispondere si calcolano i valori attesi sotto $H_0$, ottenuti combinando le proporzioni marginali delle righe e delle colonne.

```{r}
totali_riga <- rowSums(osservati)
totali_colonna <- colSums(osservati)
totale <- sum(osservati)

attesi <- outer(totali_riga, totali_colonna) / totale
knitr::kable(round(attesi, 1), caption = "Valori attesi sotto H0")
```

La statistica del chi-quadrato misura quanto i valori osservati si discostano da quelli attesi, ponderando ciascuna differenza per la variabilità prevista dalla teoria.

```{r}
chi2 <- sum((osservati - attesi)^2 / attesi)
df <- (nrow(osservati) - 1) * (ncol(osservati) - 1)

cat("Chi-quadrato:", round(chi2, 2), "\n")
cat("Gradi di libertà:", df, "\n")
```

Dal confronto tra il valore osservato e la distribuzione teorica si ottiene il valore-$p$.

```{r}
p_value <- 1 - pchisq(chi2, df)
cat("P-value:", format(p_value, scientific = TRUE), "\n")
```

Un valore estremamente piccolo indica che osservare una tabella così sbilanciata sarebbe improbabile se le due variabili fossero indipendenti. L’evidenza empirica conduce quindi a rifiutare l’ipotesi di indipendenza. La funzione `chisq.test()` permette di giungere alla stessa conclusione.

```{r}
chisq.test(osservati)
```

## Il test $t$ per un campione

Consideriamo ora un test t applicato a dati continui, in cui si vuole verificare se la media osservata differisce da un valore di riferimento. Se un ricercatore sospetta che i punteggi di benessere di un gruppo si discostino dalla media normativa pari a 24, può utilizzare il test t per verificarlo.

```{r}
punteggi <- c(28, 22, 26, 18, 30, 24, 27, 17, 21, 25)

t.test(punteggi, mu = 24, alternative = "two.sided")
```

Un valore-$p$ prossimo a 1 segnala che i dati sono perfettamente compatibili con il valore teorico e non forniscono alcuna ragione per rifiutare $H_0$.

## Interpretazione corretta del p-value

Il p-value non esprime la probabilità che l’ipotesi nulla sia vera; descrive invece quanto sarebbero rari dati come quelli osservati se $H_0$ fosse valida. Un valore elevato non fornisce alcun supporto a $H_0$; indica soltanto che i dati non sono sufficientemente discordanti da essa. Inoltre non misura l’importanza dell’effetto, non quantifica la replicabilità di un risultato e non dice nulla sulle ipotesi post-hoc del ricercatore.

## Limiti del test di ipotesi frequentista

La procedura frequentista presenta diversi limiti concettuali. La decisione finale è dicotomica e dipende da una soglia arbitraria: valori-$p$ molto vicini su lati opposti del limite conducono a conclusioni opposte, anche se l’evidenza empirica è praticamente identica. La statistica test cresce con la dimensione campionaria: con campioni molto grandi anche differenze minime diventano rilevabili, il che amplifica la discrepanza tra “significatività statistica” e importanza sostanziale. Inoltre un valore-$p$ elevato riflette solo scarsa informazione, non una conferma dell’assenza di effetto. L’ipotesi nulla puntuale, spesso utilizzata, è quasi sempre implausibile perché nella realtà qualunque intervento produce effetti, seppur molto piccoli. Infine il valore-$p$ dipende dal piano di campionamento, cioè da ciò che il ricercatore *avrebbe* fatto in condizioni diverse, includendo quindi anche esiti mai osservati.

## Verso un approccio migliore

Una presentazione più completa dei risultati dovrebbe includere intervalli di confidenza, stime delle dimensioni dell’effetto ed evitare soglie rigide per interpretare i risultati. L’analisi bayesiana offre ulteriori vantaggi: permette di assegnare probabilità alle ipotesi date le osservazioni, integra conoscenza pregressa, distingue in modo chiaro tra assenza di evidenza ed evidenza di assenza e quantifica l’evidenza tramite strumenti come il fattore di Bayes.

## Riflessioni conclusive {.unnumbered .unlisted}

Il test di ipotesi consente di valutare la compatibilità tra i dati e un modello teorico, ma il valore-$p$ ha un significato più limitato di quanto comunemente si creda. La sua interpretazione non riguarda la verità di $H_0$ ma l’eventualità di osservare dati almeno altrettanto estremi sotto quella stessa ipotesi. La distanza tra significatività statistica e rilevanza pratica, insieme ai vincoli strutturali del metodo frequentista, rende utile affiancare o sostituire questa procedura con strumenti più informativi e interpretabili, come quelli offerti dall’approccio bayesiano.

::: {.callout-caution collapse=true title="Preparazione del Notebook"}

```{r}
here::here("code", "_common.R") |> 
  source()
```
:::
