# Confrontare due gruppi indipendenti {#sec-freq-two-samples}

::: {.callout-note title="In sintesi"}
**Da sapere**  Il confronto tra due gruppi indipendenti stima una differenza tra medie e ne valuta la precisione e la compatibilità con un valore nullo. Il test *t* di Welch costituisce spesso una scelta predefinita appropriata, perché non richiede di assumere che le due popolazioni abbiano la stessa varianza.

**Da saper fare**  Al termine del capitolo, il lettore dovrebbe saper definire la differenza di interesse e il suo ordine, riconoscere quando i gruppi sono realmente indipendenti, interpretare congiuntamente statistiche descrittive, intervallo di confidenza, valore-*p* e dimensione dell'effetto, distinguere una differenza associativa da un effetto causale e collegare il test *t* a un modello di regressione con predittore dicotomico.
:::

## Introduzione {.unnumbered .unlisted}

Il confronto tra due gruppi indipendenti è una delle situazioni più frequenti nella ricerca psicologica. Possiamo voler confrontare un gruppo che ha ricevuto un intervento con un gruppo di controllo, due condizioni sperimentali assegnate a persone differenti oppure due gruppi definiti da una caratteristica osservata. In tutti questi casi, la domanda iniziale riguarda una differenza tra medie, ma la sua interpretazione richiede di integrare i diversi concetti sviluppati nei capitoli precedenti:

$$
\text{stima}
\longrightarrow
\text{errore standard}
\longrightarrow
\text{intervallo di confidenza}
\longrightarrow
\text{test}
\longrightarrow
\text{dimensione dell'effetto}.
$$

L'obiettivo del capitolo non è presentare il test *t* come una procedura isolata da applicare meccanicamente. È mostrare come la differenza osservata, la sua precisione, la compatibilità con un valore nullo e la sua rilevanza sostantiva descrivano aspetti differenti dello stesso problema scientifico.

Nel quadro frequentista, il test *t* risponde a una domanda condizionale:

> Se la differenza tra le medie delle popolazioni fosse nulla e il modello fosse adeguato, quanto sarebbe estremo il risultato osservato?

Questa domanda non coincide con la probabilità che le medie siano uguali, con la probabilità che un intervento funzioni o con la probabilità che la differenza superi una soglia clinicamente importante. Per rispondere a queste domande occorrono quantità inferenziali e, in alcuni casi, disegni differenti.

::: {.callout-tip title="Prerequisiti"}
Il capitolo riunisce le nozioni introdotte in @sec-freq-stime-parametri, dedicate a stimatore, stima ed errore standard, in @sec-frequentism-confidence-intervals, relative alla copertura degli intervalli, in @sec-freq-hypothesis-testing, dedicate al valore-*p* e agli errori decisionali, e in @sec-frequentist-sample-size, dove sono stati discussi effetto bersaglio, potenza e numerosità.

Questi concetti vengono ora applicati a un unico problema e completano la parte operativa del modulo.
:::

## Panoramica del capitolo {.unnumbered .unlisted}

Il percorso inizia dalla definizione della quantità che si desidera confrontare e dalla distinzione tra gruppi indipendenti, dati appaiati e misure ripetute. Verranno quindi introdotti il test *t* classico e il test di Welch, con particolare attenzione alle assunzioni che li distinguono e al ruolo del disegno.

Un esempio completo in R mostrerà come descrivere i dati, visualizzarne la distribuzione, eseguire il test e interpretare insieme la differenza grezza, l'intervallo di confidenza, il valore-*p* e la dimensione standardizzata dell'effetto. La discussione si estenderà poi alla rilevanza pratica, all'equivalenza e alle condizioni necessarie per attribuire un significato causale alla differenza osservata. Infine, il confronto tra gruppi verrà riscritto come un modello lineare con predittore dicotomico, creando un collegamento diretto con l'analisi bayesiana sviluppata nel Companion.

::: {.callout-note title="Preparazione del notebook"}
Per eseguire gli esempi, prepara l'ambiente comune del progetto:

```{r}
#| echo: true
#| message: false
#| warning: false
here::here("code", "_common.R") |>
  source()
```
:::

## Prima del test: definire il confronto {#sec-freq-two-samples-estimand}

Immaginiamo uno studio dedicato a un intervento di regolazione emotiva. Un gruppo riceve l'intervento, mentre un gruppo di controllo non lo riceve. Al termine dello studio viene misurato il benessere psicologico.

Indichiamo con

$$
\mu_1
=
\text{media della popolazione del gruppo intervento}
$$

e con

$$
\mu_0
=
\text{media della popolazione del gruppo controllo}.
$$

La quantità bersaglio è la differenza

$$
\Delta
=
\mu_1-\mu_0.
$$

La corrispondente stima campionaria è

$$
\widehat{\Delta}
=
\bar X_1-\bar X_0.
$$

Il segno della differenza dipende dall'ordine della sottrazione. Con la definizione adottata, un valore positivo di $\widehat{\Delta}$ indica che la media del gruppo intervento è maggiore, mentre un valore negativo indica che la media del gruppo controllo è maggiore.

::: {.callout-important title="Definire l'ordine prima di interpretare il segno"}
La stessa differenza può essere scritta come intervento meno controllo oppure come controllo meno intervento. Il valore assoluto non cambia, ma il segno sì.

L'ordine deve essere dichiarato prima dell'analisi e mantenuto coerente nella stima, nell'intervallo, nella dimensione dell'effetto e nel resoconto finale.
:::

### Quale popolazione rappresentano le medie?

Le quantità $\mu_1$ e $\mu_0$ acquistano significato soltanto rispetto alla popolazione alla quale si intende generalizzare, ai criteri con cui i partecipanti sono stati inclusi, alla modalità di assegnazione ai gruppi, al momento e allo strumento con cui l'esito è stato misurato e alle decisioni relative ai dati mancanti. Anche il modello statistico contribuisce a definire ciò che viene stimato.

Una differenza tra medie non è dunque un oggetto separato dal disegno. Prima di calcolare il test occorre chiarire che cosa rappresentino i due gruppi, quale popolazione descrivano e perché il confronto scelto sia rilevante per la domanda scientifica.

## Gruppi indipendenti, dati appaiati e misure ripetute {#sec-freq-independent-paired}

Due gruppi sono **indipendenti** quando l'osservazione di una persona nel primo gruppo non è naturalmente collegata a una specifica osservazione del secondo gruppo. È ciò che accade, per esempio, quando persone differenti vengono assegnate all'intervento e al controllo, quando i partecipanti provengono da due popolazioni distinte oppure quando si confrontano due gruppi osservazionali privi di un abbinamento individuale.

La situazione cambia quando le osservazioni appartengono alle stesse persone in momenti diversi, a coppie appaiate, a gemelli o membri della stessa famiglia, oppure a individui inseriti nella stessa classe o nello stesso contesto. Anche più osservazioni prodotte dal medesimo partecipante sono dipendenti.

Nel caso di dati appaiati o di misure ripetute, la quantità rilevante è spesso la differenza calcolata all'interno di ciascuna coppia o persona. Trattare queste osservazioni come se provenissero da gruppi indipendenti ignora una parte essenziale della struttura dei dati e può produrre un errore standard non coerente con il disegno.

::: {.callout-warning title="L'indipendenza non si verifica con un test automatico"}
L'indipendenza è soprattutto una proprietà del disegno e del processo di raccolta. Un grafico o un test di normalità non possono dimostrare che osservazioni provenienti dalla stessa classe, famiglia o persona siano indipendenti.
:::

## Il modello inferenziale {#sec-freq-two-samples-model}

### Ipotesi nulla e alternativa

Nel test bilaterale, l'ipotesi nulla stabilisce che la differenza tra le medie sia pari a zero:

$$
H_0:\Delta=0.
$$

L'alternativa ammette invece una differenza in una qualunque delle due direzioni:

$$
H_1:\Delta\neq0.
$$

Quando la domanda scientifica riguarda esclusivamente una direzione, può essere formulata un'alternativa come

$$
H_1:\Delta>0.
$$

La scelta deve precedere l'osservazione dei dati e deve avere una motivazione sostantiva. Il test bilaterale costituisce una scelta introduttiva prudente quando una deviazione in entrambe le direzioni avrebbe rilevanza scientifica.

### Struttura generale della statistica

La statistica test ha la forma

$$
t
=
\frac{\widehat{\Delta}-0}
{\widehat{\operatorname{SE}}(\widehat{\Delta})}.
$$

Il numeratore esprime la distanza tra la differenza osservata e il valore nullo. Il denominatore descrive quanto la differenza tra le medie cambierebbe da un campione all'altro secondo il modello adottato. La statistica mette quindi in relazione la grandezza dello scostamento con la variabilità campionaria prevista.

## Test *t* classico e test di Welch {#sec-freq-student-welch}

### Test classico con varianze uguali

Il test *t* classico assume che le due popolazioni possiedano una varianza comune. Le due varianze campionarie vengono quindi combinate nella deviazione standard pooled:

$$
s_p
=
\sqrt{
\frac{
(n_1-1)s_1^2+(n_0-1)s_0^2
}{
n_1+n_0-2
}
}.
$$

L'errore standard della differenza è

$$
\widehat{\operatorname{SE}}_{\text{pooled}}
=
s_p
\sqrt{
\frac{1}{n_1}+\frac{1}{n_0}
}.
$$

Quando le assunzioni del modello sono soddisfatte, la statistica segue una distribuzione *t* con

$$
df=n_1+n_0-2.
$$

### Test di Welch

Il test di Welch non impone che le due popolazioni abbiano la stessa varianza. L'errore standard viene calcolato come

$$
\widehat{\operatorname{SE}}_{\text{Welch}}
=
\sqrt{
\frac{s_1^2}{n_1}
+
\frac{s_0^2}{n_0}
}.
$$

I gradi di libertà vengono approssimati mediante la formula di Welch--Satterthwaite:

$$
\nu
=
\frac{
\left(
s_1^2/n_1+s_0^2/n_0
\right)^2
}{
\frac{(s_1^2/n_1)^2}{n_1-1}
+
\frac{(s_0^2/n_0)^2}{n_0-1}
}.
$$

In R, `t.test()` utilizza Welch come impostazione predefinita.

::: {.callout-note title="Perché Welch è una buona scelta predefinita"}
Quando varianze e numerosità sono simili, Welch e il test classico producono spesso risultati quasi identici. Quando invece le dispersioni o le dimensioni dei gruppi differiscono, Welch evita di imporre un'uguaglianza non giustificata.

Non è corretto descriverlo semplicemente come un test più prudente. È una procedura costruita per un modello che consente alle due popolazioni di avere dispersioni differenti.
:::

L'impiego del test classico dovrebbe derivare da una ragione sostantiva o progettuale per assumere una varianza comune, non dal mancato rifiuto di un test preliminare sulle varianze. Verificare prima l'uguaglianza delle varianze e scegliere poi il test sulla base dello stesso campione produce una procedura in due stadi le cui proprietà inferenziali sono meno trasparenti.

## Assunzioni e adeguatezza {#sec-freq-two-samples-assumptions}

### Indipendenza e disegno

L'indipendenza è una condizione essenziale per le formule standard. Quando le osservazioni sono raggruppate, abbinate o ripetute, il modello deve rappresentare esplicitamente questa dipendenza. Non è sufficiente aumentare la numerosità o applicare una diversa correzione alla fine dell'analisi.

### Esito quantitativo

Il test confronta le medie e richiede quindi un esito quantitativo, oppure una misura che possa essere trattata in modo difendibile come approssimativamente quantitativa. Questa scelta merita particolare attenzione quando il punteggio possiede pochi livelli, presenta forti effetti di pavimento o soffitto oppure deriva da una scala la cui unità di misura è difficile da interpretare.

### Distribuzione entro i gruppi

L'esattezza del test classico e di Welch deriva dall'assunzione di popolazioni normali. Le procedure sono spesso robuste a deviazioni moderate quando i campioni non sono molto piccoli, le distribuzioni non sono fortemente asimmetriche, non compaiono valori estremi influenti e il disegno non combina un forte squilibrio delle numerosità con una marcata eteroschedasticità.

La robustezza non rende irrilevante la forma dei dati. Nei campioni piccoli, distribuzioni con code pesanti, forte asimmetria o osservazioni estreme possono rendere instabili la media, la deviazione standard e la statistica test. In questi casi è necessario esaminare i dati, valutare procedure alternative o utilizzare modelli più adatti alla struttura osservata.

### Valori anomali

Un valore anomalo può spostare la media, aumentare la deviazione standard, modificare l'errore standard e influenzare sia il valore-*p* sia la dimensione standardizzata dell'effetto. Non deve però essere eliminato automaticamente.

Occorre anzitutto verificare se derivi da un errore di registrazione o di misurazione. Se il valore è plausibile, bisogna domandarsi se appartenga alla popolazione definita dallo studio e quanto le conclusioni dipendano dalla sua presenza. Un'analisi di sensibilità è spesso più informativa di una cancellazione priva di giustificazione.

::: {.callout-important title="Il controllo delle assunzioni è parte dell'analisi"}
Controllare le assunzioni non significa cercare un test preliminare che autorizzi meccanicamente l'uso del test *t*. Significa collegare la forma dei dati, il disegno, la qualità delle misure e le conseguenze delle possibili deviazioni al modello utilizzato.
:::

## Un esempio guidato {#sec-freq-two-samples-example}

Consideriamo un insieme di dati didattici sul benessere psicologico. Dodici partecipanti appartengono al gruppo intervento e dodici al gruppo di controllo.

```{r}
#| label: two-groups-data
benessere_intervento <- c(
  27, 31, 29, 33, 35, 30,
  32, 28, 34, 31, 36, 29
)

benessere_controllo <- c(
  24, 26, 28, 25, 29, 27,
  23, 30, 26, 25, 28, 24
)

dati_benessere <- data.frame(
  gruppo = factor(
    rep(
      c("Controllo", "Intervento"),
      each = 12
    ),
    levels = c("Controllo", "Intervento")
  ),
  benessere = c(
    benessere_controllo,
    benessere_intervento
  )
)
```

La codifica fissa l'ordine del confronto come

$$
\Delta
=
\mu_{\text{intervento}}
-
\mu_{\text{controllo}}.
$$

### Descrizione prima dell'inferenza

Prima di eseguire il test, è necessario conoscere numerosità, media e dispersione di ciascun gruppo.

```{r}
#| label: tbl-two-groups-descriptives
#| tbl-cap: "Statistiche descrittive dei punteggi di benessere nei due gruppi."
gruppi <- split(
  dati_benessere$benessere,
  dati_benessere$gruppo
)

descrittive <- data.frame(
  gruppo = names(gruppi),
  n = vapply(gruppi, length, integer(1)),
  media = vapply(gruppi, mean, numeric(1)),
  deviazione_standard = vapply(gruppi, sd, numeric(1)),
  row.names = NULL
)

descrittive$media <- round(descrittive$media, 2)
descrittive$deviazione_standard <-
  round(descrittive$deviazione_standard, 2)

knitr::kable(descrittive)
```

Le medie campionarie sono

$$
\bar x_{\text{intervento}}=31.25
$$

e

$$
\bar x_{\text{controllo}}=26.25.
$$

La differenza osservata è quindi

$$
\widehat{\Delta}=5.00.
$$

Questo valore descrive il campione: la media del gruppo intervento supera di 5 punti quella del gruppo controllo. Per stabilire quanto la differenza sia precisa e quanto sia compatibile con il valore nullo, dobbiamo però considerare anche la variabilità entro i gruppi e la distribuzione campionaria dello stimatore.

### Visualizzare distribuzioni e osservazioni

```{r}
#| label: fig-two-groups-data
#| fig-cap: "Punteggi individuali e distribuzioni nei gruppi controllo e intervento. Il simbolo a rombo indica la media."
#| fig-alt: "Due gruppi di punti sovrapposti a boxplot; il gruppo intervento mostra punteggi medi più alti."
#| fig-width: 8
#| fig-height: 5
ggplot(
  dati_benessere,
  aes(x = gruppo, y = benessere)
) +
  geom_boxplot(
    width = 0.45,
    alpha = 0.35,
    outlier.shape = NA
  ) +
  geom_jitter(
    width = 0.08,
    alpha = 0.8,
    size = 2
  ) +
  stat_summary(
    fun = mean,
    geom = "point",
    shape = 18,
    size = 4
  ) +
  labs(
    x = "Gruppo",
    y = "Punteggio di benessere"
  )
```

@fig-two-groups-data permette di osservare contemporaneamente la posizione delle distribuzioni, la loro dispersione, il grado di sovrapposizione e le singole osservazioni. Il grafico non sostituisce l'inferenza, ma impedisce che il confronto venga ridotto a una sola statistica. In particolare, aiuta a riconoscere eventuali valori influenti, asimmetrie o differenze di variabilità che meritino attenzione.

## Eseguire il test di Welch {#sec-freq-two-samples-welch-example}

Eseguiamo ora il test bilaterale di Welch.

```{r}
#| label: two-groups-welch-test
test_welch <- t.test(
  benessere ~ gruppo,
  data = dati_benessere,
  alternative = "two.sided",
  var.equal = FALSE,
  conf.level = 0.95
)

test_welch
```

Poiché il primo livello del fattore è `Controllo`, la formula di R riporta inizialmente la differenza

$$
\mu_{\text{controllo}}
-
\mu_{\text{intervento}}.
$$

Per mantenere l'ordine stabilito nel capitolo, calcoliamo esplicitamente intervento meno controllo:

```{r}
#| label: two-groups-welch-summary
n_intervento <- length(benessere_intervento)
n_controllo <- length(benessere_controllo)

m_intervento <- mean(benessere_intervento)
m_controllo <- mean(benessere_controllo)

s_intervento <- sd(benessere_intervento)
s_controllo <- sd(benessere_controllo)

differenza <- m_intervento - m_controllo

se_welch <- sqrt(
  s_intervento^2 / n_intervento +
    s_controllo^2 / n_controllo
)

df_welch <- (
  s_intervento^2 / n_intervento +
    s_controllo^2 / n_controllo
)^2 / (
  (s_intervento^2 / n_intervento)^2 /
    (n_intervento - 1) +
    (s_controllo^2 / n_controllo)^2 /
    (n_controllo - 1)
)

t_welch <- differenza / se_welch
p_welch <- 2 * pt(
  abs(t_welch),
  df = df_welch,
  lower.tail = FALSE
)

t_critico <- qt(0.975, df = df_welch)

ic_welch <- c(
  differenza - t_critico * se_welch,
  differenza + t_critico * se_welch
)

c(
  differenza = differenza,
  errore_standard = se_welch,
  t = t_welch,
  gradi_liberta = df_welch,
  valore_p = p_welch,
  limite_inferiore = ic_welch[1],
  limite_superiore = ic_welch[2]
)
```

Otteniamo approssimativamente

$$
\widehat{\Delta}=5.00,
$$

$$
IC_{95\%}=[2.85,\;7.15],
$$

e

$$
t(20.64)=4.85,
\qquad
p<0.001.
$$

Il valore-*p* indica che, sotto l'ipotesi di una differenza nulla e le altre assunzioni del test, una statistica almeno altrettanto estrema di quella osservata sarebbe rara. Non rappresenta la probabilità che $\Delta=0$.

La stima e l'intervallo forniscono informazioni ulteriori. La differenza osservata è pari a 5 punti e, secondo la procedura frequentista, i valori non esclusi dall'intervallo vanno approssimativamente da 2.85 a 7.15 punti. La significatività rispetto a zero non esaurisce dunque l'interpretazione del confronto.

## Il caso con varianza comune {#sec-freq-two-samples-pooled-example}

Per confronto, eseguiamo anche il test classico con varianza comune:

```{r}
#| label: two-groups-pooled-test
test_pooled <- t.test(
  benessere_intervento,
  benessere_controllo,
  alternative = "two.sided",
  var.equal = TRUE,
  conf.level = 0.95
)

test_pooled
```

In questi dati, le numerosità e le deviazioni standard dei gruppi sono simili. Di conseguenza, il test classico e quello di Welch producono risultati quasi identici.

La somiglianza numerica non dimostra che le varianze delle popolazioni siano uguali. Mostra soltanto che, in questo campione, l'assunzione aggiuntiva del modello pooled ha conseguenze limitate sul risultato. In altri contesti, soprattutto quando numerosità e dispersioni differiscono, la scelta può incidere in modo sostanziale sull'errore standard e sui gradi di libertà.

## Interpretare insieme le quantità {#sec-freq-two-samples-integrated}

### Differenza nella scala originale

La differenza di 5 punti è la quantità più direttamente interpretabile:

> Nel campione, la media del gruppo intervento supera quella del gruppo controllo di 5 punti.

Il significato di questo scarto dipende però dalla scala utilizzata, dall'affidabilità dello strumento, dalla distribuzione dei punteggi e dal contesto teorico o applicativo. Una differenza numericamente identica può assumere importanza diversa in strumenti e popolazioni differenti.

### Intervallo di confidenza

L'intervallo al 95% è

$$
[2.85,\;7.15].
$$

Esso descrive la precisione della procedura frequentista e non assegna il 95% di probabilità alla differenza vera all'interno di questi estremi.

L'intervallo permette anche di confrontare i dati con una soglia sostantiva. Supponiamo, per esempio, che una differenza debba raggiungere almeno 6 punti per essere considerata praticamente rilevante. L'intervallo mostra che i dati sono compatibili sia con differenze inferiori sia con differenze superiori a tale soglia. Sebbene lo zero venga escluso, la precisione non è sufficiente per stabilire con chiarezza che il criterio pratico sia superato.

### Valore-*p*

Il valore-*p* sintetizza l'incompatibilità del risultato con l'ipotesi $\Delta=0$, condizionatamente al modello e al piano di analisi. Non descrive la grandezza della differenza, la sua precisione o la sua importanza scientifica. Due studi possono produrre valori-*p* simili e, nello stesso tempo, stimare effetti molto differenti.

### Dimensione dell'effetto standardizzata

Una misura comune della differenza standardizzata è il $d$ di Cohen:

$$
d
=
\frac{
\bar x_{\text{intervento}}
-
\bar x_{\text{controllo}}
}{
s_p
}.
$$

```{r}
#| label: two-groups-effect-size
s_pooled <- sqrt(
  (
    (n_intervento - 1) * s_intervento^2 +
      (n_controllo - 1) * s_controllo^2
  ) /
    (
      n_intervento +
        n_controllo -
        2
    )
)

cohen_d <- differenza / s_pooled

correzione_hedges <- 1 -
  3 /
    (
      4 *
        (
          n_intervento +
            n_controllo
        ) -
        9
    )

hedges_g <- correzione_hedges * cohen_d

c(
  cohen_d = cohen_d,
  hedges_g = hedges_g
)
```

Per questi dati otteniamo

$$
d\approx1.98,
\qquad
g\approx1.91.
$$

Il $g$ di Hedges applica una correzione alla tendenza di $d$ a sovrastimare l'effetto standardizzato nei piccoli campioni. Entrambe le misure esprimono la differenza in unità di deviazione standard, facilitando alcuni confronti tra scale e studi.

::: {.callout-warning title="L'effetto standardizzato non sostituisce la differenza grezza"}
$d$ e $g$ dipendono anche dalla dispersione dei punteggi. Lo stesso cambiamento di 5 punti può produrre valori standardizzati differenti in popolazioni con variabilità diversa.

Quando la scala originale è interpretabile, è opportuno riportare sia la differenza grezza sia una misura standardizzata, evitando di trattare quest'ultima come una misura universale dell'importanza dell'effetto.
:::

## Significatività, equivalenza e rilevanza pratica {#sec-freq-two-samples-relevance}

Un risultato significativo rispetto a zero non dimostra che l'effetto sia abbastanza grande da avere utilità teorica, clinica o pratica. Stabilisce soltanto che, secondo il test e le sue assunzioni, i dati risultano difficilmente compatibili con una differenza esattamente nulla.

Allo stesso modo, un risultato non significativo non dimostra che i gruppi siano equivalenti. Per sostenere un'interpretazione di equivalenza occorre definire in anticipo una regione di differenze considerate praticamente trascurabili, utilizzare una procedura costruita per valutare quella regione e disporre di dati sufficientemente precisi.

La soglia di rilevanza dovrebbe essere motivata nella scala del fenomeno prima dell'analisi. Non può essere ricavata automaticamente dalla significatività statistica né da una convenzione generale sulla dimensione standardizzata dell'effetto.

::: {.callout-important title="Tre domande differenti"}
Il confronto deve mantenere separate tre domande. La prima riguarda l'esclusione dello zero: i dati sono incompatibili con $\Delta=0$ secondo il test? La seconda riguarda la precisione: quali differenze rimangono compatibili con l'intervallo? La terza riguarda la rilevanza: quali differenze modificherebbero una conclusione teorica o una decisione pratica?

La risposta alla prima domanda non risponde automaticamente alle altre due.
:::

## Dalla differenza osservata all'effetto causale {#sec-freq-two-samples-causality}

Una differenza tra medie descrive sempre il confronto definito dai dati e dal modello. Per interpretarla come effetto causale sono necessarie condizioni ulteriori, che riguardano il disegno e non la grandezza del valore-*p*.

### Studio randomizzato

Quando i partecipanti vengono assegnati casualmente ai gruppi, l'assegnazione viene rispettata e non emergono problemi sostanziali di attrito, aderenza o contaminazione, la differenza può sostenere un'interpretazione causale riferita alla popolazione, al trattamento e all'esito definiti dallo studio.

La randomizzazione rende comparabili i gruppi, in senso probabilistico, rispetto ai fattori precedenti al trattamento. Non garantisce però da sola che la misura sia valida, che i dati mancanti siano innocui o che il risultato possa essere generalizzato a popolazioni diverse da quella studiata.

### Gruppi osservazionali

Quando i gruppi sono definiti da una caratteristica osservata o da una scelta dei partecipanti, la differenza può riflettere variabili confondenti. Le persone che scelgono un trattamento, per esempio, possono differire da quelle che non lo scelgono già prima dell'intervento per motivazione, gravità iniziale, accesso alle risorse o altre caratteristiche rilevanti.

In questa situazione, il test quantifica la differenza osservata ma non identifica da solo il processo che l'ha prodotta. Un valore-*p* piccolo non consente di distinguere l'effetto del trattamento dalle differenze preesistenti tra i gruppi.

::: {.callout-warning title="Il test t non crea causalità"}
Sono la randomizzazione, le assunzioni di identificazione e la qualità del disegno a giustificare una conclusione causale. Il valore-*p* non può compensare l'assenza di queste condizioni.
:::

## Il test *t* come modello lineare {#sec-freq-two-samples-regression}

Il confronto tra due gruppi può essere riscritto come una regressione con un predittore dicotomico:

$$
Y_i
=
\alpha
+
\beta X_i
+
\varepsilon_i,
$$

dove $X_i=0$ indica il gruppo di controllo e $X_i=1$ il gruppo intervento.

Quando $X=0$,

$$
E(Y\mid X=0)=\alpha.
$$

Quando $X=1$,

$$
E(Y\mid X=1)=\alpha+\beta.
$$

La differenza tra i due valori attesi è quindi

$$
E(Y\mid X=1)-E(Y\mid X=0)=\beta.
$$

Il coefficiente $\beta$ rappresenta la stessa quantità definita all'inizio del capitolo:

$$
\beta
=
\mu_{\text{intervento}}
-
\mu_{\text{controllo}}.
$$

```{r}
#| label: two-groups-linear-model
modello_lineare <- lm(
  benessere ~ gruppo,
  data = dati_benessere
)

summary(modello_lineare)
confint(modello_lineare)
```

Quando si assume una varianza comune, il test sul coefficiente del predittore è equivalente al test *t* classico per due gruppi. Questa equivalenza mostra che il test *t* non è un procedimento separato dal resto della modellizzazione statistica. Rappresenta il caso più semplice di una famiglia di modelli che può essere estesa includendo più gruppi, covariate, interazioni, strutture gerarchiche ed esiti non gaussiani.

::: {.callout-note title="Un ponte verso il progetto bayesiano"}
Il Companion utilizza la stessa rappresentazione con un predittore codificato 0--1 nel capitolo [Confrontare due medie con Stan](https://ccaudek.github.io/utet-companion/chapters/calcolo/05_stan_two_means.html) e nel capitolo 26, *Due gruppi: codifiche, differenze e rilevanza pratica*.

Nel modello bayesiano, la distribuzione a posteriori di $\beta$ rappresenta direttamente l'incertezza sulla differenza tra le medie.
:::

## Che cosa cambia nel modello bayesiano? {#sec-freq-two-samples-bayes}

Il confronto frequentista e quello bayesiano possono utilizzare gli stessi dati, lo stesso predittore dicotomico, una medesima verosimiglianza normale e la stessa quantità bersaglio $\Delta$. Entrambi possono inoltre rappresentare dispersioni comuni o differenti. Ciò che cambia è l'oggetto inferenziale immediato e, di conseguenza, il significato delle probabilità utilizzate.

| Domanda | Procedura frequentista | Modello bayesiano |
|---|---|---|
| Quanto differiscono i gruppi? | Stima puntuale e intervallo di confidenza | Distribuzione a posteriori di $\Delta$ |
| Quanto è incompatibile lo zero? | Valore-*p* sotto $H_0$ | Massa a posteriori rispetto a zero o confronto tra modelli |
| L'effetto supera una soglia pratica? | Intervallo, equivalenza o test dedicato | Probabilità a posteriori che $\Delta$ superi la soglia |
| Il modello descrive adeguatamente i dati? | Diagnostica e controlli frequentisti | Controlli predittivi e confronto predittivo |

Nel quadro bayesiano è possibile calcolare quantità come

$$
P(\Delta>0\mid y)
$$

oppure

$$
P(\Delta>\delta_{\min}\mid y),
$$

dove $\delta_{\min}$ rappresenta una soglia sostantiva. Queste probabilità non sono valori-*p*: descrivono l'incertezza sul parametro dopo avere combinato la distribuzione a priori, la verosimiglianza e i dati.

La possibilità di formulare un'interpretazione probabilistica diretta non elimina la necessità di controllare il modello, la qualità delle misure, la struttura del disegno e le condizioni necessarie per un'interpretazione causale. Un modello bayesiano non corregge automaticamente un confronto mal definito o un campione distorto.

## Come riportare il risultato {#sec-freq-two-samples-report}

Un resoconto informativo dovrebbe permettere al lettore di ricostruire il confronto senza ridurlo alla dichiarazione di significatività. È quindi necessario riportare numerosità, media e deviazione standard di ciascun gruppo, specificare l'ordine della differenza e presentare la differenza grezza con il relativo intervallo. Devono inoltre essere indicati il test utilizzato, la statistica, i gradi di libertà, il valore-*p* e una misura della dimensione dell'effetto. L'interpretazione deve infine discutere il significato sostantivo e i limiti del disegno.

Per l'esempio, il risultato può essere comunicato nel modo seguente:

> Il gruppo sottoposto all'intervento ha riportato un punteggio medio di benessere maggiore ($M=31.25$, $DS=2.83$, $n=12$) rispetto al gruppo di controllo ($M=26.25$, $DS=2.18$, $n=12$). La differenza intervento meno controllo è stata di 5.00 punti, $IC$ 95% [2.85, 7.15]. Il test *t* di Welch ha indicato incompatibilità con una differenza nulla, $t(20.64)=4.85$, $p<.001$. La differenza standardizzata è risultata elevata nel campione, $g=1.91$. L'interpretazione causale dipende dall'assegnazione e dalle altre caratteristiche del disegno.

::: {.callout-note title="Perché nominare Welch"}
Scrivere soltanto «test *t*» lascia implicita un'assunzione importante. Specificare «test *t* di Welch» comunica che non è stata imposta l'uguaglianza delle varianze.
:::

## Riflessioni conclusive {.unnumbered .unlisted}

Il confronto tra due gruppi indipendenti conclude il percorso applicativo del modulo frequentista perché riunisce in un unico esempio tutti gli elementi introdotti nei capitoli precedenti.

La differenza tra le medie costituisce la quantità bersaglio. L'errore standard descrive quanto la sua stima varierebbe tra campioni, l'intervallo di confidenza ne esprime la precisione e il valore-*p* valuta l'incompatibilità con una differenza nulla sotto il modello. La dimensione standardizzata colloca infine lo scarto in relazione alla dispersione dei punteggi, senza sostituire l'interpretazione nella scala originale.

Nessuna di queste quantità esaurisce l'analisi. Occorre stabilire quale differenza abbia rilevanza scientifica, quanto precisamente sia stata stimata, se il modello descriva adeguatamente i dati e se il disegno autorizzi una conclusione causale. La significatività rispetto a zero, la precisione e la rilevanza pratica rimangono domande distinte.

L'equivalenza tra il test *t* e la regressione con predittore dicotomico crea il collegamento più naturale con il progetto bayesiano. La domanda sostantiva rimane la stessa — quanto differiscono i gruppi? — ma l'incertezza viene rappresentata mediante la distribuzione a posteriori del coefficiente che codifica la differenza.

L'epilogo utilizzerà questo punto di arrivo per confrontare in modo complessivo il controllo frequentista degli errori, la rappresentazione bayesiana dell'incertezza e il ruolo del workflow scientifico nella costruzione di conclusioni affidabili.

## Esercizi {.unnumbered .unlisted}

1. Qual è la differenza tra la quantità $\Delta=\mu_1-\mu_0$ e la stima $\widehat{\Delta}=\bar X_1-\bar X_0$?

2. Perché un disegno prima-dopo sulle stesse persone non dovrebbe essere analizzato come confronto tra gruppi indipendenti?

3. Quale assunzione aggiuntiva distingue il test *t* classico dal test di Welch?

4. Perché non è consigliabile scegliere tra test classico e Welch sulla base di un test preliminare delle varianze?

5. Un intervallo per la differenza è [1.2, 6.8], mentre la soglia di rilevanza pratica è 5. Che cosa suggerisce l'intervallo?

6. Perché una differenza statisticamente significativa tra due gruppi osservazionali non dimostra un effetto causale?

7. Nel modello $Y_i=\alpha+\beta X_i+\varepsilon_i$, con controllo codificato 0 e intervento codificato 1, che cosa rappresentano $\alpha$ e $\beta$?

8. Qual è la differenza tra un valore-*p* piccolo per $H_0:\Delta=0$ e una probabilità a posteriori elevata per $\Delta>0$?

::: {.callout-tip title="Soluzioni" collapse="true"}
1. $\Delta$ è la differenza tra le medie delle popolazioni o del modello. $\widehat{\Delta}$ è la differenza osservata tra le medie campionarie e varia da campione a campione.

2. Le due osservazioni della stessa persona sono dipendenti. Un test per gruppi indipendenti ignora l'abbinamento e utilizza un errore standard non coerente con il disegno.

3. Il test classico assume una varianza comune nelle due popolazioni. Welch permette varianze differenti e modifica di conseguenza l'errore standard e i gradi di libertà.

4. La procedura risultante dipende da una decisione presa sugli stessi dati e possiede proprietà inferenziali meno trasparenti. Welch può essere adottato direttamente senza imporre l'uguaglianza delle varianze.

5. I dati sono compatibili, secondo la procedura, sia con differenze inferiori sia con differenze superiori a 5. L'esclusione dello zero non permette quindi di stabilire con precisione che la soglia pratica sia superata.

6. I gruppi possono differire per confondenti, selezione o condizioni precedenti all'esposizione. Il test quantifica una differenza, ma non identifica da solo il meccanismo che l'ha prodotta.

7. $\alpha$ è la media del gruppo controllo. $\beta$ è la differenza intervento meno controllo.

8. Il valore-*p* riguarda la probabilità di risultati almeno altrettanto estremi sotto $\Delta=0$. La probabilità a posteriori riguarda invece l'incertezza su $\Delta$ dopo avere combinato distribuzione a priori, modello e dati.
:::

::: {.callout-note title="Punti chiave" collapse="true"}
Il confronto deve iniziare dalla definizione della differenza e del suo ordine. Gruppi indipendenti, dati appaiati e misure ripetute richiedono strutture inferenziali diverse, e l'indipendenza è soprattutto una proprietà del disegno. Il test di Welch non richiede una varianza comune ed è spesso una scelta predefinita adeguata. Differenza grezza, intervallo, valore-*p* e dimensione standardizzata comunicano informazioni differenti e devono essere interpretati congiuntamente. Un risultato significativo rispetto a zero non dimostra rilevanza pratica, mentre un risultato non significativo non dimostra equivalenza. Il test *t* non trasforma un confronto osservazionale in un effetto causale. Il confronto tra due gruppi è equivalente a una regressione con predittore dicotomico e, nel modello bayesiano, la distribuzione a posteriori del relativo coefficiente rappresenta l'incertezza sulla differenza tra le medie.
:::

::: {.callout-note title="Ambiente di sviluppo" collapse="true"}
Le informazioni sull'ambiente R possono essere ottenute con:

```{r}
#| echo: true
sessionInfo()
```
:::
