# Confrontare due gruppi indipendenti {#sec-freq-two-samples}

::: {.callout-note title="In sintesi"}
**Da sapere**  Il confronto tra due gruppi indipendenti stima una differenza tra medie e ne valuta la precisione e la compatibilità con un valore nullo. Il test *t* di Welch è spesso una scelta predefinita appropriata perché non richiede l'uguaglianza delle varianze.

**Da saper fare**  Definire la differenza di interesse; riconoscere quando i gruppi sono indipendenti; leggere stime descrittive, intervallo di confidenza, valore-*p* e dimensione dell'effetto; distinguere associazione e causalità; collegare il test *t* a un modello di regressione con predittore dicotomico.
:::

## Introduzione {.unnumbered .unlisted}

Il confronto tra due gruppi indipendenti è una delle situazioni più comuni nella ricerca psicologica. Possiamo confrontare un gruppo sottoposto a un intervento con un gruppo di controllo, due condizioni sperimentali oppure due gruppi definiti da una caratteristica osservata.

Questo capitolo riunisce i concetti introdotti nel modulo:

$$
\text{stima}
\longrightarrow
\text{errore standard}
\longrightarrow
\text{intervallo di confidenza}
\longrightarrow
\text{test}
\longrightarrow
\text{dimensione dell'effetto}.
$$

L'obiettivo non è imparare una procedura isolata. È comprendere come questi elementi descrivano aspetti differenti dello stesso confronto.

Nel quadro frequentista, il test *t* risponde a una domanda condizionale:

> Se la differenza tra le medie delle popolazioni fosse nulla e il modello fosse adeguato, quanto sarebbe estremo il risultato osservato?

Questa domanda non coincide con la probabilità che le medie siano uguali, con la probabilità che l'intervento funzioni o con la probabilità che la differenza superi una soglia clinicamente importante.

::: {.callout-tip title="Prerequisiti"}
È utile avere letto:

- @sec-freq-stime-parametri, per stimatore, stima ed errore standard;
- @sec-frequentism-confidence-intervals, per copertura e interpretazione degli intervalli;
- @sec-freq-hypothesis-testing, per valore-*p*, $\alpha$ ed errori decisionali;
- @sec-frequentist-sample-size, per effetto bersaglio, potenza e numerosità.

Questo capitolo applica tali concetti a un unico caso e conclude la parte operativa del modulo.
:::

## Panoramica del capitolo {.unnumbered .unlisted}

Il capitolo procede in nove passaggi:

1. definisce la quantità che si vuole confrontare;
2. distingue gruppi indipendenti, dati appaiati e misure ripetute;
3. presenta il modello del test *t* classico e quello di Welch;
4. esamina disegno, distribuzioni e valori anomali;
5. svolge un esempio completo in R;
6. integra differenza grezza, intervallo, valore-*p* ed effetto standardizzato;
7. chiarisce quando una differenza può essere interpretata causalmente;
8. mostra l'equivalenza con la regressione lineare;
9. collega il confronto frequentista ai modelli bayesiani del Companion.

::: {.callout-note title="Preparazione del notebook"}
Per eseguire gli esempi, prepara l'ambiente comune del progetto:

```{r}
#| echo: true
#| message: false
#| warning: false
here::here("code", "_common.R") |>
  source()
```
:::

## Prima del test: definire il confronto {#sec-freq-two-samples-estimand}

Immaginiamo uno studio su un intervento di regolazione emotiva. Un gruppo riceve l'intervento e un gruppo di controllo non lo riceve. Al termine dello studio viene misurato il benessere psicologico.

Indichiamo con:

$$
\mu_1
=
\text{media della popolazione del gruppo intervento},
$$

$$
\mu_0
=
\text{media della popolazione del gruppo controllo}.
$$

La quantità bersaglio è:

$$
\Delta
=
\mu_1-\mu_0.
$$

La sua stima campionaria è:

$$
\widehat{\Delta}
=
\bar X_1-\bar X_0.
$$

Il segno dipende dall'ordine della sottrazione. Con la definizione adottata:

- $\widehat{\Delta}>0$ indica una media maggiore nel gruppo intervento;
- $\widehat{\Delta}<0$ indica una media maggiore nel gruppo controllo.

::: {.callout-important title="Definire l'ordine prima di interpretare il segno"}
La stessa differenza può essere scritta come intervento meno controllo oppure controllo meno intervento. Il valore assoluto non cambia, ma il segno sì.

L'ordine deve essere dichiarato e mantenuto coerente in stima, intervallo, dimensione dell'effetto e resoconto.
:::

### Quale popolazione rappresentano le medie?

Le medie $\mu_1$ e $\mu_0$ dipendono da:

- popolazione a cui si vuole generalizzare;
- criteri di inclusione;
- modalità di assegnazione ai gruppi;
- momento e strumento di misurazione;
- trattamento dei dati mancanti;
- modello statistico.

Una differenza tra medie non è un oggetto separato dal disegno. Prima di calcolare il test occorre chiarire che cosa rappresentano i due gruppi e quale confronto sia scientificamente rilevante.

## Gruppi indipendenti, dati appaiati e misure ripetute {#sec-freq-independent-paired}

Due gruppi sono **indipendenti** quando l'osservazione di una persona nel primo gruppo non è naturalmente collegata a una specifica osservazione del secondo gruppo.

Esempi:

- persone differenti assegnate a intervento e controllo;
- partecipanti provenienti da due popolazioni distinte;
- due gruppi osservazionali senza abbinamento individuale.

Non sono invece indipendenti:

- misure prima e dopo sulle stesse persone;
- coppie abbinate;
- gemelli o membri della stessa famiglia;
- studenti nella stessa classe, quando la dipendenza del gruppo non è modellata;
- più osservazioni prodotte dallo stesso partecipante.

Nel caso di coppie o misure ripetute, la quantità rilevante è spesso la media delle differenze entro coppia. Usare il test per gruppi indipendenti ignora la struttura dei dati e può produrre errori standard inadeguati.

::: {.callout-warning title="L'indipendenza non si verifica con un test automatico"}
È soprattutto una proprietà del disegno e del processo di raccolta. Un grafico o un test di normalità non possono dimostrare che osservazioni provenienti dalla stessa classe, famiglia o persona siano indipendenti.
:::

## Il modello inferenziale {#sec-freq-two-samples-model}

### Ipotesi nulla e alternativa

Nel test bilaterale:

$$
H_0:\Delta=0,
$$

$$
H_1:\Delta\neq0.
$$

Un'alternativa direzionale può essere:

$$
H_1:\Delta>0.
$$

La direzione deve essere scelta prima di osservare i dati e deve avere una motivazione sostantiva. Il test bilaterale è una scelta introduttiva prudente quando deviazioni in entrambe le direzioni sarebbero scientificamente rilevanti.

### Struttura generale della statistica

La statistica test ha la forma:

$$
t
=
\frac{\widehat{\Delta}-0}
{\widehat{\operatorname{SE}}(\widehat{\Delta})}.
$$

Il numeratore è la differenza osservata rispetto al valore nullo. Il denominatore misura quanto la differenza tra medie varierebbe sotto campionamenti ripetuti, secondo il modello adottato.

## Test *t* classico e test di Welch {#sec-freq-student-welch}

### Test classico con varianze uguali

Il test classico assume una varianza comune nelle due popolazioni. La deviazione standard pooled è:

$$
s_p
=
\sqrt{
\frac{
(n_1-1)s_1^2+(n_0-1)s_0^2
}{
n_1+n_0-2
}
}.
$$

L'errore standard è:

$$
\widehat{\operatorname{SE}}_{\text{pooled}}
=
s_p
\sqrt{
\frac{1}{n_1}+\frac{1}{n_0}
}.
$$

La statistica segue una distribuzione *t* con:

$$
df=n_1+n_0-2
$$

quando le assunzioni del modello sono soddisfatte.

### Test di Welch

Il test di Welch non impone una varianza comune. Usa:

$$
\widehat{\operatorname{SE}}_{\text{Welch}}
=
\sqrt{
\frac{s_1^2}{n_1}
+
\frac{s_0^2}{n_0}
}.
$$

I gradi di libertà vengono approssimati mediante la formula di Welch--Satterthwaite:

$$
\nu
=
\frac{
\left(
s_1^2/n_1+s_0^2/n_0
\right)^2
}{
\frac{(s_1^2/n_1)^2}{n_1-1}
+
\frac{(s_0^2/n_0)^2}{n_0-1}
}.
$$

In R, `t.test()` usa Welch per impostazione predefinita.

::: {.callout-note title="Perché Welch è una buona scelta predefinita"}
Quando varianze e numerosità sono simili, Welch e il test classico producono spesso risultati quasi identici.

Quando differiscono, Welch protegge meglio dall'assunzione non giustificata di una varianza comune. Non è corretto descriverlo semplicemente come «più prudente»: è una procedura costruita per un modello che consente dispersioni differenti.
:::

L'uso del test classico dovrebbe derivare da una ragione per assumere una varianza comune, non dal mancato rifiuto di un test preliminare sulle varianze. Testare prima l'uguaglianza delle varianze e scegliere poi il test sulla base dello stesso campione crea una procedura in due stadi con proprietà meno trasparenti.

## Assunzioni e adeguatezza {#sec-freq-two-samples-assumptions}

### Indipendenza e disegno

L'indipendenza è essenziale per le formule standard. Clustering, abbinamento o misure ripetute richiedono procedure differenti.

### Esito quantitativo

Il test confronta medie. L'esito deve quindi essere quantitativo o trattato come una misura approssimativamente quantitativa. Questa scelta deve essere sostantivamente difendibile, soprattutto per punteggi con pochi livelli o forti effetti di pavimento e soffitto.

### Distribuzione entro i gruppi

L'esattezza del test classico e di Welch deriva da popolazioni normali. Le procedure sono spesso robuste a deviazioni moderate quando:

- i campioni non sono molto piccoli;
- le distribuzioni non sono fortemente asimmetriche;
- non sono presenti valori estremi influenti;
- il disegno non combina forte squilibrio e forte eteroschedasticità.

La robustezza non significa che la forma dei dati sia irrilevante. Con campioni piccoli, code pesanti o valori anomali, media, deviazione standard e test possono essere instabili.

### Valori anomali

Un valore anomalo può:

- spostare una media;
- aumentare una deviazione standard;
- modificare l'errore standard;
- alterare il valore-*p* e la dimensione dell'effetto.

Non va eliminato automaticamente. Occorre verificare se derivi da errore, se sia plausibile per la popolazione e quanto le conclusioni dipendano dalla sua presenza.

::: {.callout-important title="Il controllo delle assunzioni è parte dell'analisi"}
Non consiste nel cercare un test che autorizzi meccanicamente l'uso del test *t*. Richiede di collegare grafici, disegno, qualità delle misure e conseguenze delle deviazioni al modello.
:::

## Un esempio guidato {#sec-freq-two-samples-example}

Consideriamo dati didattici sul benessere psicologico.

```{r}
#| label: two-groups-data
benessere_intervento <- c(
  27, 31, 29, 33, 35, 30,
  32, 28, 34, 31, 36, 29
)

benessere_controllo <- c(
  24, 26, 28, 25, 29, 27,
  23, 30, 26, 25, 28, 24
)

dati_benessere <- data.frame(
  gruppo = factor(
    rep(
      c("Controllo", "Intervento"),
      each = 12
    ),
    levels = c("Controllo", "Intervento")
  ),
  benessere = c(
    benessere_controllo,
    benessere_intervento
  )
)
```

La codifica fissa l'ordine del confronto come:

$$
\Delta
=
\mu_{\text{intervento}}
-
\mu_{\text{controllo}}.
$$

### Descrizione prima dell'inferenza

```{r}
#| label: tbl-two-groups-descriptives
#| tbl-cap: "Statistiche descrittive dei punteggi di benessere nei due gruppi."
gruppi <- split(
  dati_benessere$benessere,
  dati_benessere$gruppo
)

descrittive <- data.frame(
  gruppo = names(gruppi),
  n = vapply(gruppi, length, integer(1)),
  media = vapply(gruppi, mean, numeric(1)),
  deviazione_standard = vapply(gruppi, sd, numeric(1)),
  row.names = NULL
)

descrittive$media <- round(descrittive$media, 2)
descrittive$deviazione_standard <-
  round(descrittive$deviazione_standard, 2)

knitr::kable(descrittive)
```

Le medie campionarie sono:

$$
\bar x_{\text{intervento}}=31.25,
$$

$$
\bar x_{\text{controllo}}=26.25.
$$

La differenza osservata è:

$$
\widehat{\Delta}=5.00.
$$

### Visualizzare distribuzioni e osservazioni

```{r}
#| label: fig-two-groups-data
#| fig-cap: "Punteggi individuali e distribuzioni nei gruppi controllo e intervento. Il simbolo a rombo indica la media."
#| fig-alt: "Due gruppi di punti sovrapposti a boxplot; il gruppo intervento mostra punteggi medi più alti."
#| fig-width: 8
#| fig-height: 5
ggplot(
  dati_benessere,
  aes(x = gruppo, y = benessere)
) +
  geom_boxplot(
    width = 0.45,
    alpha = 0.35,
    outlier.shape = NA
  ) +
  geom_jitter(
    width = 0.08,
    alpha = 0.8,
    size = 2
  ) +
  stat_summary(
    fun = mean,
    geom = "point",
    shape = 18,
    size = 4
  ) +
  labs(
    x = "Gruppo",
    y = "Punteggio di benessere"
  )
```

@fig-two-groups-data mostra posizione, dispersione, sovrapposizione e singole osservazioni. Il grafico non sostituisce l'inferenza, ma impedisce che il risultato venga ridotto a un unico numero.

## Eseguire il test di Welch {#sec-freq-two-samples-welch-example}

```{r}
#| label: two-groups-welch-test
test_welch <- t.test(
  benessere ~ gruppo,
  data = dati_benessere,
  alternative = "two.sided",
  var.equal = FALSE,
  conf.level = 0.95
)

test_welch
```

Poiché il primo livello del fattore è `Controllo`, la formula di R riporta inizialmente la differenza:

$$
\mu_{\text{controllo}}
-
\mu_{\text{intervento}}.
$$

Per mantenere l'ordine scelto nel capitolo, calcoliamo esplicitamente intervento meno controllo:

```{r}
#| label: two-groups-welch-summary
n_intervento <- length(benessere_intervento)
n_controllo <- length(benessere_controllo)

m_intervento <- mean(benessere_intervento)
m_controllo <- mean(benessere_controllo)

s_intervento <- sd(benessere_intervento)
s_controllo <- sd(benessere_controllo)

differenza <- m_intervento - m_controllo

se_welch <- sqrt(
  s_intervento^2 / n_intervento +
    s_controllo^2 / n_controllo
)

df_welch <- (
  s_intervento^2 / n_intervento +
    s_controllo^2 / n_controllo
)^2 / (
  (s_intervento^2 / n_intervento)^2 /
    (n_intervento - 1) +
    (s_controllo^2 / n_controllo)^2 /
    (n_controllo - 1)
)

t_welch <- differenza / se_welch
p_welch <- 2 * pt(
  abs(t_welch),
  df = df_welch,
  lower.tail = FALSE
)

t_critico <- qt(0.975, df = df_welch)

ic_welch <- c(
  differenza - t_critico * se_welch,
  differenza + t_critico * se_welch
)

c(
  differenza = differenza,
  errore_standard = se_welch,
  t = t_welch,
  gradi_liberta = df_welch,
  valore_p = p_welch,
  limite_inferiore = ic_welch[1],
  limite_superiore = ic_welch[2]
)
```

Otteniamo approssimativamente:

$$
\widehat{\Delta}=5.00,
$$

$$
IC_{95\%}=[2.85,\;7.15],
$$

$$
t(20.64)=4.85,
\qquad
p<0.001.
$$

Il valore-*p* indica che, sotto l'ipotesi di differenza nulla e le altre assunzioni del test, una statistica almeno altrettanto estrema sarebbe rara.

Non è la probabilità che $\Delta=0$.

## Il caso con varianza comune {#sec-freq-two-samples-pooled-example}

Per confronto, eseguiamo il test classico:

```{r}
#| label: two-groups-pooled-test
test_pooled <- t.test(
  benessere_intervento,
  benessere_controllo,
  alternative = "two.sided",
  var.equal = TRUE,
  conf.level = 0.95
)

test_pooled
```

In questi dati, numerosità e deviazioni standard sono simili, quindi i due test producono risultati quasi identici.

Questa somiglianza non dimostra che le varianze delle popolazioni siano uguali. Mostra soltanto che, per questo campione, l'assunzione aggiuntiva ha conseguenze numeriche limitate.

## Interpretare insieme le quantità {#sec-freq-two-samples-integrated}

### Differenza nella scala originale

La differenza di 5 punti è la quantità più direttamente interpretabile:

> Nel campione, la media del gruppo intervento supera quella del gruppo controllo di 5 punti.

La sua importanza dipende dalla scala, dall'affidabilità dello strumento e dal contesto.

### Intervallo di confidenza

L'intervallo al 95% è:

$$
[2.85,\;7.15].
$$

Descrive la precisione della procedura frequentista. Non assegna il 95% di probabilità alla differenza vera entro questi estremi.

L'intervallo è utile anche per confrontare i dati con una soglia sostantiva. Se, per esempio, fossero necessari almeno 6 punti per una rilevanza pratica, l'intervallo mostrerebbe che i dati sono compatibili sia con differenze inferiori sia con differenze superiori a tale soglia.

### Valore-*p*

Il valore-*p* sintetizza l'incompatibilità con $\Delta=0$. Non descrive la grandezza della differenza né la sua importanza.

### Dimensione dell'effetto standardizzata

Una misura comune è il $d$ di Cohen:

$$
d
=
\frac{
\bar x_{\text{intervento}}
-
\bar x_{\text{controllo}}
}{
s_p
}.
$$

```{r}
#| label: two-groups-effect-size
s_pooled <- sqrt(
  (
    (n_intervento - 1) * s_intervento^2 +
      (n_controllo - 1) * s_controllo^2
  ) /
    (
      n_intervento +
        n_controllo -
        2
    )
)

cohen_d <- differenza / s_pooled

correzione_hedges <- 1 -
  3 /
    (
      4 *
        (
          n_intervento +
            n_controllo
        ) -
        9
    )

hedges_g <- correzione_hedges * cohen_d

c(
  cohen_d = cohen_d,
  hedges_g = hedges_g
)
```

Per questi dati:

$$
d\approx1.98,
\qquad
g\approx1.91.
$$

$g$ di Hedges applica una correzione alla tendenza di $d$ a sovrastimare l'effetto standardizzato nei piccoli campioni.

::: {.callout-warning title="L'effetto standardizzato non sostituisce la differenza grezza"}
$d$ e $g$ dipendono anche dalla dispersione dei punteggi. Lo stesso cambiamento di 5 punti può produrre valori standardizzati differenti in popolazioni con variabilità diversa.

Quando la scala originale è interpretabile, è opportuno riportare sia la differenza grezza sia una misura standardizzata.
:::

## Significatività, equivalenza e rilevanza pratica {#sec-freq-two-samples-relevance}

Un risultato significativo rispetto a zero non dimostra che l'effetto sia abbastanza grande da essere utile.

Un risultato non significativo, d'altra parte, non dimostra che i gruppi siano equivalenti. Per sostenere equivalenza occorrono:

1. una regione di differenze considerate praticamente trascurabili;
2. una procedura progettata per valutare quella regione;
3. dati sufficientemente precisi.

La soglia di rilevanza dovrebbe essere motivata prima dell'analisi e collegata alla scala del fenomeno.

::: {.callout-important title="Tre domande differenti"}
1. **Esclusione dello zero:** i dati sono incompatibili con $\Delta=0$ secondo il test?
2. **Precisione:** quali differenze non vengono escluse dall'intervallo?
3. **Rilevanza:** quali differenze cambierebbero una conclusione teorica o pratica?

Rispondere alla prima non risponde automaticamente alle altre due.
:::

## Dalla differenza osservata all'effetto causale {#sec-freq-two-samples-causality}

Una differenza tra medie è sempre descrittiva del confronto definito. Diventa interpretabile come effetto causale soltanto sotto condizioni aggiuntive.

### Studio randomizzato

Se i partecipanti sono assegnati casualmente ai gruppi, l'assegnazione è rispettata e non vi sono problemi sostanziali di attrito, aderenza o contaminazione, la differenza può sostenere un'interpretazione causale riferita alla popolazione e al trattamento definiti.

### Gruppi osservazionali

Se i gruppi sono definiti da una caratteristica osservata, una differenza può dipendere da variabili confondenti.

Per esempio, una differenza tra persone che scelgono o non scelgono un trattamento non dimostra che il trattamento abbia prodotto la differenza. I gruppi possono differire già prima dell'intervento.

::: {.callout-warning title="Il test t non crea causalità"}
Randomizzazione, identificazione e qualità del disegno giustificano una conclusione causale. Il valore-*p* non può compensare l'assenza di queste condizioni.
:::

## Il test *t* come modello lineare {#sec-freq-two-samples-regression}

Il confronto tra due gruppi può essere scritto come una regressione con un predittore dicotomico:

$$
Y_i
=
\alpha
+
\beta X_i
+
\varepsilon_i,
$$

dove:

- $X_i=0$ indica il controllo;
- $X_i=1$ indica l'intervento.

Allora:

$$
E(Y\mid X=0)=\alpha,
$$

$$
E(Y\mid X=1)=\alpha+\beta.
$$

La differenza è:

$$
E(Y\mid X=1)-E(Y\mid X=0)=\beta.
$$

Il coefficiente $\beta$ rappresenta quindi la stessa quantità:

$$
\beta
=
\mu_{\text{intervento}}
-
\mu_{\text{controllo}}.
$$

```{r}
#| label: two-groups-linear-model
modello_lineare <- lm(
  benessere ~ gruppo,
  data = dati_benessere
)

summary(modello_lineare)
confint(modello_lineare)
```

Con varianza comune, il test del coefficiente del predittore è equivalente al test *t* classico per due gruppi.

Questa equivalenza è importante perché mostra che il test *t* non è un procedimento isolato. È il caso più semplice di una famiglia di modelli che può includere:

- più gruppi;
- covariate;
- interazioni;
- strutture gerarchiche;
- esiti non gaussiani.

::: {.callout-note title="Un ponte verso il progetto bayesiano"}
Il Companion usa la stessa rappresentazione con un predittore 0--1:

- [Confrontare due medie con Stan](https://ccaudek.github.io/utet-companion/chapters/calcolo/05_stan_two_means.html);
- il capitolo 26, *Due gruppi: codifiche, differenze e rilevanza pratica*.

Nel modello bayesiano, la distribuzione a posteriori di $\beta$ rappresenta direttamente l'incertezza sulla differenza tra le medie.
:::

## Che cosa cambia nel modello bayesiano? {#sec-freq-two-samples-bayes}

Il confronto frequentista e quello bayesiano possono condividere:

- gli stessi dati;
- lo stesso predittore dicotomico;
- una verosimiglianza normale;
- la stessa quantità bersaglio $\Delta$;
- modelli con dispersione comune o differente.

Cambiano l'oggetto inferenziale immediato e il significato delle probabilità.

| Domanda | Procedura frequentista | Modello bayesiano |
|---|---|---|
| Quanto differiscono i gruppi? | Stima puntuale e intervallo di confidenza | Distribuzione a posteriori di $\Delta$ |
| Quanto è incompatibile lo zero? | Valore-*p* sotto $H_0$ | Massa a posteriori rispetto a zero o confronto tra modelli |
| L'effetto supera una soglia pratica? | Intervallo, equivalenza o test dedicato | Probabilità a posteriori che $\Delta$ superi la soglia |
| Il modello descrive adeguatamente i dati? | Diagnostica e controlli frequentisti | Controlli predittivi e confronto predittivo |

Nel modello bayesiano si possono calcolare quantità come:

$$
P(\Delta>0\mid y)
$$

oppure:

$$
P(\Delta>\delta_{\min}\mid y),
$$

dove $\delta_{\min}$ è una soglia sostantiva. Queste probabilità non sono valori-*p* e dipendono da prior, verosimiglianza e dati.

Il vantaggio di un'interpretazione diretta non elimina la necessità di controllare modello, misura, disegno e identificazione causale.

## Come riportare il risultato {#sec-freq-two-samples-report}

Un resoconto informativo dovrebbe includere:

- numerosità, media e deviazione standard dei gruppi;
- ordine della differenza;
- differenza grezza e intervallo;
- test utilizzato;
- statistica, gradi di libertà e valore-*p*;
- dimensione dell'effetto;
- interpretazione sostantiva e limiti del disegno.

Per l'esempio:

> Il gruppo sottoposto all'intervento ha riportato un punteggio medio di benessere maggiore ($M=31.25$, $DS=2.83$, $n=12$) rispetto al gruppo di controllo ($M=26.25$, $DS=2.18$, $n=12$). La differenza intervento meno controllo è stata di 5.00 punti, $IC$ 95% [2.85, 7.15]. Il test *t* di Welch ha indicato incompatibilità con una differenza nulla, $t(20.64)=4.85$, $p<.001$. La differenza standardizzata è risultata elevata nel campione, $g=1.91$. L'interpretazione causale dipende dall'assegnazione e dalle altre caratteristiche del disegno.

::: {.callout-note title="Perché nominare Welch"}
Scrivere soltanto «test *t*» lascia implicita un'assunzione importante. Specificare «test *t* di Welch» comunica che non è stata imposta l'uguaglianza delle varianze.
:::

## Riflessioni conclusive {.unnumbered .unlisted}

Il confronto tra due gruppi indipendenti conclude il percorso applicativo del modulo frequentista perché riunisce tutti gli elementi introdotti nei capitoli precedenti.

Abbiamo definito la differenza tra le medie come quantità bersaglio, distinto gruppi indipendenti e dati appaiati, confrontato il test classico con quello di Welch e interpretato congiuntamente:

- differenza grezza;
- errore standard;
- intervallo di confidenza;
- valore-*p*;
- dimensione dell'effetto.

Il risultato di un test non esaurisce l'analisi. Occorre chiedersi quale differenza sia rilevante, quanto precisamente sia stimata, se il modello sia adeguato e se il disegno autorizzi un'interpretazione causale.

L'equivalenza tra test *t* e regressione con predittore dicotomico crea il ponte più naturale verso il progetto bayesiano. La domanda sostantiva rimane la stessa — quanto differiscono i gruppi? — ma l'incertezza viene rappresentata mediante la distribuzione a posteriori del coefficiente che codifica la differenza.

L'epilogo userà questo punto di arrivo per confrontare in modo complessivo controllo dell'errore, interpretazione dell'incertezza e workflow scientifico.

## Esercizi {.unnumbered .unlisted}

1. Qual è la differenza tra la quantità $\Delta=\mu_1-\mu_0$ e la stima $\widehat{\Delta}=\bar X_1-\bar X_0$?

2. Perché un disegno prima-dopo sulle stesse persone non dovrebbe essere analizzato come confronto tra gruppi indipendenti?

3. Quale assunzione aggiuntiva distingue il test *t* classico dal test di Welch?

4. Perché non è consigliabile scegliere tra test classico e Welch sulla base di un test preliminare delle varianze?

5. Un intervallo per la differenza è [1.2, 6.8], mentre la soglia di rilevanza pratica è 5. Che cosa suggerisce l'intervallo?

6. Perché una differenza statisticamente significativa tra due gruppi osservazionali non dimostra un effetto causale?

7. Nel modello $Y_i=\alpha+\beta X_i+\varepsilon_i$, con controllo codificato 0 e intervento codificato 1, che cosa rappresentano $\alpha$ e $\beta$?

8. Qual è la differenza tra un valore-*p* piccolo per $H_0:\Delta=0$ e una probabilità a posteriori elevata per $\Delta>0$?

::: {.callout-tip title="Soluzioni" collapse="true"}
1. $\Delta$ è la differenza tra le medie delle popolazioni o del modello. $\widehat{\Delta}$ è la differenza osservata tra le medie campionarie e varia da campione a campione.

2. Le due osservazioni della stessa persona sono dipendenti. Un test indipendente ignora l'abbinamento e usa un errore standard non coerente con il disegno.

3. Il test classico assume una varianza comune nelle due popolazioni. Welch permette varianze differenti e modifica errore standard e gradi di libertà.

4. La procedura risultante dipende da una decisione presa sugli stessi dati e ha proprietà inferenziali meno trasparenti. Welch può essere adottato direttamente senza imporre l'uguaglianza delle varianze.

5. I dati sono compatibili, secondo la procedura, sia con differenze inferiori sia con differenze superiori a 5. L'esclusione dello zero non consente di stabilire con precisione che la soglia pratica sia superata.

6. I gruppi possono differire per confondenti, selezione o condizioni precedenti all'esposizione. Il test quantifica una differenza, ma non identifica da solo il meccanismo che l'ha prodotta.

7. $\alpha$ è la media del gruppo controllo. $\beta$ è la differenza intervento meno controllo.

8. Il valore-*p* riguarda risultati estremi sotto $\Delta=0$. La probabilità a posteriori riguarda l'incertezza su $\Delta$ dopo avere combinato prior, modello e dati.
:::

::: {.callout-note title="Punti chiave" collapse="true"}
- Il confronto deve iniziare dalla definizione della differenza e del suo ordine.
- Gruppi indipendenti, dati appaiati e misure ripetute richiedono strutture inferenziali diverse.
- Il test di Welch non richiede una varianza comune ed è spesso una scelta predefinita adeguata.
- L'indipendenza è soprattutto un'assunzione del disegno.
- Differenza grezza, intervallo, valore-*p* e dimensione standardizzata comunicano informazioni diverse.
- Un risultato significativo rispetto a zero non dimostra rilevanza pratica.
- Un risultato non significativo non dimostra equivalenza.
- Il test *t* non trasforma un confronto osservazionale in un effetto causale.
- Il confronto tra due gruppi è equivalente a una regressione con predittore dicotomico.
- Nel modello bayesiano, la posterior del coefficiente dicotomico rappresenta l'incertezza sulla differenza tra le medie.
:::

::: {.callout-note title="Ambiente di sviluppo" collapse="true"}
Le informazioni sull'ambiente R possono essere ottenute con:

```{r}
#| echo: true
sessionInfo()
```
:::
